ACORDAO-COMPLETO-2341412

ACÓRDÃO 634/2019 ATA 8/2019 - PLENÁRIO

VISTOS, relatados e discutidos estes autos de relatório de levantamento realizado com o objetivo de identificar disfunções burocráticas do estado brasileiro que afetam negativamente a competitividade do setor industrial;
ACORDAM os Ministros do Tribunal de Contas da União, reunidos em sessão de Plenário, ante as razões expostas pelo Relator, em:
9.1. determinar à Agência Nacional de Vigilância Sanitária (Anvisa) que, no prazo de 180 dias, com fundamento no art. 250, inciso II, do Regimento Interno do TCU: 
9.1.1. divulgue, em seu Portal na Internet, os prazos médios e medianos para a concessão de registros de produtos e de autorizações para funcionamento de empresas, como também o tamanho das filas, considerando todas as etapas, desde o protocolo das petições até a publicação oficial dos registros e das autorizações;
9.1.2. desenvolva rotinas e sistemas gerenciais de suporte para a coordenação, monitoramento e acompanhamento do conjunto de ações de vigilância sanitária implementadas pelas vigilâncias sanitárias dos estados e dos municípios, com o estabelecimento de indicadores e metas de desempenho; 
9.1.3. realize o levantamento do conjunto de normas internas da agência que disciplinam as atividades de concessão de autorização de funcionamento das empresas, com o fim de promover sua racionalização de modo a se evitar, por exemplo, possíveis retrabalhos ou exigências desnecessárias, de sorte a possibilitar maior agilidade na concessão das autorizações, sem perder de vista sua missão de proteger e promover a saúde da população;
9.1.4. adote as medidas com vistas a assegurar que os sistemas informatizados de apoio às atividades de peticionamento para registro de produtos sejam compatíveis com suas atuais necessidades operacionais e com as necessidades dos usuários, de forma a viabilizar, entre outros benefícios, o trâmite de toda a documentação requerida de forma eletrônica;
9.2. determinar ao Comitê Diretivo e ao Comitê Gestor do eSocial, que, conjuntamente, encaminhem ao TCU, trimestralmente, iniciando-se a contagem do prazo a partir da ciência da presente deliberação, relatório sobre a implantação do sistema, informando acerca da consecução dos objetivos estipulados para cada etapa e se os prazos definidos em cronograma disponibilizado no Portal do eSocial foram cumpridos, e, se for o caso, as razões para o não alcance dos objetivos e análise de possíveis impactos para os usuários, em face do não cumprimento dos objetivos;
9.3. determinar a constituição de processo apartado para avaliar a atuação da Anvisa quanto à eficácia, à eficiência, à tempestividade e à legalidade nos processos de registro de produtos e na concessão de autorização de funcionamento das empresas, devendo incluir, no exame, a avaliação da atividade de coordenação do sistema nacional de vigilância sanitária executada pela Agência; 
9.4. dar ciência desta decisão à SecexSaúde, à SecexFazenda, à Sefti e à SecexDesenvolvimento como subsídio para futuras ações de controle; 
9.5. encaminhar cópia da decisão à Secretaria-Geral da Presidência da República e à Secretaria Especial de Produtividade, Emprego e Competitividade do Ministério da Economia; 
9.6. autorizar a SecexSaúde a realizar o monitoramento das determinações constantes do item 9.1 da presente deliberação;
9.7. autorizar a Sefti a realizar o acompanhamento das determinações constantes do item 9.2 da presente deliberação.

Levantamento das disfunções burocráticas do estado brasileiro que afetam negativamente a competitividade do setor industrial do país, prejudicando o desenvolvimento nacional.

Secretaria do Desenvolvimento da Produção - MDIC.

3. Interessados/Responsáveis:
3.1. Interessado: Identidade preservada (art. 55, caput, da Lei 8.443/1992).
3.2. Responsável: Identidade preservada (art. 55, caput, da Lei 8.443/1992).

13.1. Ministros presentes: José Mucio Monteiro (Presidente), Walton Alencar Rodrigues, Augusto Nardes, Raimundo Carreiro, Ana Arraes e Vital do Rêgo (Relator).
13.2. Ministro-Substituto convocado: Augusto Sherman Cavalcanti.
13.3. Ministros-Substitutos presentes: Marcos Bemquerer Costa, André Luís de Carvalho e Weder de Oliveira.

VITAL DO RÊGO

Adoto como relatório a instrução de mérito elaborada no âmbito da Secretaria do TCU no Estado de Santa Catarina (Sec-SC) e da Secretaria do TCU no Estado de São Paulo (Sec-SP) , peça 86, sob a coordenação da primeira, a seguir transcrito com os ajustes de forma pertinentes:
1.	Introdução
1.	O Exmo. Sr. Presidente do TCU, Raimundo Carreiro, em despacho de 13 de janeiro de 2017, estabeleceu a busca pela eficiência como uma das diretrizes de sua gestão. Nesse contexto, considerando a importância da desburocratização para a melhoria da eficiência pública e para a produtividade e a competitividade das empresas brasileiras, a Secretaria-Geral de Controle Externo (Segecex) instituiu, por meio da Ordem de Serviço - Segecex 1/2018, um grupo de trabalho para tratar do tema. O grupo de trabalho foi instituído com o objetivo de formular proposta de atuação para o enfrentamento da seguinte situação-problema: “Disfunções da burocracia estatal, com impacto negativo no ambiente de negócios e na competitividade de organizações produtivas, prejudicando o desenvolvimento nacional”.
2.	O grupo de trabalho estabeleceu como visão de futuro a ser perseguida um “ambiente de negócios livre de entraves burocráticos favorecendo a produtividade e competitividade das organizações”. Para tanto, definiu como objetivo estratégico “criar no setor público uma cultura de identificação e eliminação das disfunções da burocracia que afetam o ambiente de negócios”. Também foi definida a meta de “reduzir tempo e custo de empresas com burocracia estatal, sem prejuízo dos controles absolutamente necessários”. Como horizonte de longo prazo, definiu-se que o objetivo estratégico e a meta devem ser atingidos até 2030, de forma a alinharem-se ao marco temporal estabelecido para os Objetivos de Desenvolvimento Sustentável (ODS) da ONU.
3.	É oportuno mencionar que a situação-problema atacada está relacionada com o ODS 8 – “Promover o crescimento econômico sustentado, inclusivo e sustentável, emprego pleno e produtivo e trabalho decente para todas e todos”; e com o ODS 16 – “Promover sociedades pacíficas e inclusivas para o desenvolvimento sustentável, proporcionar o acesso à justiça para todos e construir instituições eficazes, responsáveis e inclusivas em todos os níveis”.
4.	O grupo de trabalho propôs um conjunto de ações de controle direcionadas para o tratamento da situação-problema. Entre essas ações encontra-se o presente levantamento. O objetivo do levantamento é “levantar as disfunções burocráticas do estado brasileiro que afetam negativamente a eficiência, produtividade e competitividade do setor industrial do País, prejudicando o desenvolvimento nacional, de forma a identificar objetos e ações de controle a serem empreendidas visando ao aperfeiçoamento da gestão pública e ao equacionamento dos problemas levantados”.
5.	A fiscalização está em consonância com a linha de ação do Plano de Controle Externo do TCU “auditar de modo sistêmico a eficiência das ações desenvolvidas pela Administração Pública Federal” e foi autorizada por despacho de 8/5/2018 do Exmo. Ministro Vital do Rêgo, relator do presente processo (TC Processo 011.120/2018-5) .
6.	O levantamento tem natureza operacional e escopo amplo e destina-se a identificar objetos e instrumentos de fiscalização, conforme prevê o art. 238, inciso II, do Regimento Interno do TCU. 
7.	Dada a natureza transversal do tema, o escopo do trabalho abarca práticas apontadas como disfunções burocráticas executadas pelos diversos órgãos que integram a administração pública federal. Portanto, o levantamento não se restringe às atividades desenvolvidas no âmbito da Secretaria de Desenvolvimento e Competitividade Industrial do Ministério da Indústria, Comércio Exterior e Serviços (MDIC) , afetas à promoção da competitividade do setor produtivo brasileiro. 
8.	Conforme diretriz definida no âmbito do grupo de trabalho, o levantamento foi estruturado de forma a abarcar os fatores utilizados no Projeto Doing Business do Banco Mundial, que considera todo o ciclo de vida das empresas, envolvendo desde o processo de abertura, a operação e o fechamento das empresas.
9.	O trabalho foi conduzido em conformidade com as Normas de Auditoria do TCU e com o Roteiro de Levantamento do TCU e está alinhado com os princípios fundamentais de auditorias do setor público das Normas Internacionais das Entidades Fiscalizadoras Superiores (ISSAI 100) .
10.	Durante a etapa de planejamento do trabalho, o processo de identificação de disfunções burocráticas foi realizado por meio de pesquisas bibliográficas e de entrevistas com especialistas, com representantes do setor industrial e com outros agentes envolvidos. Adicionalmente, foi realizada pesquisa via Internet com envio de questionários para uma amostra aleatória de indústrias.
11.	Além disso, como forma de aprofundar os conhecimentos sobre o tema, foram realizadas as técnicas de diagnóstico Análise dos stakeholders e Árvore de problemas. Ao final da fase de planejamento, os principais problemas identificados foram submetidos a uma avaliação de riscos, adaptada de ferramenta constante do documento técnico Orientações para Seleção de Objetos e Ações de Controle, aprovado pela Portaria Segecex 21, de 30/09/2016. Foram ponderados, para cada área de atuação governamental relacionada ao ciclo de vida das empresas, o impacto, a probabilidade de ocorrência e a tendência dos problemas levantados. 
12.	A partir dessa avaliação e considerando as demais fiscalizações realizadas recentemente pelo TCU, como também as ações de controle em curso, programadas e propostas, entendeu-se pertinente aprofundar o levantamento de informações sobre dois temas relevantes.
13.	O direcionamento de atenção para esses dois temas suscitou o aprofundamento das pesquisas em publicações sobre esses assuntos e a realização de novas entrevistas, que envolveram representantes do setor empresarial, empresários, consultores e especialistas. Também foram ouvidos os gestores governamentais envolvidos. Adicionalmente, foram analisados dados solicitados diretamente aos gestores. As informações coletadas foram analisadas por meio das técnicas de diagnóstico Análise Swot e Diagrama de verificação de riscos (DVR) .
14.	Os procedimentos de coleta e análise de dados desenvolvidos, assim como as limitações impostas ao trabalho, estão descritos de forma mais detalhada no Apêndice A – Métodos utilizados.
2.	Visão geral
2.1 Evolução do setor industrial no Brasil
15.	No Brasil, as primeiras indústrias foram implantadas ao final do século XIX (SANDRONI, 2005) . Até 1930, a industrialização era incipiente e abarcava, predominantemente, a produção manufatureira de têxteis, de artigos de vestuário e que envolviam alimentos. A partir do início do primeiro governo Vargas, a industrialização converteu-se em prioridade governamental. As dificuldades para a realização de trocas comerciais com o exterior, resultante da depressão dos anos 1930 e da Segunda Guerra Mundial, levou ao reconhecimento da necessidade de diversificação industrial, como forma de atenuar vulnerabilidades externas. Essa necessidade estimulou o crescimento da indústria visando à substituição de importações (GIAMBIAGI; ALÉM, 2000) .
16.	Nos anos 1950, houve a consolidação do pensamento desenvolvimentista, que via o projeto de industrialização como meio para a superação do atraso e da pobreza. Nesse contexto, o Plano de Metas de 1957, levado a cabo na presidência de Juscelino Kubitschek representou o primeiro grande esforço de planejamento em favor da industrialização do Brasil. Buscava-se a diversificação da indústria de transformação, com ênfase na produção de insumos básicos e bens de capital. Essas aspirações também se fizeram presentes nas décadas de 1960 e 1970 durante o período dos governos militares. O Segundo Plano de Desenvolvimento (II PND) , lançado em 1974, procurou completar o processo de substituição de importações e também fomentou o aumento de exportações (GIAMBIAGI; ALÉM, 2000) .   
17.	Ao longo desse processo, a participação do setor industrial no produto interno bruto (PIB) brasileiro foi aumentando, conforme pode ser observado no gráfico abaixo. A participação atingiu seu percentual máximo por volta de 1985. A partir desse ponto, a indústria brasileira começou a perder participação no PIB e, atualmente, situa-se em patamar inferior ao que era registrado em 1947, configurando um processo de desindustrialização.
18.	O conceito clássico de desindustrialização está relacionado à redução do peso relativo das atividades industriais ao longo do processo de desenvolvimento das economias mais avançadas, que decorre da expansão das atividades do setor terciário e não tem, necessariamente, conotação negativa (IPEA, 2012) .
19.	Porém, no caso brasileiro, observou-se um processo de desindustrialização precoce, que se iniciou com um nível de renda per capita ainda baixo, se comparado ao de países desenvolvidos. Portanto, a menor participação relativa da indústria não pode ser entendida apenas como decorrente da expansão do setor de serviços. No caso do Brasil, como de outros países com desindustrialização precoce, o fenômeno se fez acompanhar de taxas modestas de crescimento econômico (AREND, M, 2015) . É possível observar, ainda, no caso brasileiro, o acirramento da concorrência internacional para indústria doméstica pelo avanço do volume de importações e pela perda de participação das exportações de produtos manufaturados nos mercados internacionais (IPEA, 2012) . Como consequência, pode-se observar a diminuição da oferta de empregos e do nível salarial dos trabalhadores (INDÚSTRIA, 2018) .
20.	Portanto, considerando a natureza do processo de desindustrialização brasileiro e seus reflexos na economia brasileira, é importante atuar sobre os fatores que possam estar prejudicando ou impedindo a produtividade e a competitividade do setor industrial. Sendo assim, torna-se relevante identificar e avaliar as eventuais disfunções burocráticas que possam estar prejudicando o ambiente de negócios e o desempenho da indústria do País, de forma que seja possível conceber soluções para a reversão do quadro negativo que se observa. 
2.2 Relevância e materialidade do tema
21.	Não obstante a retração observada na indústria em períodos recentes, o setor ainda é muito importante para o Brasil. Os dados mais atualizados disponíveis demonstram que a participação do setor industrial no produto interno bruto (PIB) brasileiro situa-se na faixa de 21% (CNI, 2018a) . Além disso, desde 1970, a produção industrial do Brasil tem se mantido entre as dez maiores do mundo (DE ASSIS, 2017) . O PIB industrial brasileiro, em 2015, atingiu a cifra de R$ 1,16 trilhões. Adicionalmente, as exportações de produtos industrializados atingiram o montante de US$ 111,7 bilhões durante o ano de 2017, representando mais de 50% do que foi exportado pelo País naquele ano (CNI, 2018d) .
22.	A materialidade das receitas tributárias oriundas do setor industrial também é muito significativa. Dados de 2017 revelam que o setor foi responsável pela arrecadação de cerca de R$ 80 bilhões em contribuições previdenciárias, R$ 48 bilhões em Imposto sobre Produtos Industrializados (IPI) e R$ 105 bilhões em Imposto sobre Circulação de Mercadorias e Prestação de Serviços (ICMS) (CNI, 2018d) .
23.	Há que se considerar, ainda, que, em 2016, estavam empregados na indústria cerca de 9,6 milhões de brasileiros. Além disso, o setor industrial paga valores salariais superiores aos pagos por outros segmentos, contribuindo para a elevação da renda per capita dos trabalhadores e é responsável por 68% dos gastos privados com pesquisa e desenvolvimento (ANDRADE, 2018) .
24.	Adicionalmente, cabe ressaltar que a indústria tem participação significativa na economia e no nível de emprego de muitas regiões do Brasil. São Paulo ocupa posição de destaque. Possui um centro fabril formado por 39 municípios, que se constitui no maior parque industrial da América Latina (BCEND, 2017) .
2.3 O problema das disfunções burocráticas
25.	No contexto mundial, o Brasil vem perdendo posições no ranking global de competitividade do Fórum Econômico Mundial. Em 2017, atingiu a pior posição dos últimos dez anos, 81 entre 137 economias avaliadas. Em 2018, o Brasil ganhou uma posição, passando a ocupar a 80ª classificação (CNI, 2018c) . A perda de competitividade afeta a sobrevivência de empresas brasileiras, prejudica o crescimento econômico e a geração de emprego e renda. 
26.	O Brasil também ocupa uma posição crítica no ranking “Facilidade de fazer negócios”, do Relatório Doing Business, do Banco Mundial. Em 2017, o Brasil ocupava a 123ª posição na classificação geral dentre 190 países analisados. Na pesquisa 2018, o País caiu ainda mais, descendo para a 125ª posição. O Apêndice B descreve o Projeto Doing Business e apresenta a posição ocupada pelo Brasil nas dez dimensões avaliadas em 2018, que envolvem a abertura da empresa, a obtenção de alvarás de construção, a obtenção de eletricidade, o registro de propriedades, a obtenção de crédito, a proteção dos investidores minoritários, o pagamento de impostos, o comércio internacional, a execução de contratos e a resolução de insolvência. 
Figura 1 – O que é medido no Doing Business
Lidando com operações diáriasOperando em um ambiente de negócios seguroObtendo financiamentoInstalando-seComeçandoum negócio
Fonte: WORLD BANK GROUP. Doing Business 2018: Reforming to create Jobs. Washington, 2018. 
Disponível em: http://portugues.doingbusiness.org/~/media/WBG/DoingBusiness/Documents/Annual-Reports/English/DB2018-Full-Report.pdf. Acesso em: 17 ago. 2018.
27.	Esse cenário de crise implica a diminuição da arrecadação de tributos, maiores dificuldades para o equilíbrio das contas públicas, como também aumento da miséria entre a população, podendo se refletir, inclusive, na elevação da criminalidade.
28.	Segundo entendimento do setor industrial, uma das razões para a baixa produtividade existente na economia brasileira é a excessiva burocracia enfrentada pelo setor privado, que obriga o desvio de recursos de atividades produtivas para atividades não produtivas. Em vez de direcionarem seus esforços para o desenvolvimento pleno dos próprios negócios, as empresas são obrigadas a despender grande quantidade de recursos para a regularização de sua instalação e para o cumprimento de exigências legais para o seu funcionamento (CNI, 2018c) .
29.	É importante salientar que os prejuízos para a produtividade industrial não decorrem da burocracia em si, conforme proposta por Max Weber, entendida como uma forma particular de organizar as rotinas de trabalho, em que devem imperar regras formais, impessoalidade, especialização de funções e hierarquia, características que não são intrinsecamente negativas (ENDEAVOR BRASIL, 2017) . O que é prejudicial são os eventuais excessos e as disfunções da burocracia.
30.	Essas disfunções podem assumir distintas naturezas e se manifestar de diferentes maneiras. Durante o levantamento, procurou-se direcionar a atenção para as seguintes ocorrências: problemas de comunicação com os usuários dos serviços; expedição de normas e orientações sem clareza; sobreposição e conflito entre normas; promoção de mudanças de procedimentos exigidos em prazos muito exíguos; falta de razoabilidade de exigências; exigência de medidas mais onerosas que os benefícios gerados; falta de critérios claros e homogêneos para seleção de objetos de fiscalização e para a avaliação de itens fiscalizados; demora excessiva para a adoção de alguma providência; e prestação de serviços com falhas, onerando os usuários na busca posterior de soluções.
2.4 Principais iniciativas governamentais para a melhoria do ambiente de negócios
31.	A existência de disfunções burocráticas prejudicando o ambiente de negócios não pode ser atribuída à falta de iniciativas governamentais. Ao longo dos últimos anos, diversas ações nesse sentido vêm sendo adotadas pelo Governo Federal buscando promover a eficiência, a produtividade e a competitividade no ambiente de negócios no Brasil.
32.	Nesse sentido, por intermédio do Decreto de 7 de março de 2017, foi criado o Conselho Nacional para a Desburocratização – Brasil Eficiente, com o fim de assessorar o Presidente da República na formulação de políticas voltadas para a simplificação administrativa, a modernização da gestão pública e a melhoria da prestação de serviços públicos às empresas, aos cidadãos e à sociedade civil. 
33.	Cabe mencionar, ainda, que, por meio do Decreto 8.414, de 26/2/2015, o Governo Federal já havia instituído o Programa Bem mais Simples Brasil. Estabelecido com a finalidade de simplificar e agilizar a prestação de serviços públicos e de melhorar o ambiente de negócios e a eficiência da gestão pública, o Comitê Gestor do programa coordena projetos para melhoria dos indicadores do Relatório Doing Business  (BRASIL, [2016]) .
34.	O Ministério da Indústria, Comércio Exterior e Serviços (MDIC) , órgão responsável pela política de desenvolvimento da indústria brasileira, colocou em prática, a partir de 2017, seu primeiro Plano de Desburocratização (BRASIL, 2018h) . Dentre as diversas medidas adotadas por aquele ministério, cabe destacar o Portal Único de Comércio Exterior (Portal Siscomex) , voltado à desburocratização do comércio com outros países, que utiliza interface única entre o governo e operadores de comércio, elimina etapas do processo e utiliza documentos digitalizados (DA SILVA, 2017) .
35.	É importante mencionar, ainda, medidas que vêm sendo implementadas para melhorar a produtividade dos processos do Instituto Nacional de Propriedade Industrial (INPI) , vinculado ao MDIC, com vistas a superar o acúmulo de pedidos de patentes aguardando análise:
a)	acordo de cooperação técnica com a Agência Brasileira de Desenvolvimento Industrial (ABDI) para reformulação da infraestrutura de tecnologia da informação e dos processos do Instituto (plano de ação aprovado em dezembro de 2017) ;
b)	edição da Portaria Conjunta nº 1 Anvisa/INPI, de 12/4/2017, que estabelece procedimentos para avaliação de pedidos de patentes farmacêuticas, com o objetivo de sanar conflitos de competência entre o INPI e a Agência Nacional de Vigilância Sanitária (Anvisa) e divergências na interpretação da legislação, bem como conferir maior celeridade aos exames dos processos;
c)	ingresso do INPI em redes internacionais de concessão agilizada de patentes, os chamados PPHs (Patent Prosecution Highway) , em que, após um escritório de patentes parceiro considerar patenteável a matéria de um pedido, torna-se possível priorizá-lo no INPI, utilizando exames já realizados (INPI, 2018c) . 
d)	utilização recursos de Acordo com Governo Britânico, Prosperity Fund, para apoiar a revisão de procedimentos do Instituto (INPI, 2018a) .  
36.	No tocante ao Ministério do Planejamento, Desenvolvimento e Gestão, é importante mencionar a instituição, por meio do Decreto 8.936, de 19/12/2016, da Plataforma de Cidadania Digital, criada com o objetivo de ampliar e simplificar o acesso aos serviços públicos digitais, sem que os usuários necessitem comparecer às repartições presencialmente (BRASIL, 2018m) . 
37.	No campo de atuação do Ministério da Fazenda, merecem destaque as seguintes iniciativas:
a)	ampliação da Rede Nacional para a Simplificação do Registro e da Legalização de Empresas e Negócios (Redesim) , instituída pela Lei 11.598, de 3/12/2007, que permite a abertura, fechamento, alteração e legalização de empresas, por meio da integração das autoridades responsáveis nas esferas federal, estadual e municipal, em entrada única de dados e documentos via Internet;
b)	instituição do Sistema Nacional de Gestão de Informações Territoriais (Sinter) , por meio do Decreto 8.764, de 10/5/2016, o qual tem por objetivo permitir a identificação eletrônica dos bens imóveis registrados em nome de qualquer proprietário em todo o território nacional, com um código identificador único e geolocalizado;
c)	implantação do pagamento do Simples Nacional por modalidades eletrônicas (BRASIL, 2018a) ; 
d)	implantação de restituição automatizada do Simples Nacional, mediante solicitação diretamente no portal do Simples Nacional;
38.	Em relação ao mercado de trabalho, merecem registro as mudanças trazidas pela Lei 13.467, de 13/7/2017, que flexibilizou as relações entre empresas e empregados; e pela Lei 13.429, de 31/3/2017, que facilitou a utilização de mão de obra terceirizada e o trabalho temporário.
39.	Por fim, é importante mencionar a publicação pelo Governo Federal do Decreto 9.094, de 17/7/2017, que dispõe sobre a simplificação do atendimento prestado aos usuários dos serviços públicos, por meio do qual foram dispensados o reconhecimento de firma e a autenticação de cópia de documentos destinados a fazer prova junto a órgãos e entidades do Poder Executivo Federal. No mesmo sentido, a Lei 13.726, de 8/10/2018, foi instituída com o objetivo de simplificar os atos administrativos dos poderes das União, estados, Distrito Federal e municípios, por meio da supressão de exigências e simplificação de procedimentos considerados desnecessários ou redundantes.
40.	O Apêndice C – “Principais iniciativas governamentais e órgãos envolvidos” apresenta um panorama mais completo sobre as ações adotadas pelos órgãos governamentais com vistas à correção de distorções burocráticas.
3. A identificação de disfunções burocráticas que afetam o setor industrial
41.	O processo de identificação das disfunções burocráticas que afetam a indústria brasileira iniciou-se pela leitura de publicações sobre os problemas que têm prejudicado a produtividade e competitividade do setor industrial do País, em especial, as matérias relacionadas a entraves gerados pelo setor estatal. 
42.	Também foram realizadas entrevistas com dirigentes e colaboradores de entidades representativas do setor industrial, como a Confederação Nacional da Indústria (CNI) , a Federação das Indústrias do Estado de Santa Catarina (Fiesc) e a Federação das Indústrias do Estado de São Paulo (Fiesp) . Além disso, foram entrevistados outros agentes envolvidos, como especialistas no assunto e consultores do Serviço Brasileiro de Apoio às Micro e Pequenas Empresas (Sebrae) , os quais costumam apoiar os pequenos empreendedores na organização dos seus negócios. A interação com esses agentes possibilitou o conhecimento de sua visão sobre o problema estudado, assim como de casos específicos de disfunções burocráticas, sua natureza, setores mais afetados, consequências e possíveis soluções.  
43.	Adicionalmente, para que fosse possível obter informações diretamente do setor industrial, foi concebida pesquisa com os administradores de empresas do segmento, por meio de envio de questionários para uma amostra aleatória de indústrias. Não obstante a baixa taxa de resposta obtida na pesquisa (para informações mais completas sobre as limitações da pesquisa, consulte o Apêndice A – Métodos utilizados) , os dados coletados permitiram a identificação da percepção dos administradores sobre a relevância do problema e fatores relacionados à burocracia estatal que têm interferido na produtividade e competitividade das empresas industriais.
	44.	Ao serem perguntados sobre o prejuízo gerado pelo excesso de burocracia governamental na produtividade e na competitividade de suas empresas, 61% dos respondentes assinalaram que é alto ou muito alto. Apenas 7% consideraram o prejuízo baixo ou muito baixo, conforme pode ser observado no Gráfico 2.
45.	O Gráfico 3, por sua vez, apresenta a percepção dos respondentes sobre a presença de excesso de burocracia na execução de diversas atividades que integram o ciclo de vida de empresas industriais. Pode-se observar que a alternativa mais mencionada foi “obter alvarás e licenças, inclusive ambientais”, com assinalamentos de 69% dos respondentes, seguida das alternativas “cumprir obrigações tributárias” e “ter acesso a crédito”, assinaladas por 57% e 48% dos respondentes respectivamente. 

	Gráfico 2 – Percepção de administradores industriais sobre o prejuízo gerado pelo excesso de burocracia

	                                         Fonte: elaboração própria.

46.	A pesquisa também procurou levantar a percepção dos administradores sobre o quanto cada esfera de governo burocratiza o ambiente de negócios. Todas as três esferas foram consideradas muito burocráticas por mais da metade dos respondentes. As percepções foram mais negativas em relação aos governos estaduais, considerados muito burocráticos por 58% das respostas. O Governo Federal foi considerado muito burocrático por 55% das respostas, enquanto os governos municipais, por 50%. 
47.	A pesquisa também perguntou sobre os fatores que dificultam o cumprimento por parte das empresas de exigências apresentadas pelos órgãos de governo. Os resultados são apresentados no Gráfico 4.
Gráfico 4 – Fatores que dificultam o cumprimento das exigências governamentais
 Fonte: Elaboração própria.
Nota: Esta questão admitia o assinalamento em mais de uma alternativa.
48.	Adicionalmente, a pesquisa procurou levantar as consequências geradas pelo excesso de burocracia governamental para as empresas. Os administradores que responderam a pesquisa indicaram que a consequência mais presente é o aumento de custos para as empresas, com 75% das respostas. O segundo item mais assinalado foi a necessidade de contratação de serviços adicionais (advogados, despachantes etc.) Apenas 6% das respostas indicaram que não há qualquer consequência.
Gráfico 5 – Consequências do excesso de burocracia para as empresas
Fonte: Elaboração própria.
Nota: Esta questão admitia o assinalamento em mais de uma alternativa.
49.	O conjunto de dados obtidos pela pesquisa e pelas demais técnicas de coleta foram organizados por meio da técnica de diagnóstico Árvore de problemas. Essa ferramenta permitiu sintetizar em uma única figura representativa o que foi possível identificar como fatores causais da perda de produtividade e da competitividade da indústria. Alguns desses fatores podem ser considerados disfunções burocráticas (na Figura 2, vide anotações circundadas com linhas tracejadas) . Além disso, o desenvolvimento da técnica permitiu identificar as prováveis consequências das disfunções burocráticas.
50.	Como se pode observar, muitos fatores causais identificados derivam de uma causa comum, a inadequação, complexidade e falta de estabilidade dos sistemas normativos nas diversas áreas de atuação do Governo. Além disso, a Árvore de problemas demonstra que a maior parte das disfunções burocráticas identificadas acaba afetando a competitividade das empresas industriais por meio da elevação de gastos, o que expressa a principal consequência do excesso de burocracia apontada pelas empresas que responderam à pesquisa (vide Gráfico 5) .   
51.	A Figura 2 evidencia, ainda, que a baixa competitividade do setor industrial acaba se refletindo na perda de mercados, no aumento do desemprego, na diminuição da renda dos trabalhadores, na queda do crescimento econômico e, em última instância, na diminuição da arrecadação tributária.
52.	Além disso, como forma de permitir a identificação dos principais atores envolvidos no tema em estudo e de seus interesses, foi desenvolvida a técnica análise dos stakeholders, cujo resultado pode ser visualizado no Apêndice D.
3.1.	Principais disfunções burocráticas identificadas 
53.	Nas sessões a seguir, discorre-se sobre os problemas decorrentes da atuação governamental identificados, potencialmente relacionados a disfunções burocráticas que afetam diferentes momentos da atuação empresarial. As informações são apresentadas de forma a cobrir o ciclo de vida das empresas, à semelhança da abordagem adotada no ranking do Doing Business do Banco Mundial. Contudo, a correspondência com os indicadores do Doing Business não é perfeita porque, no presente levantamento, procurou-se contemplar um cenário mais amplo e mais harmônico com a realidade brasileira. 
3.1.1. Abertura, alterações e fechamento de empresas
54.	A abertura de empresas envolve diversas etapas, como a consulta de viabilidade do nome empresarial e registro legal da empresa na Junta Comercial do estado (contrato social) , a obtenção do CNPJ na Receita Federal, a realização de registro (inscrição estadual) na Secretaria de Estado da Fazenda e o cadastramento na Previdência Social. São abrangidas, ainda, as solicitações de alvará de funcionamento e localização da prefeitura municipal, de alvará do corpo de bombeiros e de licença sanitária.
55.	O processo de abertura de empresas é um dos aspectos avaliados no Relatório Doing Business, que registra, na análise desse tópico, “todos os procedimentos oficialmente necessários, ou comuns na prática, para um empresário poder abrir e operar formalmente uma empresa industrial ou comercial, assim como o tempo e custo necessários para realizá-los e o pagamento do requisito de capital mínimo integralizado” (THE WORLD BANK, [2018?a]) .Esse indicador permite identificar o grau de facilidade e de eficiência com que o setor público interage com o setor produtivo nesses procedimentos.
56.	Nesse quesito, o Brasil, no ano de 2018, ocupa a 176ª posição, entre 190 países avaliados (THE WORLD BANK, 2018a) . Em relação a 2017, perdeu uma colocação (THE WORLD BANK, 2017) . Segundo o Relatório Doing Business 2018, o tempo médio para abertura de um negócio no Brasil é de 79,5 dias, e são necessários 11 procedimentos para realizar a formalização. Na Nova Zelândia, que ocupa o primeiro lugar nessa área, o tempo médio é de apenas meio dia e há apenas um procedimento necessário. Na América Latina e Caribe, a média é de 31,7 dias. 
	57.	No questionário eletrônico aplicado a empresas de todo o País para avaliar a percepção do setor industrial sobre as disfunções burocráticas da administração pública que impactam negativamente o ambiente de negócios no Brasil, foram obtidos os seguintes resultados: 47% dos respondentes consideraram que há excesso de burocracia para abrir empresas; 37% consideraram que há excesso de burocracia para fechar empresas; e 29% para promover alterações contratuais referentes à constituição de empresas (vide Gráfico 3) . 
58.	Em outra questão dessa pesquisa, pediu-se que fosse avaliada a atuação do governo em relação a diversos processos considerados importantes para um bom ambiente de negócios. 
	Gráfico 6 – Percepção de administradores industriais sobre o processo de abertura, fechamento e alterações contratuais em empresas

	                                          Fonte: elaboração própria.

59.	Ao serem perguntados sobre como a empresa avaliava a atuação do setor público no processo de “abertura, fechamento e alteração de empresas”, a maior parte dos respondentes avaliou a atuação governamental como regular (35%) , conforme pode ser observado no Gráfico 6. As classificações ruim e péssimo, por sua vez, alcançaram, somadas 37%, enquanto 20% dos respondentes classificaram o desempenho governamental como bom ou ótimo.
60.	Nesse contexto, é importante mencionar o Projeto Redesim, uma iniciativa governamental que visa à diminuição da burocracia envolvida nos processos de abertura e encerramento de empresas, mencionada anteriormente entre as principais iniciativas governamentais para a melhoria do ambiente de negócios. O projeto permite a abertura, alterações e o fechamento de empresas em entrada única de informações, por meio de acesso on-line aos órgãos competentes federais, estaduais e municipais em um portal na Internet. Integra os sistemas envolvidos nesse processo nos três níveis de governo. Busca-se a eliminação de duplicidade de exigências e das interações presenciais do empreendedor, a redução de prazos e de custos, a simplificação e a padronização no cumprimento das etapas e obrigações.
61.	Esse projeto envolve, atualmente, 2.161 municípios em todo o País e encontra-se em expansão (BRASIL, 2018j) . A Redesim integra 26 Secretarias Estaduais de Fazenda e 25 Secretarias de Finanças de Capitais (BRASIL, 2018l) . No campo da atividade de licenciamento, a Redesim abarca 21 Corpos de Bombeiros, 21 órgãos de vigilância sanitária e 17 órgãos do Meio Ambiente, com emissão on-line de licenças em favor de empreendimentos classificados como de baixo risco. Em 30/7/2018, foi lançado o novo Portal da Redesim, concebido para viabilizar o acesso à rede por meio de dispositivos móveis, como tablets e celulares (RFB, 2018) . Essa evolução permite supor um quadro de diminuição das disfunções burocráticas associadas a essa área de atuação governamental para o futuro próximo. 
62.	O exame da viabilidade e oportunidade da proposição de ação de controle específica para tratar do tema levou em consideração essa tendência de melhoria, os trabalhos do TCU desenvolvidos ou programados e, também, o grau de envolvimento da esfera federal.
63.	No tocante à atuação do TCU, cumpre mencionar que já foi proposta, no âmbito do Grupo de Trabalho Desburocratização (OS – Segecex 1, de 1º/2/2018) , a realização de fiscalização cujo escopo envolve o tema (TCU, 2018) . 
64.	Em relação às esferas governamentais envolvidas, há que se considerar que as exigências associadas aos procedimentos para abertura, alterações e fechamento de empresas estão ligadas, predominantemente, às administrações estaduais e municipais, com exceção das ações necessárias ao encerramento (baixa do registro) , que envolvem, de modo relevante, órgãos federais.
65.	Diante dessas informações, não se considerou adequado o aprofundamento da análise visando à avaliação da pertinência de se propor trabalhos de fiscalização adicionais, além do que foi definido no âmbito do grupo de trabalho. 
3.1.2. Licenciamento ambiental 
66.	A existência de disfunções burocráticas no processo de licenciamento ambiental foi apontada nas entrevistas realizadas. Técnicos da Fiesp e do Sebrae de Santa Catarina relataram que há excesso de burocracia para a obtenção de alvarás e licenças, inclusive ambientais, prejudicando as empresas envolvidas. No mesmo sentido, representantes do Comitê de Desburocratização da Fiesp relataram que existe expressiva dificuldade para a obtenção de licenças ambientais.
	67.	Na pesquisa realizada pela Internet, quando se pediu para apontar onde havia excesso de burocracia, as opções “obter alvarás e licenças (inclusive ambientais) ” e “cumprir as obrigações ambientais” foram assinaladas por 69% e 42% dos respondentes, respectivamente (vide Gráfico 3) . 
68.	Na mesma pesquisa, a atuação do setor público em relação à “obtenção de alvarás e licenças (inclusive ambientais) ” foi avaliada como ruim ou péssima para 60% dos respondentes e como regular, boa ou ótima para 31%. Esse foi o pior dentre os onze processos avaliados tomando como parâmetro a proporção de respostas ruim ou péssimo.
	Gráfico 7 – Percepção de administradores industriais sobre a concessão de alvarás e licenças (inclusive ambientais) 

	Fonte: elaboração própria.

69.	O Relatório Doing Business não avalia o processo de licenciamento ambiental diretamente. Na avaliação do indicador “obtenção de alvará de construção”, são considerados os procedimentos necessários para que uma empresa do setor de construção possa construir um depósito na periferia da maior cidade comercial do País, bem como o tempo e o custo para realizar tais procedimentos. 
70.	Contudo, na realidade brasileira, o aprimoramento do processo de licenciamento ambiental é de grande importância para o desenvolvimento nacional, especialmente pela íntima relação com o setor de infraestrutura. 
71.	Nesse contexto, está em curso auditoria no licenciamento ambiental federal, conduzida pela Secretaria de Controle Externo da Agricultura e do Meio Ambiente (Secex Ambiental) , sob a relatoria do Ministro Weder de Oliveira (TC Processo 024.048/2018-6) . Além disso, o Relatório do Grupo de Trabalho Desburocratização listou entre as ações de controle constantes do Plano Operacional 2018/2019 com potencial para integrarem o relatório sistêmico do grupo auditoria operacional para avaliar o componente indígena do processo de licenciamento ambiental à cargo da Fundação Nacional do Índio (Funai) , com ênfase nas disfunções burocráticas (custos totais para a administração e para os administrados em contraste com os benefícios efetivos para as comunidades indígenas; segurança jurídica e simplificação de procedimentos) , conduzido pela Secretaria de Controle Externo no Estado do Mato Grosso (Secex-MT) . Não obstante a importância do tema, julga-se não ser pertinente a proposição de trabalhos adicionais além dos mencionados.
3.1.3. Licenciamento sanitário 
72.	O processo de licenciamento sanitário impacta a etapa inicial de muitos empreendimentos, isto é, a fase de abertura das indústrias e, em sequência, sua produção e comercialização. Os órgãos integrantes do Sistema Nacional de Vigilância Sanitária (SNVS) concedem autorizações de funcionamento de empresas, licenças sanitárias (alvarás sanitários) , registros de produtos, certificação de boas práticas de fabricação (BPF) , certificados para exportação e autorizações para importação de produtos. 
73.	Por meio dessas atividades, as autoridades sanitárias avaliam o cumprimento das normas e regulamentos técnicos, inclusive quanto aos aspectos relacionados à estrutura física do estabelecimento, aos processos de trabalho, à responsabilidade técnica e às condições higiênicas gerais do empreendimento, visando a segurança da saúde da população. 
74.	No questionário aplicado pela Internet a empresas em todo o País, conforme já foi mencionado, 69% dos respondentes apontaram que há excesso de burocracia para obter alvarás e licenças, item que recebeu o maior percentual de assinalamentos por parte dos empresários. Ademais, conforme mostrado no Gráfico 7, perguntados sobre como a empresa avaliava a atuação do governo em relação ao processo de obtenção de alvarás e licenças, inclusive as ambientais, a maior parte dos respondentes (33%) julgou a atuação do setor público como ruim, enquanto 27% a classificaram como péssima, totalizando 60% de avaliação negativa.
75.	Embora essa avaliação não se restrinja ao licenciamento sanitário e inclua o licenciamento ambiental, discutido na seção anterior, as respostas fornecidas para a questão mostrada no Gráfico 3 evidenciam que há uma percepção de que essa atividade concentra diversas disfunções que afetam negativamente o setor industrial. Dos respondentes, 30%  identificaram os procedimentos para “cumprir as obrigações sanitárias” como excessivamente burocráticos.
76.	No mesmo sentido, conforme já foi mencionado, em entrevistas realizadas com colaboradores da Fiesp e do Sebrae de Santa Catarina, foram mencionados entraves burocráticos para a obtenção de alvarás e licenças. Além disso, foram obtidos relatos no sentido de que agentes sanitários estaduais e municipais, com alguma frequência, dão diferentes interpretações às normas regulatórias expedidas pela Anvisa, ocasionando insegurança jurídica e exigências excessivas para cumprimento das disposições legais na área de vigilância sanitária.
77.	Nesse ponto, convém ressaltar a materialidade e a relevância das atividades de sujeitas à vigilância sanitária. Parcela significativa das empresas brasileiras são submetidas a algum tipo de regulação pela Anvisa, que inspeciona cerca de um quarto do PIB do País (ANVISA, 2016) .
78.	Em relação à atuação da vigilância sanitária na área de comércio exterior, é importante mencionar que este Tribunal realizou fiscalização recente que abordou o tema, no processo TC Processo 024.768/2017-0, referente à auditoria operacional para avaliar os principais “gargalos” que impactam na eficiência dos portos, conduzida pela Secretaria de Fiscalização de Infraestrutura Portuária e Ferroviária (Seinfra Porto Ferrovia) e relatada pelo Ministro Bruno Dantas. Cabe observar que o citado processo foi julgado na sessão extraordinária do Plenário de 2/10/2018, dando origem ao Acórdão 2310/2018.
79.	O TCU também atuou recentemente sobre outras competências da Anvisa, como na auditoria de conformidade para verificar a regularidade do processo de concessão do registro de medicamentos (TC Processo 017.920/2017-5) , e no monitoramento da implantação do Sistema de Informações de Agrotóxicos e da reavaliação de ingredientes ativos de agrotóxicos (TC Processo 010.084/2017-7) , fiscalizações desenvolvidas pela Secretaria de Controle Externo da Saúde (Secex Saúde) . Os referidos processos foram julgados, conforme Acórdão de Relação 407/2018-TCU-Plenário (Ministro Relator: Augusto Nardes) e Acórdão de Relação 2.253/2017-TCU-Plenário (Ministro Relator: Walton Alencar Rodrigues) , respectivamente. Merece registro, ainda, a auditoria operacional para avaliar a fiscalização agropecuária realizada pelo Ministério da Agricultura, Pecuária e Abastecimento (MAPA) , da relatoria do Ministro Weder de Oliveira, que está sendo desenvolvida pela Secex Ambiental (TC Processo 021.468/2018-4) .
80.	Diante do que foi levantado, da relevância do licenciamento sanitário e dos trabalhos recentes desenvolvidos pelo Tribunal relacionados ao tema, entendeu-se pertinente aprofundar a análise do papel da vigilância sanitária na concessão de autorizações para funcionamento de empresas e para a comercialização de produtos, de forma a verificar a conveniência e a oportunidade de propor ações de controle complementares, visando à solução dos problemas observados. Os resultados dessa análise constam do Capítulo 4.
81.	É pertinente esclarecer que, no âmbito da auditoria de conformidade na Anvisa para verificar a regularidade no processo de concessão do registro de medicamentos, não foi possível avaliar se a Anvisa cumpriu os prazos para registro de medicamentos previstos nos arts. 2º e 4º da Lei 13.411/2017, em razão de não haver transcorrido, à época dos trabalhos de auditoria, os prazos máximos estabelecidos (vide seção II.5 Limitações inerentes à auditoria, constante da peça 67 do processo TC Processo 017.920/2017-5) .
3.1.4. Obtenção de eletricidade
82.	Uma das necessidades empresariais consideradas nesse levantamento foi o processo de obtenção de eletricidade. Observou-se, tanto nas entrevistas na fase de planejamento do trabalho, como na pesquisa realizada pela Internet, que a obtenção de eletricidade ou de outra forma de energia não se constitui em um problema ou, pelo menos, não foi identificada como uma questão relevante que merecesse ser apontada pelos interlocutores e pesquisados. 
	83.	Especificamente em relação à pesquisa realizada pela Internet, duas questões trataram do tema. Numa delas, em que se pedia ao respondente que assinalasse os principais entraves burocráticos que têm prejudicado a produtividade e a competitividade da sua empresa, apenas 8% assinalou o item “ter acesso à energia”, conforme foi informado no Gráfico 3. Aliás, esse foi o item menos assinalado dentre as opções fornecidas. Em outra questão, pediu-se que fosse avaliada a atuação do setor público em relação a diversos processos considerados importantes para um bom ambiente de negócios. Com relação ao item “obtenção de energia (eletricidade, gás etc.) ”, as respostas foram distribuídas da seguinte maneira: 62% avaliaram como regular, bom ou ótimo; 18% como péssimo ou ruim e 20% não opinaram.
	Gráfico 8 – Percepção de administradores industriais sobre o fornecimento de energia

	Fonte: elaboração própria.

84.	O processo de obtenção de eletricidade também é medido pelo Doing Business. Os indicadores considerados são o número de procedimentos necessários, o número de dias e o custo para obter uma nova conexão de eletricidade, bem como a qualidade do fornecimento de energia e a transparência das tarifas. O preço da energia não é considerado (THE WORLD BANK, [2018?f]) . De fato, como pode ser observado no Gráfico 21, constante do Apêndice B, a obtenção de eletricidade é um dos poucos tópicos em que o resultado do Brasil encontra-se em situação melhor que a maior parte dos países analisados (45ª posição entre 190 economias) . Considerando a situação exposta, entendeu-se não ser cabível, neste momento, a formulação de propostas de trabalhos de fiscalização a respeito do assunto.
3.1.5. Registro de propriedades
	85.	A existência de disfunções burocráticas associadas ao registro de propriedades também foi verificada na pesquisa com as indústrias. Ao serem perguntados sobre como a empresa avaliava a atuação do setor público no registro de propriedades, o item mais assinalado foi “regular”, correspondente a 29% dos respondentes. Dos respondentes, 31% consideraram a atuação governamental ruim ou péssima.
86.	A posição do Brasil no ranking Doing Business para registro de propriedade é 131 de 190. Esse ranking leva em conta, entre outros aspectos, o número de procedimentos exigidos para registrar uma propriedade, o número de dias necessário e o custo envolvido.

	Gráfico 9 – Percepção de administradores industriais sobre o registro de propriedades

	Fonte: Elaboração própria.

87.	Um outro tipo de propriedade, que encerra especial interesse para o setor industrial, é a propriedade industrial. A propriedade industrial, espécie de propriedade intelectual, abrange o registro de patentes (invenções ou modelos de utilidade) , desenho industrial, marcas e indicações geográficas e a repressão à concorrência desleal, conforme disposto na Lei 9.279, de 14/5/1996. A legislação garante ao industrial a proteção a ativos intangíveis que, muitas vezes, representam valor expressivo em relação ao valor total das empresas no âmbito de seus negócios. 
88.	A proteção de inovações é fundamental para o aumento da competitividade industrial, uma vez que, na indústria, o conhecimento tecnológico e a pesquisa científica têm possibilidade de serem transformados em processos e produtos inovadores. Nesse contexto, a inovação impulsiona o volume de negociações e ganhos de produtividade, com estímulo à atividade industrial e maior geração de empregos. 
89.	O INPI é a instituição do governo federal responsável pela gestão e aperfeiçoamento do sistema brasileiro de concessão e garantia de direitos de propriedade intelectual para a indústria. O Instituto atua na análise de solicitações de registros de marcas, patentes, desenhos industriais, indicações geográficas, programas de computador e topografias de circuitos integrados e de averbações de contratos de franquia e das diferentes modalidades de transferência de tecnologia.
90.	No questionário eletrônico aplicado via Internet, 29% dos respondentes opinaram que “registrar patentes” é um dos principais entraves burocráticos que prejudica a competitividade e a produtividade industrial. Para a mesma pergunta, 15% assinalaram a alternativa “investir em pesquisa e inovação”.
91.	Em publicações de entidades representantes do setor industrial sobre o assunto, a melhoria no processamento da análise das patentes no INPI é mencionada, de forma recorrente, como uma das propostas essenciais para o desenvolvimento da área industrial, com potencial para atração de investimentos em pesquisa e inovação no País (CNI, 2018b) . 
92.	O Relatório Anual da World Intellectual Property Organization (WIPO) , Organização Mundial da Propriedade Intelectual, apresenta, dentre outras informações, dados estatísticos do desempenho operacional de escritórios de patentes em diversos países. Em consulta ao Relatório WIPO (2017) , verifica-se que o “tempo médio de pendência para a primeira ação” mais célere é dos escritórios de patentes da Nova Zelândia (1,3 meses) e do México (3 meses) . Por outro lado, prazos médios maiores foram observados na Índia (72 meses) e no Brasil (84 meses) , que possui o maior tempo médio entre os 20 países selecionados e pesquisados nesse quesito. Ademais, foi apurado o seguinte tempo médio, no País, para a decisão final do INPI sobre as solicitações: 95,4 meses (aproximadamente 8 anos) . Em comparação, no Japão, o tempo médio para o pronunciamento final do Escritório de Patentes corresponde a 15 meses.
93.	De acordo com informações constantes no Relatório de Atividades 2017 do INPI, o tempo de decisão para análise de patentes nas áreas de fármacos e telecomunicações apresenta a média de aproximadamente 13 anos. Na área de cosméticos e dentifrícios, observa-se o melhor desempenho do Instituto, com média de 7,38 anos. A morosidade produz como consequência um alto índice de retirada (desistência) de solicitações por parte dos interessados, que, com base no Relatório da WIPO 2017, entre 2014 e 2016, correspondeu a 67,3% dos pedidos encaminhados ao instituto. Por outro lado, no Japão, o índice de retirada apurado entre 2014 e 2016 foi de 1,9%.
94.	A formação de um estoque de pedidos pendentes de exame causa insegurança jurídica ao mercado e ao ambiente de negócios, visto que dificulta a previsão razoável da data do pronunciamento final do INPI a respeito da viabilidade do pedido, potencializando ambiente de incerteza. Nessas circunstâncias, o estoque de pedidos pendentes representa risco de reduzir a eficácia do sistema de patentes, de causar dano aos requerentes e aos industriais e de desestimular os investimentos na área de inovação. 
95.	Diante desse quadro, a morosidade do sistema nacional de registro de patentes acaba por se constituir em óbice à sua própria finalidade, promover a inovação e o desenvolvimento industrial. Como consequência da excessiva demora na análise dos pedidos de registro de patentes, a tecnologia torna-se ultrapassada e obsoleta. 
96.	Nesse cenário, cumpre mencionar as iniciativas governamentais adotadas, no âmbito do INPI, com o intuito de melhorar os resultados do tempo de análise dos pedidos e a reduzir o estoque. Dentre estas, destacam-se a assinatura de acordo de cooperação técnica com a ABDI, a edição da Portaria Conjunta nº 1, com a Anvisa; o ingresso em redes internacionais de concessão agilizada de patentes, já mencionadas na seção 2.4 Principais iniciativas governamentais para a melhoria do ambiente de negócios. É importante acrescentar que, segundo o Instituto, houve contratação de novos servidores em 2016 e 2017 (reforço de 25% no quadro de pessoal) , bem como adoção de novos procedimentos de trabalho, garantindo aumento de aproximadamente 60% no número de decisões técnicas por examinador de patentes em relação a 2015 e redução de 7,6% dos estoques pendentes dos pedidos de patentes e de 14,9% dos pedidos de registro de marcas (INPI, [2017]) . 
97.	Cabe destacar que, conforme citado no relatório consolidado do Grupo de Trabalho Desburocratização (OS – Segecex 1, de 1/2/2018) , já foi proposta auditoria operacional para analisar os processos de registro de marcas no INPI, a partir de situação problema elencada como prioritária pelo Núcleo Estratégico de Controle (NEC) , a qual pode ser realizada pela Secretaria de Controle Externo da Administração Indireta no Rio de Janeiro (Secex Estatais - RJ) em 2018 ou nos exercícios subsequentes. O relatório do grupo de trabalho também indicou outra auditoria operacional constante do Plano Operacional 2018/2019 (TC Processo 017.220/2018-1) , a cargo da Secretaria de Controle Externo do Desenvolvimento Econômico (Secex Desenvolvimento) , que tem como escopo apurar as ineficiências e os fatores que restringem o desempenho das atividades de fomento à inovação.
98.	Não obstante o panorama descrito, em face das auditorias já propostas e planejadas pelo TCU, concluiu-se não ser relevante, no momento, a proposição de novos trabalhos de fiscalização a respeito do tema.
3.1.6. Financiamentos públicos 
99.              Nas entrevistas realizadas na fase de planejamento deste trabalho, a dificuldade de acesso ao crédito foi apontada com frequência como um dos principais fatores que prejudicam o ambiente de negócios no Brasil. Especificamente com relação às micro e pequenas empresas, consultores do Sebrae apontaram problemas, tais como: a falta de informação dos funcionários dos bancos, que não conhecem as linhas de crédito disponíveis; a dificuldade dos microempresários para elaborar plano de negócios no formato exigido pelo BNDES e a impossibilidade prática para os microempreendedores individuais (MEIs) obtenham crédito no Banco do Brasil. Segundo foi relatado, um dos documentos exigidos pela instituição é o contrato social da empresa, que não existe para esse tipo de empreendedor.
	100.	Na pesquisa realizada pela Internet, duas questões trataram do tema. Numa delas, em que se pedia ao respondente que assinalasse os principais entraves burocráticos que têm prejudicado a produtividade e a competitividade da sua empresa, 48% apontaram haver excesso de burocracia para ter acesso a crédito, consistindo na terceira opção mais assinalada (Gráfico 3) . As respostas em relação à “obtenção de crédito” tiveram a seguinte distribuição: 49% avaliaram a atuação governamental como ruim ou péssima; 28% como regular e apenas 6% como boa ou ótima e 16% não tiveram condições de opinar. Esse foi o terceiro pior dentre os 11 processos avaliados tomando como parâmetro a proporção de respostas ruim ou péssimo.

	Gráfico 10 – Percepção de administradores industriais sobre a concessão de crédito

	                                                                    Fonte: elaboração própria.

101.	Para avaliar uma economia no tópico “obtenção de crédito”, o Doing Business utiliza dois índices que tratam da disponibilidade de informações sobre crédito e dos direitos legais dos mutuários e mutuantes no que diz respeito às transações garantidas (THE WORLD BANK, [2018?e]) . No relatório Doing Business de 2018, a posição ocupada pelo Brasil no quesito “obtenção de crédito” é a 105ª, entre as 190 economias avaliadas. 
102.	Convém ressaltar duas iniciativas legislativas relacionadas à oferta de crédito que devem influenciar as futuras avaliações desses índices. O Projeto de Lei Complementar PLP 441/2017, de iniciativa do Senado Federal, dispõe sobre os cadastros positivos de crédito e regula a responsabilidade civil de seus operadores. Atualmente aguarda a votação no Plenário da Câmara dos Deputados. Já a Lei 13.476, de 28/8/2017, que ainda depende de regulamentação do Conselho Monetário Nacional, dispõe sobre a constituição de gravames e ônus sobre ativos financeiros e valores mobiliários objeto de registro ou de depósito centralizado. Há expectativa do Governo de que essa Lei, ao eliminar pontos de insegurança jurídica, promova o desenvolvimento do mercado de crédito dirigido a pequenas e médias empresas.
103.	Diante da importância dos financiamentos públicos para um bom ambiente de negócios, há que se examinar os trabalhos recentes e programados pelo TCU envolvendo essa temática. Inicialmente, é importante citar o Levantamento dos controles que burocratizam e retardam a concessão de operações de crédito realizadas pelo Banco da Amazônia S/A com recursos do Fundo Constitucional de Financiamento do Norte (FNO) , conduzido pela Secretaria de Controle Externo no Estado do Pará (Secex-PA) (TC 23.099/2018-6) e o Levantamento sobre o processo de concessão de crédito pelo Banco do Brasil com recursos do Fundo de Financiamento do Centro-Oeste (FCO) , conduzido pela Secretaria de Controle Externo no Estado de Goiás (Secex-GO) (TC 23.270/2018-7) , que estão sendo desenvolvidos paralelamente a este trabalho. Ambos são relatados pelo Ministro Vital do Rêgo. Importa mencionar, ainda, a Auditoria operacional no BNDES (TC 25.075/2017-9) , também da relatoria do Ministro Vital do Rêgo, que se propôs a avaliar os resultados obtidos e o impacto nos setores econômicos beneficiados, conduzida pela Secex Estatais em 2017.
104.	Considerando as ações de controle mencionadas e, em especial, os dois levantamentos específicos para tratar da concessão de crédito por bancos públicos, entendeu-se não ser pertinente a proposição de novos trabalhos envolvendo este tema no âmbito do presente levantamento.
3.1.7.	Resolução de Insolvência
105.	A análise do processo de “resolução de insolvência” das empresas constitui informação relevante sobre o ambiente de negócios de um país. Abrange as principais disposições do arcabouço jurídico que rege o assunto, as possibilidades de recuperação judicial e extrajudicial, regimes de falência, o custo e o tempo despendidos nesse procedimento, a taxa de recuperação de valores pelos credores, direitos e proteção aos credores, a probabilidade de recuperação das empresas e os procedimentos de reestruturação das empresas insolventes, mas economicamente viáveis. 
	106.	Na pesquisa realizada pela Internet, apenas 15% das empresas assinalaram que há excesso de burocracia para “resolver situação de insolvência (ex.: recuperação e liquidação de empresas” (Gráfico 3) . Esta foi a segunda alternativa menos assinalada.
107.	Ao avaliarem a atuação governamental nesse campo, a maior parte dos administradores industriais que respondeu a pesquisa (50%) assinalou que não tinha condição de opinar. A segunda alternativa mais assinalada foi “regular” (18%) . As avaliações “ruim” e “péssimo” somaram 27%. Apenas 5% dos respondentes classificaram a atuação governamental como boa ou ótima.

	                Gráfico 11 – Percepção de administradores industriais sobre a resolução de insolvência

	                                             Fonte: Elaboração própria.

108.	No Relatório Doing Business 2018, na avaliação do indicador “resolução de insolvência”, verifica-se que o Brasil perdeu 13 posições em relação ao ano de 2017 (THE WORLD BANK, 2018b) , passando da 67ª posição para a 80ª colocação, entre 190 países pesquisados. O estudo registra que a taxa de recuperação do crédito no Brasil passou de 15,8 centavos por dólar para 12,7 centavos por dólar em 2018, repercutindo de forma negativa na proteção aos credores. A média nos países da América Latina e Caribe, em 2018, é de 30,8 centavos por dólar e, nos países integrantes da Organização para a Cooperação e Desenvolvimento Econômico (OCDE) , 71,2 centavos por dólar.
109.	Passando ao exame da duração do processo de insolvência, no Relatório Doing Business, em 2017 e em 2018, o Brasil manteve o tempo médio de 4 anos, enquanto nos países da América Latina e Caribe o processo de insolvência apresentou duração média 2,9 anos, contra 1,7 ano nos países membros da OCDE. Evidencia-se, assim, a morosidade do sistema de recuperação judicial brasileiro.
110.	No tocante a ações governamentais com o objetivo de mitigar as disfunções acima mencionadas e aprimorar o arcabouço legal sobre o assunto, cumpre observar que o Governo Federal encaminhou, em maio/2018, proposta de nova lei de falências ao Congresso Nacional, o PL 10.220/2018, visando, dentre outros objetivos, viabilizar a superação de crise financeira de devedores viáveis, com a preservação do emprego dos trabalhadores e dos direitos dos credores; e permitir a liquidação com celeridade de empresas inviáveis. 
111.	Considerando que os problemas relacionados a este campo da atuação governamental foram, relativamente, pouco enfatizados nas entrevistas realizadas e nos dados coletados via pesquisa e, ainda, diante do caráter predominantemente jurídico e pouco operacional das discussões que envolvem o tema, entendeu-se que não cabe, nesta oportunidade, o encaminhamento de novas propostas de trabalhos de fiscalização a respeito do tema.
3.1.8. Proteção de investidores minoritários 
112.	Nas entrevistas realizadas na fase de planejamento deste trabalho não foram apontadas disfunções burocráticas relacionadas à atuação governamental nessa área. Constata-se, portanto, que esse não é um problema que está entre as principais preocupações da maior parcela dos dirigentes industriais
	113.	Isso está em consonância com o resultado da pesquisa realizada pela Internet, em que 45% dos respondentes marcaram não ter condições de opinar acerca da atuação do setor público na proteção a investidores minoritários.
114.	Por outro lado, 26% dos respondentes avaliaram como ruim ou péssima a atuação do setor público em relação a esse item, 24% a consideraram regular e apenas 6% a classificaram como boa ou ótima. 
115.	No tópico “proteção dos investidores minoritários”, o Doing Business avalia a força da proteção aos acionistas minoritários contra o mau uso, por parte dos membros do conselho de administração, dos ativos da empresa para ganhos pessoais, bem como os direitos dos acionistas, as garantias de governança e os requisitos de transparência corporativa que reduzem o risco de abuso. 

	Gráfico 12 – Percepção de administradores industriais sobre a proteção de investidores minoritários

	                                                  Fonte: Elaboração própria.

116.	Como pode ser observado no Gráfico 21 do Apêndice B, a proteção dos investidores minoritários no Brasil é o tópico em que o nosso País apresenta o melhor desempenho, ocupando a 43ª posição entre 190 economias.
117.	É importante, ressaltar que, em março de 2018, o Ministério da Fazenda e a Comissão de Valores Mobiliários (CVM) instituíram um grupo de trabalho com a finalidade de estudar e de propor medidas de aperfeiçoamento dos mecanismos de proteção a investidores e acionistas minoritários. Tal ato é um indicativo de que o Governo Federal está atento a essa questão.
118.	Considerando o exposto e também que a proteção dos investidores minoritários está relacionada, principalmente, com a existência de direitos e garantias dessa categoria de acionistas na legislação que rege matéria, entendeu-se que não cabe, nesta oportunidade, a proposição de trabalhos de fiscalização a respeito do assunto.
3.1.9. Obrigações tributárias
119.	Durante as entrevistas realizadas na etapa de planejamento do presente levantamento, foram apontados os seguintes relevantes entraves burocráticos associados ao cumprimento das obrigações tributárias: 
a) falta de integração entre as diversas esferas de governo, de forma que a demanda por informações entre os fiscos estaduais e o fisco federal se sobrepõem;
b) constantes alterações normativas, com enorme produção de normas que se mostram, muitas vezes, complexas, conflitantes e sobrepostas, o que dificultaria a identificação da legislação tributária aplicável às situações concretas vividas pelas empresas; 
c) dificuldade para fazer negócios com empresas de outros estados devido à complexidade das normas do ICMS;
d) acumulação de créditos tributários e dificuldade para recebê-los.
120.	Esse quadro está coerente com publicações patrocinadas pelo setor industrial, que descrevem o sistema tributário brasileiro como complexo e oneroso, por exigir procedimentos excessivamente burocráticos (CNI, 2018c) . 
121.	Por envolver o cumprimento das obrigações tributárias, merece registro a entrevista realizada com o Diretor de Políticas e Estratégia da CNI, que mencionou que as empresas, no Brasil, precisam alocar uma quantidade de empregados muitas vezes superior para cumprir suas obrigações “burocráticas”, quando comparada à quantidade utilizada em outros países. 
122.	No mesmo sentido, representante da Fiesc entrevistado relatou que as empresas despendem uma grande quantidade de horas de seus colaboradores em função da falta de integração entre os sistemas governamentais. Acrescentou que a implantação do Projeto e-Social Empresas pode contribuir para a racionalização de procedimentos, reduzindo a necessidade de prestação das mesmas informações para diferentes setores do Governo. Assinalou, entretanto, que, na fase atual de implantação, o eSocial vem trazendo um impacto muito negativo para as empresas em termos de horas necessárias para a sua adaptação e adoção dos procedimentos exigidos pelo novo sistema.
	123.	Na pesquisa realizada pela Internet, duas questões trataram do tema. Em uma delas, em que se pedia que fossem apontados os principais entraves burocráticos que têm prejudicado a produtividade e a competitividade das empresas, 57% dos respondentes apontaram haver excesso de burocracia para cumprir as obrigações tributárias, consistindo na segunda opção mais assinalada. A opção “recuperar crédito tributário” foi marcada por 30% dos respondentes (vide Gráfico 3) .
124.	Na outra questão, pediu-se que fosse avaliada a atuação do setor governo em relação ao processo de cobrança de impostos. Dos respondentes, 54% avaliaram como ruim ou péssimo; 25% como regular e apenas 12% como bom ou ótimo. Esse processo recebeu a segunda pior avaliação, dentre os onze avaliados, tomando como parâmetro a proporção de respostas ruim ou péssimo.

	Gráfico 13 – Percepção de administradores industriais sobre a cobrança de impostos

	                                              Fonte: Elaboração própria.

125.	Ao avaliar o ambiente de negócios de uma economia no que se refere ao cumprimento de obrigações tributárias, o Doing Business registra os impostos e as contribuições obrigatórias que uma empresa de médio porte deve pagar ao longo de um ano, o ônus administrativo relacionado com o pagamento de impostos e contribuições, bem como os procedimentos pós-declaratórios. Como pode ser observado no Gráfico 21 do Apêndice B, o processo de pagamento de impostos no Brasil é um dos piores de todas economias avaliadas em 2018, ocupando a 184ª posição em 190. 
126.	Um dos índices que compõe esse indicador é o número de horas necessárias para preparar, declarar e pagar os três principais tipos de imposto e contribuição. No Brasil, foi estimada a necessidade de 1.958 horas por ano, colocando o País na pior classificação nessa métrica. Para se ter uma ideia da criticidade da situação brasileira, a segunda pior economia nesse aspecto, a Bolívia, requer 1.025 horas por ano, ou seja, aproximadamente a metade do tempo necessário no Brasil. Esses dados confirmam os relatos obtidos durante as entrevistas realizadas.
127.	No mesmo sentido, um estudo da Fiesp estimou que, em 2012, foram gastos R$ 24,6 bilhões pela indústria de transformação para preparar e pagar tributos, valor equivalente a 1,16% do faturamento do setor naquele ano (FIESP, 2013) . 
128.	É importante ressaltar que o TCU já vem considerando essa situação no planejamento de seus trabalhos de controle. Merece destaque o levantamento sobre os aspectos que criam excesso de burocracia no pagamento de tributos federais, conduzido pela Secretaria de Controle Externo da Fazenda Nacional (Secex Fazenda) (TC Processo 015.289/2018-4) .  
129.	O relatório consolidado do Grupo de Trabalho Desburocratização ainda relacionou os seguintes trabalhos que tem relação com o tema e que podem ser realizados em 2018 ou nos exercícios subsequentes: Auditoria operacional no Sistema de fiscalização da Receita Federal, a ser realizada pela Secex Fazenda; Auditoria para avaliar os procedimentos exigidos das empresas que utilizam ou pretendem utilizar os benefícios fiscais da Lei do Bem, que criou incentivos fiscais para empresas que realizam pesquisa e desenvolvimento de inovação tecnológica, a ser conduzida pela Secex Desenvolvimento; e Auditoria sobre a renúncia de receita e seus efeitos sobre a sustentabilidade fiscal, proposta no âmbito do grupo de trabalho e sem unidade coordenadora definida. 
130.	Considerando a relevância, a abrangência e o impacto das obrigações tributárias na vida das empresas, assim como as informações levantadas, entendeu-se pertinente aprofundar a coleta e análise de informações sobre o processo de implantação do eSocial Empresas, que deverá mudar por completo os procedimentos para o cumprimento das obrigações tributárias decorrentes das relações de trabalho para a totalidade das empresas brasileiras. Cabe esclarecer que informações levantadas junto à Secex Fazenda revelaram que a fiscalização em curso sobre o excesso de burocracia no pagamento de tributos federais, foi concebida com foco principal nas disfunções no sistema normativo que embasa o cumprimento das obrigações tributárias e não no aprofundamento da implantação do Sistema eSocial. Os resultados dos dados adicionais coletados estão expostos no Capítulo 4.
3.1.10.	Comércio exterior 
131.	Em um cenário mundial com ambiente comercial altamente competitivo e integrado, empresas localizadas em diferentes países disputam em um mercado consumidor globalizado. Dessa forma, o crescimento do grau de integração da economia do País à economia global propicia maior participação e produtividade das empresas brasileiras no mercado internacional. Nesse contexto, a simplificação e a racionalização dos controles dos processos de importação e exportação, bem como a transparência, eficiência e previsibilidade dos procedimentos dos órgãos governamentais envolvidos no sistema aduaneiro brasileiro, ocupam papel relevante para o desenvolvimento econômico do País.
	132.	Na pesquisa realizada por meio de questionário eletrônico aplicado a empresas de todo o País, constatou-se que 23% dos respondentes consideram haver excesso de burocracia para exportar, enquanto 20% identificaram entraves burocráticos na atividade de importação.
133.	 Quando demandada opinião dos respondentes sobre a atuação do setor público em relação ao processo de “comercialização com outros países”, 52% declararam não ter condição de opinar. No entanto, dentre os demais que avaliaram esse quesito, a maior parcela julgou a atuação governamental como ruim (19%) , sendo que 14% a consideraram regular e 12% a apontaram como péssima. 

	Gráfico 14 – Percepção de administradores industriais sobre o comércio exterior

	Fonte: Elaboração própria.

134.	O questionário também contemplou uma pergunta específica para levantar os entraves burocráticos associados, especificamente, aos processos de comércio exterior. O caráter aleatório da pesquisa, associado ao perfil predominante de micro e pequenas empresas, acabou dificultando a coleta de um número significativo de percepções, pois 84% das empresas respondentes informaram não ter realizado comércio com outros países. Entre os processos apontados, o item mais assinalado foi “execução de procedimentos aduaneiros”, com 11% das respostas, o “registro de importações e exportações”, com 9% e a “contratação de câmbio”, com 8%. 
135.	O tema das disfunções burocráticas presentes nas operações de importação e exportação também foi mencionado em diversas entrevistas realizadas junto a entidades representantes do setor industrial. No Relatório Doing Business  (THE WORLD BANK, [2018?b]) , na avaliação do indicador “comércio internacional”, são aferidos o tempo e o custo relacionados ao processo logístico de importação e exportação de produtos e mercadorias. São examinados os procedimentos atinentes à conformidade documental e à conformidade das obrigações na fronteira, ou seja, a preparação e a obtenção da documentação exigida nas operações de comércio exterior (ex.: declaração aduaneira, certificado de origem, inspeções fitossanitárias e alfandegárias, dentre outros) . 
136.	Em 2018, o Brasil ocupa o 139° lugar em um ranking de 190 países pesquisados, demonstrando que houve evolução nesse quesito em relação ao ano de 2017, quando o País ocupava a 149ª posição (THE WORLD BANK, 2017) . No estudo do Banco Mundial, consta registro de que o Brasil efetuou reforma na área de comércio exterior, reduzindo o tempo de conformidade de documentos para exportação e importação e aprimorando seu sistema eletrônico de dados para procedimentos do comércio internacional. 
137.	Em relação à mencionada reforma, convém destacar que foi lançado, em 2017, o Portal Único de Comércio Exterior, o Portal Siscomex (Sistema Integrado de Comércio Exterior) , que visa à reformulação dos procedimentos na importação, exportação e trânsito aduaneiro de mercadorias, assim como a redução dos prazos e dos custos envolvidos. Nesse novo processo, as informações são inseridas via sistema e analisadas on-line, em um fluxo único, integrando funções de acompanhamento, registro e controle das operações. Desse modo, os operadores e os intervenientes, públicos e privados, registram informações e declarações em etapas sequenciais, de acordo com fluxograma determinado, uniformizando os procedimentos (BRASIL, [201-]) .
138.	O assunto já vem merecendo a atenção do TCU. É importante destacar o acompanhamento da implantação do Portal Único de Comércio Exterior que vem sendo realizado pela Secex Desenvolvimento, por meio do processo TC Processo 016.280/2017-2, no qual foi exarado o Acórdão 623/2018-TCU-Plenário (Ministro Relator: Augusto Sherman Cavalcanti) . Outras ações de controle deste Tribunal ocorreram na área de infraestrutura portuária, como a auditoria operacional para avaliar os principais gargalos que impactam a eficiência dos portos, desenvolvida pela Seinfra Porto-Ferrovia no processo TC Processo 024.768/2017-0, da relatoria do Ministro Bruno Dantas, que deu origem ao Acórdão do Plenário 2310/2018. Também merece destaque a auditoria operacional com o objetivo de avaliar os principais gargalos para liberação de carga acondicionada em contêineres nos portos da Região Sudeste, conduzida pela Secretaria de Controle Externo no Estado de São Paulo (Secex-SP) no processo TC Processo 014.624/2014-1, em que foram fiscalizados os entraves para liberação de carga, processo recentemente julgado nos termos do Acórdão 1704/2018-TCU-Plenário (Ministra Relatora: Ana Arraes) . O referido processo deu origem ao processo apartado TC Processo 008.930/2016-3, julgado conforme Acórdão 1328/2016-TCU-Plenário (Ministra Relatora: Ana Arraes) .
139.	Ante todo o exposto, considerando as recentes fiscalizações realizadas pelo TCU na área de comércio exterior, envolvendo as operações de importação e exportação de mercadorias, e a fase atual de implementação do Portal Único de Comércio Exterior, módulo exportação sob acompanhamento desta Corte de Contas, entendeu-se que não cabe, no momento, a apresentação de novas propostas de ações de controle envolvendo o assunto.  
3.1.11. Acesso à justiça
140.	A resolução de litígios comerciais com eficiência, por meio das diversas instâncias judiciais dos tribunais, representa importante aspecto do ambiente de negócios de um país. Neste item, são abordadas possíveis disfunções burocráticas associadas ao tempo e ao custo despendidos pelas empresas para resolução de disputas comerciais quando do acesso à justiça.
	   141.	No questionário eletrônico aplicado a empresas de todo o País, 16% dos respondentes assinalaram que há excesso de burocracia para “ter acesso à justiça” no Brasil (vide Gráfico 3) . 
142.	E quando foi solicitado às empresas que avaliassem a atuação do setor público no tocante à “execução de contratos”, enquanto 29% apontaram a atuação governamental como regular, 24% a avaliaram como ruim ou péssima. Apenas 10% dos respondentes consideraram desempenho dos órgãos públicos envolvidos como bons ou ótimos e 38% informaram não ter condições de opinar.
	Gráfico 15 – Percepção de administradores industriais sobre a execução de contratos

	Fonte: Elaboração própria.

143.	 Nas entrevistas realizadas, foram ressaltadas disfunções burocráticas associadas à demora no julgamento dos processos levados à apreciação do Poder Judiciário e à insegurança jurídica decorrente, que se originam da grande variabilidade dos critérios de julgamento utilizados. Esse cenário gera custos elevados para as empresas e provoca um ambiente de incerteza que diminui os investimentos, impactando, consideravelmente, o ambiente de negócios no País.  
144.	Acerca deste tema, o Relatório Doing Business possui um tópico que avalia a “execução de contratos”. Além do tempo (fases de citação do processo, julgamento e sentença e execução da sentença) e do custo (valor médio dos honorários dos advogados, custos processuais e custos de execução) para executar contratos, também são examinados os fatores relativos à qualidade dos processos judiciais, que envolve a estrutura e procedimento dos tribunais, a gestão de processos, a automação dos tribunais e as resoluções alternativas de disputas comerciais (THE WORLD BANK, [2018?d]) . De acordo com o Relatório Doing Business 2018, o Brasil ocupa a 47ª posição nesse indicador, entre 190 países pesquisados. 
145.	A preocupação com a agilidade do Judiciário está contemplada em auditoria em curso, que tem por objetivo avaliar a implementação e o funcionamento da informatização dos processos judiciais, em especial o Processo Judicial Eletrônico (PJe) , e sua contribuição para a desburocratização do Poder Judiciário (TC Processo 008.903/2018-2) . A fiscalização é conduzida pela Secretaria de Controle Externo da Administração do Estado (Secex Admin) e pela Secretaria de Fiscalização de Tecnologia da Informação (Sefti) e relatada pelo Ministro José Múcio Monteiro.
146.	Ao examinar a viabilidade de serem propostas futuras fiscalizações sobre o tema, constatou-se que muitos dos principais aspectos associados a esta disfunção burocrática não estão, como a avaliação da alegada insegurança jurídica decorrente de decisões judiciais divergentes para casos similares, sob competência desta Corte de Contas. Portanto, não se vislumbra a possibilidade de proposição de ação de controle que possa contribuir para a resolução desse tipo de disfunção. 
3.1.12. Obrigações trabalhistas 
147.	No questionário enviado pela Internet, havia uma questão tratando do tema disfunções burocráticas nas relações trabalhistas, em que se pedia que fossem assinalados os principais entraves burocráticos que têm prejudicado a produtividade e a competitividade das empresas. Dos respondentes, 46% apontaram haver excesso de burocracia para as empresas cumprirem com suas obrigações trabalhistas. Esse foi o quinto item mais assinalado (vide Gráfico 3) , o que reflete a tradição do País no campo das relações trabalhistas, que, há muitos anos, vinham sendo determinadas por uma legislação pouco flexível e que acabava promovendo elevada judicialização do setor.
148.	Entretanto, recentemente, foram aprovadas as Leis 13.429/2017, que permitiu a terceirização de atividades, e 13.467/2017, que promoveu certa flexibilização das relações de trabalho. A aprovação dessas normas possibilitou, na visão do setor industrial, a modernização de pontos fundamentais da legislação trabalhista, compatibilizando-a com modelos de produção mais modernos (CNI, 2018c) .
149.	 Esse maior otimismo em relação a essa temática acabou se refletindo nas entrevistas realizadas. O tema acabou pouco mencionado. Cabe destacar que o Diretor de Políticas e Estratégia da CNI, ao ser entrevistado, não obstante ter declarado que as questões trabalhistas ainda prejudicam o setor industrial, afirmou que houve uma evolução importante nessa área. Segundo ele, com a aprovação da nova legislação, cerca de 75% dos pleitos da entidade teriam sido atendidos.
150.	O Relatório Doing Business 2018 apenas apresenta dados sobre a regulamentação do mercado de trabalho em um anexo. Porém, esses dados não são utilizados para compor algum indicador ou classificação das economias pesquisadas quanto a esse aspecto. Ou seja, a regulamentação do mercado de trabalho não tem influência na classificação global da facilidade de se fazer negócios medida pelo Doing Business.
151.	Entretanto, de acordo com o Global Competitiveness Report 2017-2018, elaborado pelo Fórum Econômico Mundial (FEM) , o Brasil ocupa a 80ª posição dentre 137 economias analisadas no que diz respeito a competitividade, ali definida como um conjunto de instituições, políticas e fatores que determinam o nível de produtividade de um país. Um desses fatores, ou pilares, é a eficiência do mercado de trabalho. Especificamente nesse quesito, a classificação do Brasil é ainda pior, uma vez que ocupa a 114ª posição. A regulamentação restritiva do mercado de trabalho foi o segundo fator mais problemático para se fazer negócios no país apontado pelos executivos pesquisados pelo FEM. O primeiro deles foi o nível dos impostos (WEF, 2017) .
152.	O Projeto eSocial, de grande relevância pelas mudanças que está patrocinando e porque deverá ser utilizado por todas as empresas do país, também foi concebido para reduzir os entraves burocráticos associados ao cumprimento de obrigações trabalhistas. Isso decorre da unificação da prestação de informações de diversas naturezas, que antes precisavam ser informadas para sistemas diferentes. 
153.	Entretanto, informações obtidas por meio de entrevista com gestores da Fiesc, revelaram que o processo de implantação do eSocial Empresas vem requerendo esforços excessivos do setor empresarial. Como decorrência disso, conforme mencionado anteriormente, na seção 3.1.11 Obrigações tributárias, entendeu-se pertinente aprofundar o levantamento de informações sobre o tema. Os resultados são apresentados no Capítulo 4. 
3.1.13. Obrigações contábeis
154.		O questionário eletrônico encaminhado pela Internet registrou que 44% dos respondentes opinaram que, no Brasil, há excesso de burocracia para o cumprimento das obrigações contábeis (vide Gráfico 3) . Essa foi a sétima alternativa mais assinalada.
155.	Contudo, nas entrevistas realizadas na etapa inicial do levantamento, não foram mencionados problemas relacionados ao cumprimento dessas obrigações. Somente por ocasião de entrevistas desenvolvidas posteriormente, com gestores de grandes organizações, foram ouvidos relatos de problemas relacionados à utilização do Sistema Público de Escrituração Digital (Sped) Contábil, envolvendo mudanças frequentes de versões, sem que as empresas tenham tempo suficiente para se adaptar. O Sped Contábil não é aplicado para todo o conjunto de empresas, mas tão somente para aquelas que apuram lucro real, presumido, são imunes ou isentas.
156.	O cumprimento de obrigações contábeis não é avaliado no Relatório Doing Business do Banco Mundial. 
157.	Em razão da ausência de manifestações dos entrevistados na etapa de planejamento e considerando, ainda, que o tema envolve questões de ordem eminentemente técnica do campo da contabilidade, que não estão inseridas entre as competências do Tribunal, não se considerou pertinente aprofundar a coleta de dados sobre este assunto.
3.2. Análise dos problemas e dos riscos resultantes
158.	 A proposta do Grupo de Trabalho Desburocratização é definir e fomentar o desenvolvimento de ações de controle que possam exercer um efeito transformador no ambiente de negócios e na competitividade do setor produtivo no Brasil, em uma perspectiva de longo prazo, que se estende até o ano de 2030. Nesse sentido, o presente levantamento, conforme definido no art. 238, inciso II, do Regimento Interno do Tribunal, busca identificar objetos e instrumentos de fiscalização que, se materializados, possam contribuir para o equacionamento das disfunções burocráticas, de forma a atingir esse fim.
159.	Considerando a grande abrangência do tema das disfunções burocráticas que afetam o setor industrial, não seria viável aprofundar a análise da viabilidade e oportunidade das possíveis ações de controle abarcando todas as áreas da atuação governamental. Buscou-se, portanto, identificar as áreas que apresentassem as disfunções consideradas mais críticas. 
160.	Para tanto, ao final da etapa de planejamento, as informações levantadas foram organizadas segundo as etapas do ciclo de vida das empresas em uma matriz, de forma a ponderar a gravidade dos problemas e dos riscos identificados (vide Apêndice E) . Foi utilizado método que consta do documento Orientações para Seleção de Objetos e Ações de Controle, aprovado pela Portaria Segecex 21, de 30/09/2016, §§ 84 a 93, com adaptações. Para cada área temática, foram avaliados o impacto, a probabilidade de ocorrência e a tendência dos problemas identificados. As escalas para avaliação dos impactos social e econômico foram unificadas, com o objetivo de avaliar diretamente o impacto das disfunções burocráticas no setor industrial. 
161.	De forma consonante com a análise materializada na Árvore de problemas (Figura 1) , assumiu-se que os efeitos sociais e econômicos decorrem, ainda que em parte, de disfunções burocráticas, que levam à perda de produtividade, competitividade e mercados, gerando aumento na taxa de desemprego, diminuição da renda dos trabalhadores, diminuição do crescimento econômico e queda na arrecadação tributária. A descrição das escalas também foi customizada para adaptar a análise à realidade do presente levantamento. O resultado da ponderação está expresso no Gráfico 16.  
Gráfico 16 – Avaliação magnitude e criticidade dos riscos e problemas associados às disfunções burocráticas identificadas
Fonte: Elaboração própria.
Nota: As escalas utilizadas constam do Apêndice E.
162.	É importante salientar, entretanto, que a seleção de temas para aprofundamento da análise, visando à proposição de fiscalizações, levou em conta também outros fatores, como o grau de vinculação dos problemas com a esfera federal, a natureza das disfunções identificadas e a existência de fiscalizações programadas ou desenvolvidas recentemente pelo TCU.
163.	A confrontação entre esses trabalhos recentes ou previstos com as disfunções identificadas acabou demonstrando, conforme explicitado nas seções anteriores, que parte considerável dos temas já foram contemplados ou serão abordados em fiscalizações programadas ou propostas. Entretanto, para dois segmentos relevantes da atuação governamental, sobre os quais foram levantados problemas durante o processo de identificação das disfunções burocráticas, nenhuma ação de controle específica foi identificada: a área de concessão de registros e autorizações por parte da vigilância sanitária e o processo de implantação do eSocial para utilização das empresas.
164.	Em razão disso, a análise desses temas foi aprofundada durante a realização do levantamento. Os resultados são mostrados no Capítulo 4.
4. Identificação de possíveis objetos e ações de controle
165.	Conforme informado no capítulo anterior, parcela significativa das disfunções burocráticas identificadas envolve temas para os quais já foram programadas ações de controle ou que já foram objeto de consideração em fiscalizações recentes do Tribunal. Entretanto, foi possível identificar dois temas, a concessão de registros e autorizações por parte da Anvisa; e a implantação do eSocial Empresas, que demandaram o aprofundamento da análise durante a execução do levantamento.
166.	Para tanto, foram coletados dados adicionais por meio de pesquisas em publicações especializadas sobre os tópicos priorizados e de entrevistas com especialistas, representantes setoriais, administradores e funcionários da indústria e de empresas especializadas em licenciamento e em processamento de dados, como também com gestores da Anvisa e da Receita Federal. Também foram obtidos dados via Internet e por meio de solicitação à Anvisa e à RFB.
167.	Para obter um quadro claro acerca dos objetos de controle passíveis de serem fiscalizados, como também da oportunidade e conveniência de proposição de ações de controle específicas, os dados coletados foram utilizados para o desenvolvimento das técnicas de diagnóstico Análise Swot e Diagrama de verificação de risco (DVR) , reproduzidos no Apêndice F. Os resultados das análises desenvolvidas são apresentados nas seções seguintes.
4.1. A concessão de autorizações e registros por parte da Anvisa
168.	A Agência Nacional de Vigilância Sanitária, criada por meio da Lei 9.782, de 26/1/1999, é uma autarquia sob regime especial, vinculada ao Ministério da Saúde, com sede no Distrito Federal e com atuação em todo o território nacional. A Anvisa atua com independência administrativa, estabilidade de seus dirigentes e autonomia financeira, sendo supervisionada pelo Ministério da Saúde, com base em contrato de gestão, que permite o acompanhamento e avaliação do desempenho administrativo e do alcance de metas estabelecidas. 
169.	A Anvisa tem como missão institucional “proteger e promover a saúde da população, mediante a intervenção nos riscos decorrentes da produção e do uso de produtos e serviços sujeitos à vigilância sanitária, em ação coordenada e integrada no âmbito do Sistema Único de Saúde (SUS) ” (ANVISA, [201-]) . No cumprimento de sua missão, efetua o controle sanitário da produção e do consumo de produtos e serviços submetidos à vigilância sanitária, bem como dos ambientes, dos processos, dos insumos e das tecnologias a eles associados.
170.	A gestão da Anvisa é responsabilidade de uma diretoria colegiada, composta por cinco diretores, sendo um designado como diretor-presidente para mandato de três anos, nos termos do Decreto 3.029, de 16/4/1999, que aprova o regulamento da Agência. 
171.	Consoante disposto na Lei 8.080, de 19/9/1990 (Lei Orgânica da Saúde) , a vigilância sanitária integra as ações no campo de atuação do SUS, constituindo atribuição comum da União, dos estados, do Distrito Federal e dos municípios definir as instâncias e mecanismos de controle e fiscalização inerentes ao poder de polícia sanitária. 
172.	O financiamento com recursos federais das ações e serviços descentralizados no SNVS, para estados, Distrito Federal e municípios é composto por um piso fixo, destinado ao custeio das ações de vigilância sanitária, e por um piso variável, parcela de incentivo específico para implementação de estratégias voltadas ao aprimoramento das ações de vigilância sanitária, conforme estabelecido pela Portaria GM/MS 1.751, de 14/6/2018. Os recursos orçamentários federais destinados às atividades de regulamentação sanitária, fiscalizações, inspeções, monitoramento da qualidade dos produtos pós-registro e dos serviços de saúde e para repasse a estados, Distrito Federal e municípios constam da Tabela 1. Além dos procedimentos executados diretamente pela Anvisa, essa ação contempla o repasse de recursos financeiros a estados e municípios para a execução de ações descentralizadas de vigilância sanitária.
Tabela 1 – Recursos destinados à ação orçamentária 8719 – Vigilância sanitária de produtos, serviços e ambientes, tecidos, células e órgãos humanos
Em milhões de R$
	Exercício
	Dotação inicial
	Empenhado

	2016
	165,5
	121,9

	2017
	164,7
	122,6

	2018
	85,2
	44,7

Fonte: SIGA Brasil – Portal do Orçamento – Senado Federal (vide peça 82) .
Notas: I – Valores atualizados até 11/12/2018.
II - Não estão inclusas despesas com pessoal e encargos sociais.
173.	Nesse contexto, cabe à Anvisa, nos termos dispostos no art. 7º da Lei 9.782, de 26/1/1999, dentre outras funções:
a)	coordenar o Sistema Nacional de Vigilância Sanitária (SNVS) ;
b)	definir, normatizar, propor, acompanhar e executar as políticas, as diretrizes e as ações de vigilância sanitária;
c)	autorizar o funcionamento de empresas de fabricação, distribuição e importação dos produtos submetidos ao controle da vigilância sanitária;
d)	conceder registros de produtos de acordo com a legislação sanitária; 
e)	conceder o certificado de cumprimento de boas práticas de fabricação; e
f)	monitorar e auditar os órgãos e entidades estaduais, distritais e municipais que integram o SNVS.
174.	A atividade de autorização de funcionamento de empresas (AFE) é obrigatória, a depender do ramo de produção industrial, nos termos dispostos na Lei 6.360, de 23/9/1976, e na Lei 9.782, de 26/1/1999. De acordo com a Resolução da Diretoria Colegiada (RDC) 16, de 1/4/2014 – Anvisa, “a AFE é exigida de cada empresa que realiza as atividades de armazenamento, distribuição, embalagem, expedição, exportação, extração, fabricação, fracionamento, importação, produção, purificação, reembalagem, síntese, transformação e transporte de medicamentos e insumos farmacêuticos destinados a uso humano, cosméticos, produtos de higiene pessoal, perfumes saneantes e envase ou enchimento de gases medicinais”. Quando as atividades da empresa envolvem substâncias sujeitas a controle especial, precisam requerer, ainda, uma autorização especial (AE) .
175.	No âmbito da Anvisa, a concessão, alteração e cancelamento da AFE, para os estabelecimentos sujeitos à vigilância sanitária, encontram-se sob responsabilidade da Coordenação de Autorização de Funcionamento de Empresas (Coafe) , subordinada à Gerência-Geral de Inspeção e Fiscalização Sanitária (GGFIS) e à Diretoria de Controle e Monitoramento Sanitários (Dimon) . 
176.	A legislação que rege a atuação da Anvisa também atribui à Agência a responsabilidade pelo registro de produtos e estabelece prazos máximos para a execução dessa atividade, resguardando não só a segurança sanitária de produtos e medicamentos expostos à população, mas também o direito do usuário do serviço público de obter adequada previsão do tempo necessário para pronunciamento da entidade. 
177.	A Lei 6.360/1976, em seu art. 12, § 3º, estabelece que o registro de produtos pela Anvisa, que envolve cosméticos, saneantes e produtos de higiene pessoal, entre outros, deverá será concedido no prazo máximo de 90 dias, a contar da data de protocolo do requerimento junto à Agência, exceto para medicamentos ou produtos que contenham substâncias medicamentosas.
178.	A Lei 6.360/1976 foi alterada pela edição da Lei 13.411, de 28/12/2016, que estipulou novos prazos para que a Anvisa apresente sua manifestação sobre os registros de medicamentos. O art. 17-A na lei alterada passou a estabelecer os seguintes prazos máximos para registro e alteração pós-registro para as seguintes categorias de medicamento, respectivamente: 
a)	categoria prioritária: 120 dias e 60 dias, a contar da data do protocolo de priorização; 
b)	categoria ordinária: 365 dias e 180 dias, contados a partir da data do respectivo protocolo de registro ou de alteração pós-registro.
179.	O § 5º do mesmo artigo definiu que os prazos acima mencionados podem ser prorrogados por até um terço uma única vez, diante de decisão fundamentada da Agência expedida em, no mínimo, 15 dias úteis antes do término do prazo original. 
180.	O § 7º, por sua vez, estabeleceu que o descumprimento injustificado dos prazos previsto artigo implica apuração de responsabilidade funcional dos servidores que lhe deram causa, nos termos da Lei 8.112, de 11/12/1990.
181.	Além disso, a Lei 13.411/2016, que passou a vigorar a partir do final de março de 2017, definiu em seu art. 4º que: 
Art. 4o - Os processos de registro e de alteração pós-registro que tenham sido protocolados antes da data de vigência desta Lei observarão cronograma a ser definido pela Agência Nacional de Vigilância Sanitária - ANVISA, e a decisão final sobre eles será publicada no prazo máximo de um ano após a data de início da vigência desta Lei.
182.	Importa mencionar, ainda, que o registro de alimentos, no entendimento da Anvisa, construído com base no Parecer 69/2017/CCONS/PFANVISA/PGF/AGU, não está abrangido pela Lei 6.360/1976. O marco legal que trata do assunto é o Decreto-lei 986, de 21/10/1969, que prevê em seu art. 3º, § 1º, o prazo máximo de 60 dias para o registro de produtos dessa natureza, a contar da data da entrega do requerimento.
183.	Por fim, cabe mencionar que, na estrutura da Anvisa, compete à Gerência de Produtos de Higiene, Perfumes, Cosméticos e Saneantes (GHCOS) a emissão de pareceres nos processos referentes ao registro de produtos referidos na sua denominação. Já o pronunciamento sobre as petições de registro, renovação e pós-registro de medicamentos encontra-se sob responsabilidade da Gerência-Geral de Medicamentos e Produtos Biológicos (GGMED) . Há, ainda, a Gerência-Geral de Alimentos (GGALI) , responsável pelo registro de alimentos. Todas essas unidades gerenciais são subordinadas à Diretoria de Autorização e Registro Sanitários (Diare) .
4.1.2.	Problemas e riscos identificados
184.	As entrevistas realizadas e os demais dados coletados revelaram a existência de disfunções burocráticas associadas às atividades da Anvisa referentes ao registro de produtos, que envolvem medicamentos, cosméticos, alimentos, saneantes etc.; como também ao licenciamento sanitário e à concessão de autorizações para o pleno funcionamento de empresas.
4.1.2.1. Atrasos para realizar o registro de produtos
185.	A partir de indicações fornecidas por consultores do Sebrae (SC) , foi possível efetuar entrevistas com proprietários de empresas fabricantes de cosméticos que relataram que ocorrem atrasos para registro de produtos por parte da Anvisa.
186.	Segundo entrevista realizada com proprietária de uma das empresas, o tempo de análise pode chegar a oito meses para produtos de grau 2, que necessitam do envio dos documentos fisicamente, extrapolando, portanto, o prazo de noventa dias previsto pela Lei 6.360/1976. Outro produtor da área de cosméticos entrevistado reclamou que para se registrar um filtro solar ou um produto infantil precisa-se esperar por cerca de um ano.
187.	A Anvisa classifica produtos de higiene pessoal, perfumes e cosméticos, em grau 1 e grau 2, nos termos determinados na RDC 7, de 10/2/2015. Os produtos de grau 1 são aqueles que possuem propriedades básicas, as quais não necessitam ser comprovadas inicialmente e não requerem informações detalhadas. Os produtos de grau 2 apresentam indicações específicas, que requerem comprovação de segurança e eficácia, assim como informações sobre cuidados e restrições de uso. 
188.	As informações obtidas junto aos produtores são corroboradas por entrevista realizada com gerente da Associação Brasileira da Indústria de Higiene Pessoal, Perfumaria e Cosméticos (Abihpec) . Segundo seu relato, o prazo para análise de alguns produtos cosméticos chega a demorar 270 dias. Além disso, dados apurados pela entidade revelam que, em 2018, há meses em que o prazo médio para pronunciamento da Anvisa sobre concessão de registro de cosméticos grau 2 foi superior a 120 dias (peça 26, p, 3-4) . 
189.	Em entrevista com farmacêutico com experiência profissional na área de fabricação de medicamentos no estado de São Paulo, também houve relatos de descumprimento dos prazos para registro de medicamentos previstos na Lei 6.360/1976. O entrevistado informou que, em alguns casos, a espera pela decisão final da Agência supera dois anos. Acrescentou que a paralisação dos processos nas filas de análise acarreta a necessidade de atualizar o dossiê do medicamento em virtude das alterações das normas que vão sendo editadas pela própria Anvisa. Isso acaba retardando ainda mais a execução das análises, realimentando o problema.
190.	O Conselho Regional de Farmácia de Santa Catarina (CRF-SC) também repassou informações sobre pedidos de registro de medicamentos que se encontravam pendentes há muito tempo (foram fornecidos três exemplos, um que esperava cerca de três anos; outro, seis anos e um último, oito anos) .
191.	 No mesmo sentido, publicação da Associação da Indústria Farmacêutica de Pesquisa – Interfarma (2018) relata preocupação com o aumento dos prazos para análise, principalmente de registros de medicamentos genéricos e do estoque de pedidos de registro de medicamentos protocolados na Anvisa há alguns anos e ainda pendentes de exame. 
192.	Todas essas informações foram confirmadas em entrevista realizada com funcionário de empresa de consultoria que atua na área, a qual confirmou que existem atrasos na concessão de licenças para comercialização de produtos. Também foram confirmadas por entrevista com a gestora responsável pela vigilância sanitária no estado de Santa Catarina.
193.	Para ratificar a existência dos atrasos relatados nas entrevistas realizadas, procurou-se levantar dados numéricos que demonstrassem o descumprimento dos prazos estabelecidos ou tendências indicativas de piora dos tempos de análise ou, ainda, o aumento no número de processos em estoque. Esses exemplos selecionados são apresentados ao longo desta seção. É importante ressalvar, entretanto, que não devem ser tomados como representativos de todo o processo de registro de produtos a cargo da Agência, pois existem produtos que estão sendo registrados dentro dos prazos estabelecidos. 
194.	Outra ressalva que precisa ser mencionada é que, em razão de limitações nos dados controlados e disponibilizados pela Anvisa, conforme explicado a seguir, para muitos produtos, a aferição do cumprimento dos prazos não pode ser precisamente realizada. 
195.	A Anvisa disponibiliza em seu site na Internet dados sobre a “fila de análise” para registro dos diversos produtos submetidos à vigilância sanitária (vide peças 83 e 84) . São fornecidos o tempo médio e mediano que os pedidos permaneceram em fila de espera e o tamanho do estoque de pedidos. Entretanto, os dados informados refletem tão somente o prazo de ingresso da petição até a sua retirada da fila para análise por parte dos técnicos da Agência. Não são computados os prazos correspondentes ao período em que a documentação esteve em análise, nem o período de espera até a publicação do registro no Diário Oficial da União, ato que, efetivamente, autoriza a comercialização do produto em todo o território nacional. Portanto, a sistemática de divulgação adotada pela Anvisa não permite a aferição do período total desde o ingresso da petição até a publicação da decisão, que é o prazo relevante para verificação do cumprimento dos prazos definidos na Lei 6.360/1976.
196.	Em razão disso, também foram requeridos dados sobre a tempestividade do registro de produtos à Anvisa por meio do Ofício de Requisição 0465-TCU-SECEX-SC, de 13/8/2018. Entretanto, os dados fornecidos na resposta da entidade não esclarecem o tempo efetivo para pronunciamento da Agência na concessão de registro para muitos produtos, uma vez que não excluem o tempo utilizado pelas empresas para atendimento das exigências eventualmente solicitadas pelos técnicos da Agência, conforme preceitua o §2º do art. 21 da Lei 6.360/1976. Nos termos dispostos na RDC 23, de 5/6/2015, o prazo para cumprimento da exigência por parte das empresas é de 120 dias, contados a partir da data da confirmação de recebimento da exigência.
197.	Além disso, os dados fornecidos sobre registro de medicamentos também não fizeram discriminação dos casos especiais em que houve a prorrogação por até um terço do prazo original definido em lei, mediante decisão fundamentada da Agência, conforme facultado pelo § 5º do art. 17-A da citada norma legal.
198.	Não obstante, os dados obtidos junto à Anvisa revelam que, de fato, existem muitos casos de registro de produtos que superam o que é preconizado pela legislação (Lei 6.360/1976, com alterações promovidas pela Lei 13.411/2016) .
199.	Por exemplo, o tempo médio de fila prévia à análise disponibilizado no site da Anvisa referente às petições para registro inicial de todos os tipos de medicamentos, em agosto de 2018, foi de 587 dias (peça 83, p.1) , consideravelmente superior ao prazo máximo de 365 dias, definido pela legislação. É importante lembrar que esse dado não considera o tempo que os técnicos da Anvisa levam para realizar as análises a seu cargo, nem o período para a efetiva publicação do resultado no Diário Oficial. Além disso, como se trata de tempo médio, obviamente há casos que permaneceram em fila, esperando análise, por um período ainda maior.
200.	Quando se analisa o tempo despendido pela Anvisa para realizar o registro de medicamentos genéricos e similares, que representam uma parcela relevante dos medicamentos submetidos a registro, também se revela um quadro crônico de atrasos. A título de exemplificação, os registros desse tipo de medicamento publicados em junho de 2018 levaram, em média, 1.392 dias ou cerca de 3,8 anos desde a data de protocolo da petição até a data de publicação. Esse número não envolve as petições que foram priorizadas pela Agência e, corretamente, não computa o período correspondente ao saneamento de pendências por parte da empresa solicitante. É importante notar que esse prazo é superior ao prazo médio apurado para esses medicamentos com registros publicados em janeiro de 2016, que foi de 1.240 dias, conforme demonstra o Gráfico 17. 
Gráfico 17 – Tempo médio para registro de medicamentos genéricos e similares não priorizados por data de publicação – janeiro de 2016 a junho de 2018
Fonte: ANVISA (dados encaminhados por correio eletrônico em 7 ago. 2018, peça 40) .
Nota: Foram excluídos os períodos em que os processos aguardaram o cumprimento de exigências técnicas por parte das empresas.
201.	Outro exemplo de descumprimento é o tempo para registro de medicamentos inovadores, que, em junho de 2018, chegava a 1.301 dias, conforme evidencia o Gráfico 18.
Gráfico 18 – Tempo médio para registro de medicamentos inovadores não priorizados por data de publicação – janeiro de 2016 a junho de 2018
Fonte: ANVISA (Anexo I à Nota Técnica 99/2018/SEI/GGMED/DIARE/ANVISA, peça 64) .
Nota: I - Foram excluídos os períodos em que os processos aguardaram o cumprimento de exigências técnicas por parte das empresas. 
II - Nos meses sem colunas não houve publicação de registro.
202.	A Lei 13.411/2016, ao ser instituída, também definiu um prazo máximo para que a Anvisa pronunciasse a sua decisão final sobre processos de registro e de alteração pós-registro que se encontravam em estoque, protocolados antes do início da vigência da norma legal. Com base no tempo total para registro de medicamentos referentes aos meses de abril a junho de 2018 mostrado no Gráficos 17 e no Gráfico 18, é possível constatar que a Anvisa também não conseguiu concluir as análises dentro desse prazo, ou seja, até 29/3/2018. 
203.	Essa informação já havia sido fornecida pela Gerência de Avaliação de Tecnologia de Registro de Medicamentos Sintéticos (GRMED) , em 14/8/2018, que confirmou a existência, naquela Gerência, de estoque de 72 processos apresentados à Agência anteriormente à vigência da mencionada lei, aguardando análise de registro. Segundo foi informado, antes do início da vigência da lei, em 29/3/2017, havia 763 processos em estoque (peça 55) .
204.	Por outro lado, ao analisar os dados fornecidos pela Anvisa, foi possível observar um esforço para o cumprimento dos prazos legais para as petições de registro de medicamentos protocoladas após o início da vigência da Lei 13.411/2016. A estratégia adotada foi explicitada na Nota Técnica Nº 99/2018/SEI/GGMED/DIARE/ANVISA, da Gerência-Geral de Medicamentos e Produtos Biológicos (GGMED) , firmada em 23/8/2018, reproduzida a seguir:
No que tange à análise de petições de pós-registro de medicamento sintéticos, a partir da vigência da Lei 13.411/2016, houve a diferenciação das petições de pós-registro de medicamentos sintéticos protocoladas pré e pós Lei, e também foi diferenciado o tratamento que estas deveriam sofrer. Isso se deu em virtude da previsão da responsabilização dos servidores quando do não cumprimento dos prazos legalmente estabelecidos. Desta forma, foi delineada a estratégia de avaliar 100% das petições pós Lei dentro do prazo legal, e avaliar as petições do passivo à medida em que houvesse disponibilidade de servidores, bem como utilizando estratégias de otimização de análise (agrupamento de petições do mesmo insumo farmacêutico ativo, produtos com muitas petições, protocolos múltiplos, por exemplo) . 
Por este motivo se observa que o tempo médio de análise das petições pré-13.411 começa a aumentar a partir de 2017, enquanto o tempo médio de análise das petições pós-13.411 teve uma queda considerável, quando comparado ao tempo praticado em 2016.
205.	Como reconhece a própria Nota Técnica, a priorização da análise das petições mais recentes acaba prejudicando a tempestividade da análise das petições mais antigas, ocorrendo uma certa compensação. Isso pode ser observado na Tabela 2, que discrimina o tempo médio para aprovação de alterações pós-registro de medicamentos sintéticos, dispondo em uma coluna as petições protocoladas antes e, em outra, depois do início da vigência da referida Lei 13.411. Apenas a título de orientação, é importante lembrar que o prazo legal disposto na referida Lei é de 180 dias.
Tabela 2 - Tempo médio para aprovação de alterações pós-registro de medicamentos sintéticos (novos, inovadores, genéricos e similares) – janeiro de 2017 a junho de 2018
	Mês/ano da publicação
	Todos os pedidos
	Pedidos protocolados antes da vigência da Lei 13.411/2016
	Pedidos protocolados após a vigência da Lei 13.411/2016 (29/3/2017) 

	jan/2017
	649,5
	649,5
	-

	fev/2017
	775,7
	775,7
	-

	mar/2017
	829,0
	829,0
	-

	abr/2017
	402,6
	402,6
	-

	mai/2017
	955,2
	964,2
	25,0

	jun/2017
	664,1
	703,0
	28,3

	jul/2017
	681,1
	700,8
	63,0

	ago/2017
	760,9
	825,3
	77,8

	set/2017
	865,1
	968,8
	116,5

	out/2017
	901,5
	1.004,2
	144,1

	nov/2017
	863,5
	961,5
	150,4

	dez/2017
	922,4
	1.066,8
	131,7

	jan/2018
	892,8
	1.310,8
	110,1

	fev/2018
	833,0
	1.033,4
	159,8

	mar/2018
	919,3
	1.088,8
	152,0

	abr/2018
	877,1
	1.231,5
	137,8

	mai/2018
	942,0
	1.368,9
	177,4

	jun/2018
	713,4
	1.118,5
	128,3

Fonte: ANVISA (Anexo III à Nota Técnica 99/2018/SEI/GGMED/DIARE/ANVISA, peça 85) . 
Nota:  Segundo registrado na Nota Técnica, “em função de inconsistências apresentadas pelo relatório de exigências do Datavisa, não foi possível extrair tempo fila, tempo empresa e tempo técnico, e os resultados são apresentados somente em tempo total”. 
206.	Ao consultar a fila prévia à análise para registro de outros tipos de medicamento, também é possível verificar que, em vários meses recentes, a média de dias ultrapassa o limite legal. Por exemplo, a média de dias em fila para medicamentos dinamizados, apurada em outubro de 2018, foi de 652 dias; e para medicamentos fitoterápicos, em agosto de 2018, foi de 373 dias (peça 83, p. 1) . No que tange aos medicamentos biológicos, a média de tempo total dos pedidos publicados em junho de 2018 foi de 602,25 dias. A média dos registros publicados no primeiro semestre de 2018, por sua vez, foi de 1.078,11 dias (peça 70) , bem superior ao limite de 365 dias estabelecido. 
207.	Em relação ao registro de cosméticos, foi possível verificar que, em agosto de 2018, o tempo médio em fila de pré-análise para aprovação de alterações após o registro inicial foi de 124 dias, acima dos 90 dias definidos em norma. Entretanto, o prazo médio para a realização dos primeiros registros encontra-se em patamar inferior, de 52 dias e vem decrescendo (peça 83, p. 2) . Essa diminuição pode estar ocorrendo em razão da publicação por parte da Anvisa da RDC 237, de 16/7/2018, que tornou isentos de registro produtos de higiene pessoal, cosméticos e perfumes infantis. 
208.	Os dados fornecidos pela Anvisa também demonstram que o prazo médio para registro de produtos para saúde, utilizados na realização de procedimentos de diagnóstico, tratamento, reabilitação e monitoração de pacientes, excede o prazo de noventa dias definido em lei (Anexo 310544 à Nota Técnica 2/2018/SEI/GGTPS/DIARE/ANVISA de 13/9/2018, peças 54 e 59) . As análises publicadas em junho de 2018 levaram, em média, 176 dias para serem concluídas (são submetidos a registro somente as classes de risco III e IV) . Há que se considerar, entretanto, que as informações apresentadas pela Anvisa não discriminam os períodos em que os processos estiveram paralisados aguardando pelo cumprimento de eventuais exigências técnicas por parte das empresas. Essa limitação nos controles da Agência inviabiliza uma adequada avaliação do seu desempenho no tratamento dos registros desse tipo de produto. 
209.	A situação é análoga ao que se observa nos dados recebidos da Anvisa referentes ao registro de saneantes (Nota Técnica 14/2018/SEI/GHCOS/DIARE/ANVISA, de 29/8/2018, peça 52, p. 7) . Os registros publicados em junho de 2018 tiveram suas petições protocoladas, em média, 130 dias antes, ultrapassando o prazo legal de 90 dias. No entanto, nos dados apresentados também não há detalhamento do prazo em que os processos de petição de registro estiveram com prazo suspenso em função de cumprimento de eventuais exigências técnicas pelas empresas interessadas.
210.	Em relação ao registro de alimentos, o tempo médio em fila pré-análise dos processos, apurado em junho de 2018, foi de 185 dias (peça 83, p. 3) . Os dados fornecidos pela Anvisa (Nota Técnica 41/2018/SEI/GGALI/DIARE/ANVISA, de 13/9/2018, peça 51, p. 1) , que computam o tempo total decorrido desde o protocolo até a publicação (sem a supressão do eventual período para satisfação de exigência pela empresa solicitante) , por sua vez, indicam o prazo de 327,5 dias apurado no mesmo mês. Ambos são, significativamente, superiores ao prazo legal de sessenta dias estabelecido pelo Decreto-lei 986/1969, art. 3º, § 1º. 
211.	É relevante acrescentar que, segundo informaram os gestores na Nota Técnica 41, acima referenciada, estava prevista sensível diminuição na entrada de pedidos de registro de alimentos a partir de agosto de 2018, em função da dispensa da obrigatoriedade de registro da maior parte dos suplementos alimentares.
212.	As entrevistas realizadas com gestores da Anvisa e documentos obtidos junto à Agência revelaram que, diante dos problemas descritos, os responsáveis já vêm adotando medidas com o intuito de agilizar as rotinas de registro de produtos. Merecem destaque as seguintes:
a)	aumento da força de trabalho de alguns setores por intermédio da publicação de portaria de exercício temporário;
b)	ampliação da utilização de consultores ad hoc com o objetivo de fornecer auxílio técnico especializado nas análises;
c)	publicação de edital de chamamento para desistência de petições de registro de medicamentos genéricos em caso de ausência de interesse na continuidade da tramitação por parte das empresas;
d)	revisão de normas que dispõem sobre registro de produtos, com a finalidade de simplificar ou dispensar o registro dos que oferecem menor risco à população;
e)	revalidação automática do registro de produtos de higiene, cosméticos, perfumes e saneantes que já estão no mercado;
f)	priorização de análise de produtos com maior interesse sanitário, como os repelentes de insetos;
g)	revisão de checklist documental para facilitar o peticionamento por parte das empresas;
h)	implantação de teletrabalho, com dispensa de controle de ponto e assiduidade, mediante aumento de, no mínimo, 20% de produtividade;
i)	priorização de análise das petições protocoladas após o início de vigência da Lei 13.411/2016, de forma a dar cumprimento aos novos prazos estabelecidos para análise das petições de registro e pós-registro de medicamentos; e
j)	agrupamento e análise conjunta de petições com o mesmo insumo farmacêutico ativo. 
213.	Entretanto, o quadro descrito, com longas filas de petições acumuladas e atrasos no registro de produtos, revela que ainda há um espaço considerável para melhoria da Anvisa em termos de eficiência, eficácia e efetividade, de forma a atender plenamente as legítimas necessidades do setor regulado, sem abrir mão de proteger adequadamente a saúde da população.
214.	Em face disso, torna-se relevante dirigir a atenção para os fatores causais que vêm contribuindo para a permanência da situação observada.
215.	Um primeiro aspecto que precisa ser considerado é que dados agregados sobre a tempestividade das concessões registro de produtos não estão disponíveis para consulta pública. Em seu portal analítico, a Anvisa informa, apenas, os prazos médios e medianos que os pedidos aguardam em uma fila pré-análise. Portanto, não é possível que o setor regulado, seus representantes e a sociedade como um todo possam aferir se os prazos previstos na Lei 6.360/76 estão sendo, de fato, cumpridos pela Agência.
216.	Ainda que as empresas detentoras de pedidos de registro e de alterações pós-registro possam acompanhar os dados individuais de suas petições no Portal da Anvisa, resta evidenciado que a forma de cômputo dos dados nos sistemas informatizados da Agência impede uma visão com maior transparência do efetivo cumprimento, por parte da Anvisa, de todos os prazos determinados em Lei. Essa falta de transparência contribui para que o problema não seja percebido e, portanto, corrigido. 
217.	Além disso, a Anvisa não dispõe de uma sistemática unificada e completa para controle dos prazos de registro que possa fornecer dados confiáveis para a tomada de decisões gerenciais. Os dados solicitados pelo TCU foram fornecidos de forma muito diferenciada, dependendo do setor da Anvisa envolvido. Em muitos casos, os setores responsáveis reconheceram não dispor dos dados indispensáveis para a completa aferição da tempestividade dos registros. Constatou-se que apenas na GRMED há controle completo e detalhado dos prazos desde a data do protocolo das petições até a data da publicação do parecer da Anvisa no Diário Oficial da União, inclusive com cômputo do período em que o processo esteve em atendimento de exigência técnica junto às empresas interessadas. É interessante reproduzir trecho de mensagem eletrônica enviada por gestores da GGMED, em 24/9/2018: 
Nosso sistema de informação não permitiu a extração de tais dados. O DATAVISA retornou os dados com inúmeros erros, impossibilitando o repasse. A GRMED (área de registro de medicamentos sintéticos – novos, genéricos e similares) tinha os dados, pois adota em paralelo um sistema manual de controle, dependente de pessoas, que infelizmente não encontra condições de recursos humanos para ser expandido às outras áreas. Esta resposta restringe-se apenas à área de medicamentos. 
218.	A questão de falta de servidores, mencionada na mensagem, também contribui para os problemas levantados. Segundo entrevista realizada com o responsável pela GRMED, a Anvisa apresenta um déficit de pessoal. O entrevistado acrescentou que o último concurso para o cargo de especialista na análise de petições de registro de medicamentos foi realizado em 2013 e já não teve um quantitativo de vagas suficiente para a satisfação da demanda.
219.	Outro aspecto que precisa ser considerado é a própria falta de tempestividade na conclusão dos processos, que faz com que acabem se tornando desatualizados frente a mudanças normativas que se seguem ao pedido de registro, gerando ainda mais atrasos.
220.	Merecem registro, ainda, deficiências nos sistemas informatizados de suporte às atividades de registro de produtos, as quais não permitem a utilização de peticionamento eletrônico para todos os produtos sujeitos a registro e causam diversas outras dificuldades operacionais, segundo relato dos gestores. Esse problema será tratado de maneira específica no Subtítulo 4.1.2.3 Inadequação do sistema de peticionamento eletrônico.
221.	Nesse contexto, conclui-se que a disfunção burocrática sob exame, caracterizada pelo atraso na análise dos pedidos de registro e de alterações pós-registro de produtos, não permite a tempestiva fabricação e comercialização de produtos por parte do setor industrial afetado e impede que a empresa aufira os rendimentos pelos produtos desenvolvidos e não autorizados.
222.	Ademais, em face da falta de previsibilidade sobre a data do possível pronunciamento da Agência, as indústrias não têm como planejar, com segurança, por exemplo, o lançamento de um determinado produto. Isso prejudica o planejamento da produção e das ações de marketing, acarretando novas perdas. 
223.	É importante registrar, ainda, prejuízos à produtividade e à competitividade do setor, o potencial desestímulo a investimentos na área industrial e, especialmente, o impacto decorrente do retardamento ao acesso do público a novos produtos, como medicamentos, produtos para saúde e de higiene, que prejudica a própria população.
224.	Por fim, considerando que as informações levantadas durante o trabalho foram suficientes para identificar fragilidades nos mecanismos de divulgação dos prazos de registro por parte da Anvisa que prejudicam a solução dos problemas identificados, considera-se importante dirigir recomendação àquela Agência no sentido de que se mobilize para que possa passar a divulgar os prazos médios e medianos da concessão dos registros e de autorizações em seu Portal, como também o tamanho das filas, considerando todas as etapas, desde o protocolo até a publicação do registro.
225.	Entende-se que, com essa divulgação, deverá ser possível o efetivo acompanhamento da eficácia da Agência para o cumprimento dos prazos legais definidos tanto pelos gestores quanto pela sociedade. A medida proposta não tem o condão de resolver imediatamente os atrasos identificados, mas deverá induzir a Agência a direcionar suas energias para manter-se dentro dos parâmetros legalmente definidos, conferindo previsibilidade para o setor regulado e assegurando condições de competitividade. Além disso, deverá facilitar o gerenciamento do processo de registro por parte dos gestores da Anvisa, que, atualmente, desenvolvem procedimentos não automatizados de controle que, muitas vezes, sequer consideram todos os dados relevantes.
226.	Além disso, a realização de fiscalização específica por parte do TCU, de natureza operacional poderia proporcionar uma contribuição adicional para a solução dos problemas identificados. Esse tipo de trabalho poderia contemplar a avaliação da eficácia, da eficiência, da tempestividade e da legalidade do processo de registro de produtos, como também verificar, via benchmarking internacional, a existência de alternativas que pudessem agilizar o processo.
4.1.2.2. Morosidade na concessão de autorizações para o início de atividades e para o funcionamento das empresas 
227.	Nas entrevistas realizadas com proprietários de empresas fabricantes de cosméticos, também houve relatos de dificuldades para operarem plenamente no mercado, em decorrência de entraves burocráticos relacionados à concessão e renovação do alvará sanitário e à concessão da autorização de funcionamento. O principal problema relatado foi a expressiva demora dos agentes das vigilâncias sanitárias locais para realizar a inspeção sanitária necessária ao licenciamento.
228.	Em uma das entrevistas realizadas, foi informado que a vistoria para abrir uma indústria é excessivamente demorada, por falta de mão de obra nas vigilâncias sanitárias locais (do município ou do estado) . Segundo o relato, a vistoria costuma tardar de oito meses a um ano. O empresário acrescentou que, em algumas localidades, os proprietários chegam a requerer liminares na Justiça para receberem a visita da vigilância. Com essa situação, as empresas incorrem em perdas significativas, visto que os estabelecimentos precisam permanecer equipados para produção durante meses, mas impedidos de iniciá-la.
229.	Em outra entrevista, proprietária de indústria da área de cosméticos mencionou que sua empresa se encontrava à espera de renovação do alvará sanitário por período superior a um ano. Revelou que não havia conseguido obter o alvará sanitário de 2017, nem o de 2018. Em razão disso, a empresa vinha operando apenas com o protocolo do pedido de vistoria. Entretanto, em consequência dessa situação, a indústria encontrava-se impedida de exportar seus produtos. 
230.	Essas informações foram corroboradas por entrevista efetuada com representante de empresa de consultoria especializada em assuntos regulatórios, com atuação em todo o País.  Segundo foi informado, de maneira geral, as indústrias se ressentem de não serem vistoriadas para a renovação anual de funcionamento tempestivamente pelos estados e municípios. Foi mencionado um caso recente envolvendo indústria de saneantes que se encontrava impedida de operar à espera de inspeção sanitária. 
231.	Esses problemas também constam de relato formulado pela Associação Brasileira da Indústria de Artigos e Equipamentos Médicos e Odontológicos (Abimo) , em documento de 9/9/2018, dirigido à comissão da Fiesp e repassado à equipe de levantamento. O documento informa que há demora de 7 a 12 meses para a realização de inspeções por parte das vigilâncias sanitárias locais, o que estaria prejudicando os procedimentos de alteração de AFE na Anvisa. O documento também faz menção à falta de uniformidade na atuação dos agentes sanitários estaduais e municipais, com impacto negativo para a indústria desse setor (peça 79) . 
232.	Em entrevista com a gestora da Diretoria de Vigilância Sanitária da Secretaria de Saúde do Estado de Santa Catarina, foi relatado que a concessão dos alvarás sanitários pode acabar atrasando, dependendo do tipo de atividade envolvida. A gestora acrescentou que a concessão das AFEs também costuma demorar. 
233.	É importante esclarecer que as empresas somente podem iniciar suas atividades após a obtenção da licença ou alvará sanitário a ser emitido pela autoridade sanitária estadual ou municipal, que devem ser renovados anualmente. Em razão do tipo de atividade envolvida, a empresa poderá precisar obter, também, a AFE e, em situações especiais, adicionalmente, a AE. 
234.	Em relação a esse ponto, é importante acrescentar que, embora a concessão da AFE seja de responsabilidade da Anvisa, para obtenção da autorização faz-se necessário que a empresa apresente previamente à Agência o relatório de inspeção com parecer técnico da vigilância sanitária local. Portanto, o tempo necessário para a obtenção desse tipo de autorização engloba o tempo necessário para a realização da inspeção prévia, somado ao período que a Anvisa leva para realizar a análise da solicitação e a publicação do resultado no Diário Oficial da União. 
235.	Quanto aos requisitos técnicos determinados na legislação aplicável para a obtenção da AFE, conforme disposto na RDC 16, de 1/4/2014, no ato da inspeção sanitária local, são avaliados o cumprimento dos marcos legal e regulatório relacionados às atividades desenvolvidas e as condições sanitárias do estabelecimento, dos processos e dos produtos.
236.	Segundo informações apresentadas pela gestora da Coafe, por meio da Nota Técnica 67/2018/SEI/COAFE/GGFIS/DIMON/ANVISA, datada de 29/8/2018 (peça 47) , o tempo médio para concessão de autorizações de funcionamento entre janeiro de 2016 e junho de 2018 foi de 50 dias, considerando o intervalo entre a entrada do pedido e a publicação da decisão da Anvisa no Diário Oficial da União.
237.	Cabe esclarecer que não existe um prazo máximo definido nas leis e normas para a conclusão das análises de autorização de funcionamento. Segundo consta do site da Anvisa, o prazo médio para concessão de AFE e AE para empresas que produzem medicamentos, produtos para saúde e cosméticos é de 90 dias. Esse prazo é medido a partir da data de protocolo da petição até a primeira manifestação da área técnica (deferimento, indeferimento ou formulação de exigência técnica ao requerente) (ANVISA, 2018c) .
238.	Ao se consultar o site da Anvisa, é possível obter dados sobre a “fila de análise” referente à solicitação para concessão de autorizações de funcionamento e autorizações especiais de empresas fabricantes de produtos submetidos à vigilância sanitária. Pode-se constatar que essa fila era, em agosto de 2018, de 75 dias, conforme pode ser observado no Gráfico 19. 
239.	É possível observar, também, considerando o período total desde janeiro/2016, que houve um aumento do tempo médio para obtenção de AFE e AE, principalmente no exercício de 2018. 
240.	É importante levar em conta que esse tempo em fila de análise não considera o período despendido em fase anterior à petição da AFE, que envolve a solicitação de relatório de inspeção à autoridade sanitária local (estadual ou municipal) , o qual precisa ser, necessariamente, encaminhado para análise da Agência previamente, nos termos dos arts. 14 e 15 da RDC 16/2014. 
Gráfico 19 – Tempo médio em fila de análise para concessão de AFE e AE para empresas – por data de publicação – de janeiro de 2016 a agosto de 2018
Fonte: ANVISA. Informações analíticas. Brasília, 2018b. Disponível em: http://portalanalitico.anvisa.gov.br/filas-de-analise. Acesso em: 16 out. 2018.
241.	Além disso, ao se consultar o tamanho das filas de análise para a concessão de AFEs e AEs para as empresas, constata-se que está crescendo consideravelmente, conforme evidencia o Gráfico 20. Enquanto, em outubro de 2017, constavam 300 pedidos em fila, aguardando análise, em outubro de 2018, esse número subiu para 1.233, cerca de 4 vezes superior. Portanto, além dos problemas de atraso levantados na presente fiscalização, os dados mostrados prenunciam uma tendência de agravamento.
Gráfico 20 – Número de pedidos pendentes de AFE e AE para empresas ao final de cada mês – janeiro de 2016 a outubro de 2018
Fonte: ANVISA. Informações analíticas  (peça 84, p. 2) . Brasília, 2018b. Disponível em: http://portalanalitico.anvisa.gov.br/filas-de-analise. Acesso em: 16 out. 2018.
242.	A partir de informações obtidas junto à Anvisa, foi possível concluir que o problema dos atrasos na realização de vistorias e inspeções pelas vigilâncias sanitárias locais não vem sendo equacionado, em função da ausência de mecanismos de controle e monitoramento da qualidade dos serviços prestados pelas vigilâncias sanitárias estaduais e municipais. Conforme consta da Nota Técnica 16/2018/SEI/GGCOF/DSNVS/ANVISA, de 13/9/2018, da Anvisa, “a ausência de um conjunto de informações definido e disponível para gestão e melhoria da qualidade das ações de vigilância sanitária, no âmbito do SNVS, tem limitado seu potencial no controle do risco e fragilizado o processo de coordenação federativa” (peça 49, p. 2) .
243.	De acordo com a atual Gerente-Geral da Coordenação e Fortalecimento do Sistema Nacional de Vigilância Sanitária (GGCOF) , no SNVS, não há gestão das filas de solicitação de serviços nem qualquer indicador para aferir o tempo médio para pronunciamento dos órgãos integrantes do SNVS. No entanto, a Gerente acrescentou que existe uma proposta de organizar os dados para uma melhor gestão do sistema. Trata-se de projeto denominado “Conjunto Mínimo de Dados da Vigilância Sanitária – CMD Visa”, que tem por objetivo a definição, padronização, coleta e disseminação de dados estratégicos relativos à ação de vigilância sanitária. Há previsão de que um novo sistema decorrente desse projeto seja lançado em março de 2019.
244.	É relevante considerar que, conforme estabelece a Lei 9.782, de 26/1/1999, art. 7º, incisos I e XXI, compete à Anvisa coordenar o SNVS e monitorar os órgãos e entidades estaduais, Distrital e municipais que integram o sistema.
245.	Outros fatores que afetam a agilidade das ações das vigilâncias sanitárias dos estados e municípios são a disponibilidade da mão de obra e o nível de capacitação dos servidores. Especialista na área de fabricação de medicamentos em indústrias localizadas no estado de São Paulo entrevistado ponderou que um dos principais problemas relacionados à concessão das licenças sanitárias e das autorizações de funcionamento é a deficiência de capacitação dos funcionários das unidades de vigilância sanitária locais. Pontuou que a carência de treinamento, de formação técnica e a falta de uniformidade de atuação dos agentes, são os principais entraves constatados pelo setor da indústria de medicamentos. O entrevistado declarou, ainda, que há exigências documentais avaliadas pelos responsáveis técnicos de indústrias do setor como injustificadas ou desnecessárias, que seriam decorrentes de falta de conhecimento prático ou de ausência de melhor formação técnica dos funcionários das vigilâncias locais.
246.	No mesmo sentido, a entrevista realizada com a responsável pela Diretoria de Vigilância Sanitária da Secretaria de Saúde do Estado de Santa Catarina revelou que existem falhas na capacitação dos agentes atuantes nas vigilâncias locais em alguns estados. Além disso, relatou que existem carências no quadro de pessoal, também mencionadas em outras entrevistas com o setor regulado, e dificuldade para a retenção dos servidores, devido à baixa remuneração.
247.	Um fator adicional que contribui para a ocorrência de atrasos nos trabalhos a cargo das vigilâncias locais é a falta de utilização de uma abordagem baseada em riscos em algumas localidades. Esse aspecto também foi abordado pela gestora da GGCOF, segundo a qual, algumas das agências de vigilância sanitária locais ainda estão atuando no licenciamento de atividades sem direcionar a escassa força de trabalho existente às atividades de maior risco sanitário. A título de exemplo, foi citado caso de município efetuando o licenciamento sanitário de caixas automáticos, postos de gasolina, sapatarias etc., sem necessidade.
248.	 Em relação a essa questão, é importante acrescentar que, por meio da edição da RDC 153, de 26/4/2017, a Anvisa procurou simplificar os procedimentos de licenciamento sanitário. Adicionalmente, foi editada a Instrução Normativa 16, de 26/4/2017, que detalha, na lista de Classificação Nacional de Atividades Econômicas (CNAE) , as atividades de baixo risco, de alto risco e aquelas que dependem de informações complementares para definição do grau de risco. A edição dessas normas tornou possível que as vigilâncias sanitárias locais passassem a levar em conta o risco de cada atividade e a adotar procedimentos simplificados para licenciamento de atividades de baixo risco, como a concessão do alvará sanitário de forma automática, a partir de atos declaratórios e a realização da inspeção sanitária a posteriori.
249.	Não obstante as iniciativas para simplificar os procedimentos de licenciamento sanitário, é forçoso reconhecer que a morosidade na concessão de autorizações para funcionamento das empresas decorre, principalmente, do próprio conjunto de obrigações requeridas nas normas. A gestora da GGCOF, quando entrevistada, salientou que algumas empresas necessitam de dupla autorização da vigilância sanitária para iniciar a operar: inicialmente, a autorização de funcionamento e, posteriormente, o licenciamento da vigilância. Opinou que isso representa retrabalho e que as verificações realizadas no licenciamento não são, essencialmente, diferentes das checagens realizadas para a concessão das AFEs. A diretora responsável pela vigilância sanitária em Santa Catarina também questionou a validade dessa duplicidade de procedimentos efetuados na vigilância sanitária local e na Anvisa.
250.	O quadro de morosidade na concessão de autorizações para que as indústrias possam iniciar suas atividades traz consequências importantes para essas empresas, que se veem impedidas de operar no mercado e auferir rendimentos correspondentes aos seus investimentos. Além disso, as empresas acabam incorrendo em prejuízos em função da necessidade de manutenção dos recursos físicos, materiais e, até mesmo, humanos mobilizados na instalação do empreendimento.
251.	Adicionalmente, como as indústrias não podem iniciar suas operações, também ocorrem repercussões negativas no contexto econômico, sem geração de novos empregos nem arrecadação de impostos sobre essas atividades, em face da impossibilidade de início da produção e da importação e exportação de produtos. 
252.	Há que se considerar, ainda, que o atraso dos órgãos públicos responsáveis pela regulação e fiscalização do setor, dificulta a previsibilidade no planejamento da produção de bens, causando prejuízos ao ambiente de negócios e desestímulo a investimentos na área afetada.
253.	Para que os problemas identificados possam ser, devidamente, tratados, entende-se que a Anvisa deverá desenvolver mecanismos adequados, como rotinas e sistemas gerenciais de suporte, para, efetivamente, coordenar, monitorar e acompanhar o conjunto de ações de vigilância sanitária implementadas pelos demais entes do SNVS. E para que a solução seja mais efetiva, é importante que sejam estabelecidos indicadores e metas de desempenho.
254.	A implementação de um sistema efetivo de monitoramento e coordenação do SNVS deverá possibilitar o acompanhamento da performance das vigilâncias sanitárias locais e permitir o direcionamento de apoio, de medidas indutivas e corretivas, dependendo da necessidade de cada região.
255.	Complementarmente, seria importante o desenvolvimento posterior de fiscalização de natureza operacional para verificar os resultados do processo de coordenação do SNVS por parte da Anvisa. Além disso, o trabalho poderia avaliar a eficiência, a eficácia e a tempestividade das vigilâncias sanitárias municipais e estaduais.
4.1.2.3. Inadequação do sistema de peticionamento eletrônico
256.	Em entrevistas com associação representante de empresas fabricantes de cosméticos e com consultoria especializada em assuntos regulatórios junto à Anvisa, houve relatos de problemas decorrentes da inadequação dos sistemas informatizados da Anvisa para atender às necessidades operacionais da Agência e do setor regulado, especialmente, em relação ao sistema de peticionamento de registro de produtos. De acordo com os entrevistados, o sistema apresenta constante instabilidade e inviabilidade de acesso.
257.	As citadas informações foram corroboradas em entrevistas realizadas na Diretoria de Vigilância Sanitária da Secretaria de Saúde do Estado de Santa Catarina, em que foram relatadas reclamações dos empresários acerca do funcionamento dos sistemas da Anvisa. As servidoras da vigilância estadual confirmaram as inoperâncias constantes do sistema de peticionamento e acrescentaram que, em alguns dias, o sistema sequer fica disponível.   
258.	A Abimo, em documento de 9/9/2018 (peça 79) , também informou problemas relacionados à confiabilidade do sistema da Anvisa, que apresenta recorrentes inoperâncias, funcionamento lento e limitado, principalmente quanto à capacidade de armazenamento de informações. 
259.	O Gerente da GRMED, ao ser entrevistado, informou que, para a maioria dos tipos de pedidos de registro de medicamentos, ainda não houve a implantação de um sistema de protocolo eletrônico. Nesses casos, as empresas necessitam encaminhar toda a documentação em papel. Esclareceu que isso se dá em decorrência da inexistência de um sistema adequado, pois não há, da parte das áreas técnicas de análise, qualquer restrição ao protocolo eletrônico.  
260.	O entrevistado informou, ainda, que a Anvisa opera com diversos sistemas, como o Sistema de Produtos e Serviços sob Vigilância Sanitária (Datavisa) , que faz a gestão documental, o Sistema Informatizado de Gestão Arquivística de Documentos (Sigad) , utilizado para visualização de documentos, e o Sistema de Registro Eletrônico de Medicamentos (Sisregmed) , para registro eletrônico de medicamentos novos. 
261.	Adicionalmente, esclareceu que, diante da inexistência de sistema de peticionamento eletrônico para a solicitação de registro de determinados tipos de medicamentos, as empresas se veem obrigadas a imprimir a documentação, normalmente armazenada de forma eletrônica, para poder entregá-la fisicamente à Agência. A Anvisa, por sua vez, necessita digitalizar a documentação novamente para uso interno. A maioria das empresas necessita utilizar, ainda, o serviço de despachantes para fazer a documentação chegar à Anvisa. 
262.	Isso também ocorre nos registros de produtos de higiene pessoal, cosméticos e perfumes de grau 2, cuja documentação também precisa ser entregue fisicamente. Segundo relato obtido em entrevista com Gerente da Abihpec, para conseguir entregar os documentos, algumas empresas utilizam o serviço dos Correios, outras contratam despachantes em Brasília e outras, ainda, utilizam serviços de taxistas conhecidos.
263.	A Nota Técnica 2/2018/SEI/GGTPS/DIARE/ANVISA, firmada pelo responsável pela Gerência-Geral de Tecnologia de Produtos para Saúde (GGTPS) em 23/8/2018, esclareceu que o peticionamento para registro de dispositivos médicos também exige o envio de documentação em suporte papel ou em arquivos eletrônicos gravados em mídias físicas. A Nota ponderou, ainda, que essa sistemática gera para a Anvisa e para o setor regulado custos de preparação, organização, envio, tramitação, guarda da documentação. Esclareceu que já está em fase de testes o peticionamento 100% digital de solicitações de alterações pós-registro de dispositivos médicos, que deverá eliminar parte significativa desses custos. 
264.	Os autos da Auditoria de conformidade realizada na Anvisa para verificar a regularidade no processo de concessão do registro de medicamentos com princípios ativos sintéticos e semissintéticos (processo TC Processo 017.920/2017-5) , da relatoria do Ministro Augusto Nardes (Acórdão 407/2018-TCU-Plenário) , possuem elementos adicionais sobre a qualidade dos sistemas informatizados em uso pela Anvisa. À peça 26, p. 2, do referido processo, consta o seguinte trecho de um Estudo Técnico Preliminar (ETP) produzido internamente na Anvisa para aquisição de uma solução tecnológica adequada:
Apenas entres os meses de fevereiro a abril de 2017 foram registrados 143 procedimentos relativos a Peticionamento Eletrônico junto à Ouvidoria da Agência com natureza Reclamação. Isto significa dizer que dentro de um intervalo de 83 dias foi registrada uma média de 1,72 reclamações por dia.
265.	Em outro trecho do estudo, constam explicações acerca das limitações dos sistemas em uso pela Anvisa, que são consonantes com as informações levantadas na presente fiscalização:
Esses sistemas foram desenvolvidos há cerca de 12 anos atrás, além de não possuírem documentação atualizada, suas tecnologias já se tornaram obsoletas, ocasionando os seguintes problemas: 
·	compatibilidade apenas com as versões mais antigas do Internet Explorer; 
·	lentidão e instabilidade dos sistemas; 
·	impossibilidade de se integrar com novas tecnologias; 
·	duplicidade de regras de negócio nos sistemas, já que cada área de registro conduziu as evoluções nas aplicações de forma independente; 
·	manutenção e evolução complexas e demoradas; 
·	falta de rastreabilidade das informações. 
O atual Sistema de Peticionamento não é viável para a migração de todos os tipos de petições existentes na Anvisa para a ferramenta, devido às suas limitações citadas anteriormente.
266.	Nesse contexto, cabe mencionar que auditoria operacional realizada pela Sefti e relatada pelo Ministro Aroldo Cedraz com o objetivo de avaliar práticas e gestão de tecnologia da informação (TI) de entidades da Administração Pública Federal já havia apurado falhas relacionadas à área de TI da Anvisa (TC Processo 013.531/2015-8) . Entre os problemas constatados, podem ser destacadas falhas no planejamento de TI, na informatização de processos organizacionais, na transparência das informações relacionadas à gestão e ao uso de TI, na gestão de riscos de TI; bem como a ausência de diretrizes para ampliação ou aperfeiçoamento dos serviços públicos prestados via Internet. Entre as medidas recomendadas por meio do Acórdão 2135/2017-TCU-Plenário do TCU, consta o estabelecimento de diretrizes para a ampliação e o aperfeiçoamento dos serviços públicos prestados pela Internet, com o objetivo de priorizar ações para garantir agilidade e comodidade aos usuários dos serviços prestados, de acordo com o disposto no art. 24, inc. X, da Lei 12.965/2014, no art. 2º, inc. I, do Decreto 8.414/2015, e no princípio da eficiência (art. 37, caput, da Constituição Federal) . 
267.	A auditoria operacional realizada pela Secex Saúde para examinar a regularidade dos procedimentos adotados pela Anvisa em relação ao controle posterior ao registro dos medicamentos (TC Processo 006.516/2016-5) , relatada pelo Ministro Bruno Dantas, também definiu recomendações visando ao aperfeiçoamento dos sistemas informatizados existentes e à promoção da interoperabilidade ou unificação dos diversos sistemas de registro e pós registro de medicamentos (Acórdão 2683/2016-TCU-Plenário) .
268.	Cabe registrar, ainda, que o Acórdão 13661/2018-TCU-Primeira Câmara, que julgou processo de prestação de contas da Anvisa relativo ao exercício de 2015 (TC Processo 024.401/2016-1) , relatado pelo Ministro Bruno Dantas, também determinou à Anvisa:
 (...) aprimore os mecanismos de segurança do Sistema de Peticionamento da Agência (Datavisa) , adotando, por exemplo, limitação de número máximo de tentativas de login, inserção de verificação do tipo Captcha, uso de biblioteca de comunicação segura de dados, desenvolvimento ou utilização de ferramenta que permita a análise de logs de acesso ao sistema, apresentando, em tela inicial, os últimos acessos realizados (preferencialmente exibindo usuário de rede e usuário do Datavisa) e possibilitando, ao menos, a consulta a acessos e respectivas ações por usuário, em determinadas datas, onde poderiam ser identificados comportamentos fora do normal, informando-se ao Tribunal, em 120 dias, as providências adotadas;
269.	Segundo foi informado por meio de Nota Técnica 4/2018/SEI/CGOTI/GGTIN/DIGES/ANVISA, assinada em 22/8/2018, a Anvisa está buscando adquirir solução de tecnologia da informação no mercado, que deverá contar com as seguintes funcionalidades: 
a) portal de peticionamento;
b) painéis analíticos;
c) motor BPMN;
d) barramento de orquestração e integração;
e) banco de dados; e
f) repositório de documentos. 
270.	Contudo, a Nota Técnica esclarece que, em função da necessidade de compatibilizar a solução a ser adquirida ao formato Common Technical Document (CTD) , especificação internacional da indústria farmacêutica, deverá ser realizada nova pesquisa de preços. O cronograma de contratação, “considerando prazos otimistas”, é que a assinatura do contrato deverá ser realizada até 21/1/2019.
271.	Segundo foi apurado, conclui-se que a principal causa dos problemas relatados é a própria obsolescência dos sistemas informatizados em uso, que são lentos, não permitem rastreabilidade e são compatíveis apenas com algumas versões antigas de navegadores. As áreas técnicas da Anvisa e o setor regulado carecem de um sistema informatizado completo de apoio às atividades de concessão de autorizações de funcionamento e de registro de produtos. 
272.	Nesse ponto, é oportuno reproduzir informação obtida em entrevista com o Gerente da GRMED, o qual esclareceu que não há qualquer razão técnica para a Agência não aceitar o recebimento da documentação de forma inteiramente eletrônica, além do fato de não terem conseguido, até o momento, implementar uma solução eletrônica adequada.
273.	A incapacidade dos sistemas em uso de acolher todas as petições eletronicamente acaba onerando as empresas que necessitam despender recursos com deslocamentos até Brasília ou com a contratação de serviços de despachantes para protocolar a documentação em papel diretamente na Agência.
274.	Além disso, a Anvisa ainda incorre em custos para digitalizar a documentação apresentada em papel, dispêndio desnecessário caso o sistema informatizado de apoio permitisse o recebimento da documentação integralmente de modo eletrônico.
275.	Por fim, é importante mencionar os efeitos negativos para o setor regulado decorrentes das frequentes inoperâncias dos sistemas da Anvisa. Tais ocorrências tendem a interromper e impedir o andamento dos procedimentos operacionais das empresas, o que redunda em retrabalho e perda de eficiência. 
276.	Como forma de solucionar os problemas relatados, é oportuno propor à Anvisa que adote medidas com vistas a assegurar que os sistemas informatizados de apoio às atividades de peticionamento para registro de produtos sejam compatíveis com suas atuais necessidades operacionais e com as necessidades dos usuários, de forma a viabilizar, entre outros benefícios, o trâmite de toda a documentação requerida de forma eletrônica.
277.	É importante acrescentar que a medida que está sendo proposta soma-se de forma coerente a diversas outras deliberações dirigidas à Anvisa com o propósito de que sejam aperfeiçoados os mecanismos de governança e gestão de TI da Agência (Acórdão 2683/2016-TCU-Plenário, relatado pelo Ministro Bruno Dantas; Acórdão 2135/2017-TCU-Plenário, relatado pelo Ministro Aroldo Cedraz; e Acórdão 3661/2018-TCU-Primeira Câmara, também da relatoria do Ministro Bruno Dantas) .   
278.	A medida proposta deverá propiciar maior agilidade na tramitação de pedidos de registro e menores custos operacionais por parte da Anvisa, como também a diminuição de gastos do setor regulado.
4.2. A implantação do eSocial para o segmento empresarial
279.	O Sistema de Escrituração Digital das Obrigações Fiscais, Previdenciárias e Trabalhistas (eSocial) foi instituído pelo Decreto 8.373, de 11/12/2014, como um instrumento para a unificação da prestação das informações relativas à escrituração das obrigações fiscais, previdenciárias e trabalhistas. Sua finalidade é padronizar a transmissão, validação, armazenamento e distribuição dessas informações. 
280.	A implantação do eSocial faz parte do conjunto de ações visando à desburocratização capitaneadas pelos Ministérios da Fazenda e do Trabalho e Emprego. Além disso, o eSocial é um dos projetos definidos como prioritários pela Presidência da República, que são aqueles que possuem caráter estruturante, caracterizados pela alta complexidade de implementação, articulação interministerial e impacto para a sociedade (peça 42) .
281.	O eSocial é uma ação conjunta da Secretaria da Receita Federal do Brasil, Secretaria de Previdência, Caixa Econômica Federal, Instituto Nacional do Seguro Social e Ministério do Trabalho. Integra o Sistema Público de Escrituração Digital (Sped) , instituído pelo Decreto 6.022, de 22/1/2007.
282.	De acordo com o art. 3º do Decreto 8.373/2014, o eSocial rege-se pelos seguintes princípios: 
a)  viabilizar a garantia de direitos previdenciários e trabalhistas;
b)  racionalizar e simplificar o cumprimento de obrigações;
c)  eliminar a redundância na prestação de informações pelas pessoas físicas e jurídicas;
d)  aprimorar a qualidade de informações relacionadas às relações de trabalho, previdenciárias e tributárias; e
e)  conferir tratamento diferenciado às microempresas e empresas de pequeno porte.
283.	O Decreto 8.373/2014 instituiu o Comitê Diretivo e o Comitê Gestor do eSocial (arts. 4º e 5º) , cada qual com suas composições e competências. O Comitê Diretivo é composto pelos secretários-executivos do Ministério da Fazenda; do Ministério da Previdência Social; do Ministério do Trabalho e Emprego e da Secretaria da Micro e Pequena Empresa da Presidência da República. 
284.	Dentre as competências do Comitê Diretivo, destacam-se: o estabelecimento de diretrizes gerais; a formulação das políticas referentes ao sistema; o acompanhamento e avaliação da implementação dessas políticas e diretrizes; a fixação do prazo máximo de substituição das obrigações atualmente existentes que passarem a ser formalizadas por meio do eSocial; e a proposição de ajustes nos processos de trabalho dos órgãos envolvidos.
285.	O Comitê Gestor é composto por representantes da Secretaria da Receita Federal do Brasil, da Secretaria da Previdência, do Ministério do Trabalho, do INSS e do Conselho Curador do Fundo de Garantia por Tempo de Serviço (FGTS) , representado pela Caixa Econômica Federal, na qualidade de agente operador desse Fundo.
286.	As competências do Comitê Gestor estão definidas no art. 5º, § 1º, do Decreto 8.373/2014 e envolvem o desenvolvimento, a implantação e a manutenção do ambiente nacional do eSocial, que comporta o repositório de dados do Sistema, bem como estabelecer diretrizes para o seu funcionamento. Os integrantes do Comitê Gestor têm acesso compartilhado às informações que integram o ambiente nacional do eSocial e fazem uso delas no limite de suas respectivas competências e atribuições.
287.	A prestação das informações ao eSocial foi concebida para substituir a obrigação de entrega das informações correspondentes em outros formulários e declarações a que estavam obrigados os empregadores, inclusive os domésticos; as empresas; os segurados especiais; as pessoas jurídicas de direito público da União, dos Estados, do Distrito Federal e dos Municípios; e, inclusive, outras pessoas jurídicas e físicas que pagam rendimentos sujeitos à retenção do Imposto sobre a Renda Retido na Fonte (IRRF) .
288.	Existe a previsão de que, por meio do eSocial, com o pleno funcionamento da nova sistemática, esses usuários passarão a comunicar ao Governo Federal, de forma unificada, informações relacionadas diversas obrigações (BRASIL, 2018b) . Com isso, deverão deixar de prestar informações e realizar recolhimentos por meio dos seguintes instrumentos: 
a)	Guia de Recolhimento de FGTS e de Informações à Previdência Social (GFIP) ;
b)	Cadastro Geral de Empregados e Desempregados (Caged) ;
c)	Relação Anual de Informações Sociais (Rais) ;
d)	Livro de Registro de Empregados (LRE) ;
e)	Comunicação de Acidente de Trabalho (CAT) ;
f)	Perfil Profissiográfico Previdenciário (PPP) ;
g)	Declaração do Imposto de Renda Retido na Fonte (Dirf) ;
h)	Manual Normativo de Arquivos Digitais (Manad) ;
i)	Comunicado de Dispensa – Seguro Desemprego (CD/SD) ;
j)	Carteira de Trabalho e Previdência Social (CTPS) ;
k)	Declaração de Débitos e Créditos Tributários Federais (DCTF) ;
l)	Guia da Previdência Social (GPS) ;
m)	Guia de Recolhimento do FGTS (GRF) ;
n)	Quadro de Horário de Trabalho (QHT) ; e
o)	Folha de pagamento.
289.	O primeiro módulo do eSocial foi dirigido ao empregador doméstico. A partir de sua disponibilização, em 1/10/2015, todos os pagamentos de tributos e demais encargos associados ao trabalho doméstico passaram a ser realizados por meio desse sistema eletrônico.
290.	Para os demais empregadores, o eSocial está sendo implantado de maneira gradativa, em etapas, desde 8/1/2018, seguindo o cronograma originalmente definido pela Resolução 2 do Comitê Diretivo do eSocial e alterado pelas Resoluções 3, 4 e 5 do mesmo órgão. Os empregadores foram separados por grupos e, para cada grupo, existe uma programação em que diversos tipos de informação vão sendo demandados de forma progressiva ao longo do tempo, o chamado “faseamento” do eSocial, conforme mostrado na Figura 1.
291.	Assim, o primeiro grupo de empregadores, constituído pelas empresas que tiveram faturamento superior a R$ 78 milhões em 2016 ou que fizeram a adesão antecipada ao sistema, faz parte da primeira etapa de implantação do eSocial, constituída das seguintes fases (Resolução 5/2018 e Circular 832 da Caixa Econômica Federal, de 30/10/2018) :
a) Fase 1 - a partir de 8/1/2018 - enviadas apenas informações relativas às empresas, ou seja, cadastros relativos ao empregador e tabelas;
b) Fase 2 – março de 2018 - fornecidas informações relativas aos trabalhadores e seus vínculos com as empresas e os chamados eventos não periódicos, como admissões, afastamentos, desligamentos, alterações de contrato de trabalho etc.;
c) Fase 3 – maio de 2018 - passa a ser obrigatório o envio das folhas de pagamento e outros eventos periódicos;
d) Fase 4 - agosto de 2018 - substituição da Gfip para recolhimento de contribuições previdenciárias, e fevereiro de 2019 - substituição da Gfip para recolhimento do FGTS;
e) Fase 5 – julho de2019 - deverão ser enviados os dados de segurança e saúde do trabalhador (SST) .
                     Figura 3 – Cronograma de Implantação do eSocial Empresas
[...]
Fonte: BRASIL. eSocial. Publicado novo cronograma do eSocial. Brasília, 2018e. Disponível em:  http://portal.esocial.gov.br/noticias/publicado-novo-cronograma-do-esocial. Acesso em: 12 dez. 2018
292.	As demais empresas, com faturamento menor que R$ 78 milhões e não optantes pelo Simples Nacional, constituem o segundo grupo, que teve o ingresso previsto para a segunda etapa, também dividida em cinco fases, de julho de 2018 a janeiro de 2020. 
293.	O terceiro grupo é constituído pelos empregadores optantes pelo Simples Nacional, empregadores pessoa física (exceto doméstico) , produtor rural e entidades sem fins lucrativos. O ingresso desse grupo ficou definido para iniciar-se em janeiro de 2019 e sua última etapa está programada para julho de 2020.
294.	Na última etapa, que vai de janeiro/2020 a janeiro/2021, o quarto grupo, constituído pelos entes públicos e organizações internacionais, completará o universo dos obrigados a prestar informações pelo eSocial.
295.	O primeiro grupo é constituído de mais de 13 mil empresas que empregam cerca de 15 milhões de trabalhadores. Estima-se que, ao final da implantação do eSocial, o sistema contará com um total de 4 milhões de empregadores e 44 milhões de trabalhadores. Em 21/8/2018, já haviam ingressado no eSocial mais de um milhão de empresas (BRASIL, 2018c) .
296.	Para que se possa dimensionar a materialidade envolvida no Projeto eSocial, cabe esclarecer que, até o final de 2017, a Receita Federal já havia despendido com o projeto R$ 56,3 milhões com custo de desenvolvimento dos sistemas e soluções e para manter a produção (Nota Audit/Diaex 94, de 4/9/2018) . A Nota 02/2017/Comitê Gestor do eSocial, de 9/5/2017, definiu proposta de rateio de custos que apresentava montantes gastos com o eSocial e, também, previstos até o ano de 2020, que totalizam R$ 438 milhões, podendo haver ajustes a partir de 2020. Segundo a proposta, esses gastos seriam suportados pelos órgãos que participam do projeto: RFB, Caixa, Ministério do Trabalho e Emprego, Ministério da Previdência Social e INSS. Acordo de Cooperação Técnica firmado por esses entes em 20/12/2013 prevê que os custos para especificação, desenvolvimento, implantação, produção e manutenção dos produtos que compõem o Ambiente Nacional do eSocial devem ser rateados de forma igualitária entre os partícipes (cláusula 4ª) .  
297.	Na proposta está incluída uma parcela de R$ 24,6 milhões a ser custeada pelo Sebrae, em função do Acordo de Cooperação Técnica firmado com a União, em 19/1/2017, para o desenvolvimento conjunto de diversas ações, entre as quais se encontra o eSocial.
4.2.2. Problemas e riscos identificados 
298.	O eSocial Empresas é uma iniciativa governamental muito relevante. Entre seus propósitos, consta a simplificação da prestação de informações ao Governo referentes às obrigações fiscais, previdenciárias e trabalhistas, de forma a reduzir a burocracia para as empresas. 
299.	Entretanto, os dados levantados acerca do processo de implantação do Sistema evidenciaram deficiências, que têm exigido esforços excessivos das empresas, gerando a necessidade de ampliação do número de empregados dedicados às atividades de folha de pagamento e para cumprimento das obrigações tributárias. A descrição dos problemas e riscos associados consta das seções seguintes. 
4.2.2.1. Deficiências no processo de implantação do eSocial 
300.	Nas diversas entrevistas realizadas sobre a implantação do eSocial, que envolveram representantes do setor industrial, de empresas de tecnologia da informação, de sindicatos de empresas de serviços contábeis e de grandes empresas, foram apontadas deficiências no processo de implantação que vêm exigindo esforços excessivos das empresas. 
301.	Uma das reclamações apresentadas envolve a realização de atualizações sucessivas e intempestivas das versões do Sistema. Gestor de empresa especializada em TI, dedicada ao fornecimento de softwares de folha de pagamento para o setor privado, reclamou que as empresas vêm sendo obrigadas a realizar um grande conjunto de procedimentos, como mudanças de campos para preenchimento, leiautes etc. em um prazo muito curto, em decorrência das frequentes alterações do eSocial. Essa mesma dificuldade foi relatada em entrevistas realizadas com gestores de grandes empresas e com representantes da Fiesp.
302.	Com efeito, no período de 16 meses que antecederam o início de obrigatoriedade de utilização do eSocial pelo primeiro grupo de empresas, em janeiro de 2018, foram publicadas seis versões de leiautes do Sistema, sendo a última delas em 18/12/2017. Em 2018, já houve duas alterações. A versão mais recente foi publicada em 12/11/2018, Pela Resolução do Comitê Gestor do eSocial 19, de 9/11/2018.
303.	Representantes de organizações de grande porte entrevistados também salientaram as dificuldades com que têm de lidar, em função das mudanças, que tem exigido muitos procedimentos em um prazo muito curto. Precisam testar as novas versões antes de implementá-las nos seus ambientes de produção, além de orientar os funcionários acerca das alterações ocorridas. Conforme foi relatado, para eSocial funcionar adequadamente, dentro dos prazos estabelecidos, ele tem de estar completamente integrado aos processos de gestão de recursos humanos e de folha de pagamento da empresa. 
304.	Outra queixa ouvida dos entrevistados diz respeito a sucessivas postergações nas etapas de implantação. Muitas vezes, as empresas se esforçam para cumprir determinado procedimento dentro de um determinado prazo, mas quando a data se aproxima, o prazo é redefinido. O primeiro cronograma foi estabelecido pela Resolução CDES 2. Posteriormente, foram redefinidos pelas Resoluções 3 e 4. O exemplo mais recente foi a substancial mudança ocorrida no cronograma de implantação com a publicação da Resolução CDES 05, de 5/10/2018. Com a reformulação, a última etapa do último grupo, que estava prevista para ser iniciada em julho de 2019 acabou postergada para janeiro de 2021. O Portal do eSocial justificou da seguinte maneira essa última alteração:
Após a conclusão da sua 1ª etapa, que envolveu as 13.115 maiores empresas do País, foi possível fazer um diagnóstico conclusivo das reais dificuldades que as empresas enfrentam para ajustar seus sistemas e processos ao novo modelo de informação. A nova norma atende demandas das entidades representativas dos contribuintes que solicitaram, em diversos expedientes, ampliação dos prazos do processo de implantação do sistema.
305.	O gestor da empresa de TI mencionou, adicionalmente, que tem sido concedido pouco tempo para utilização do ambiente de desenvolvimento com vistas à realização de testes nos módulos do Sistema. Para exemplificar, foram mencionados os eventos relativos à segurança e saúde do trabalhador (SST) , que deveriam ser, obrigatoriamente, informados a partir de janeiro de 2019. Na data da entrevista, em 1/8/2018, o ambiente de homologação ainda não havia sido disponibilizado. 
306.	Na Nota de Documentação Evolutiva (NDE) 01/2018, versão 1, de 30/5/2018, que tratou do leiaute dos eventos de SST, foi informado que a implantação no ambiente de produção restrita (para simples realização de testes) ocorreria somente em 3/10/2018. Mais recentemente, em 14/9/2018, foi divulgada uma segunda versão da NDE 01/2018. Além de promover novas alterações nos leiautes dos eventos de SST, deixou de fixar uma data para implantação dos ambientes. Ela apenas diz que “brevemente será disponibilizada a previsão de implantação nos ambientes de produção restrita e [de] produção”. 
307.	Outra reclamação apresentada na entrevista com o representante da empresa de TI diz respeito à dificuldade de se informar corretamente, corrigir ou alterar dados previamente inseridos no eSocial, que estaria diretamente relacionada à lógica subjacente ao Sistema, que exige que as informações sejam repassadas na ordem estrita em que ocorrem. Com isso, estariam sendo geradas inconsistências a partir de situações corriqueiras. Foi citado como exemplo a situação hipotética de um empregado que falta alguns dias ao trabalho e somente, posteriormente, tem condições de apresentar-se com atestado médico comprovando sua incapacidade durante o período de ausência.
308.	Além disso, segundo foi relatado, o sistema não possibilita a visualização dos eventos que já foram informados, o que faz com que os ajustes tenham de ser realizados na base da tentativa e erro. Foi esclarecido que, no projeto original do eSocial, estava prevista a possibilidade de se consultar todos os dados dos eventos enviados por colaborador, de modo a permitir a localização de eventuais erros. Mas, até então, essa opção não teria sido implementada. 
309.	No mesmo sentido, representantes da área jurídica da Fiesp entrevistados também sinalizaram que o eSocial não fornece uma indicação clara dos erros de processamento e não identifica as inconsistências que impedem o processamento. 
310.	As entrevistas também revelaram críticas à falta de canais adequados para sanar as dúvidas dos usuários, como um help desk ou um telefone para atendimento nos órgãos públicos gestores do Sistema. O único canal disponível não fornecia respostas individualizadas. O usuário tinha de esperar dias ou até meses para que fosse publicada uma resposta na área de perguntas frequentes que o ajudasse a resolver o seu problema, ou recorrer a consultorias especializadas privadas.
311.	Segundo entrevista realizada com diretoria de sindicato de empresas de serviços contábeis, a maior dificuldade na implantação do eSocial é que não se consegue sanar as dúvidas no prazo necessário. Foi relatado um caso em que somente foi obtida uma resposta depois de decorridos cerca de três meses. Esse problema também foi apontado como relevante por representantes da área jurídica da Fiesp entrevistados.	
312.	De fato, somente a partir de 1/8/2018, começou a ser operado um call center (0800-730888) , com horário de funcionamento das 7h às 19h, de segunda a sexta-feira, para esclarecer dúvidas operacionais, relacionadas ao envio, consulta e edição de eventos transmitidos para o eSocial. Segundo a RFB, no primeiro mês, houve mais de 45 mil atendimentos relacionados ao eSocial Empresas. Na Nota Audit/Daiex 94, fornecida pela Secretaria da Receita Federal do Brasil (RFB) , em 4/9/2018, foi informado que, para aprimorar o serviço, os atendentes terceirizados do call center ainda teriam de ser submetidos a cinco módulos de capacitação que estavam sendo desenvolvidos (peça 72, p. 11) .
313.	A Receita Federal também informou que havia, desde o início de 2018, um serviço Fale Conosco, mas apenas em agosto do corrente ano esse serviço foi reestruturado para constituir o segundo nível de atendimento aos usuários do eSocial. Nesse módulo complementar, 23 servidores fazendários atuam nas questões relacionadas com a RFB. Os demais órgãos participantes do eSocial estariam adotando providências semelhantes nas suas áreas. Por meio desse serviço, os usuários podem enviar dúvidas por e-mail e receber as respostas também pelo e-mail informado no formulário. 
314.	Diversos são os fatores que podem ter contribuído para a situação descrita. O primeiro a ser considerado é a própria complexidade a abrangência do eSocial. Envolve diversos órgãos e entidades governamentais, como a Receita Federal e a Secretaria da Previdência, ambos do Ministério da Fazenda; o Ministério do Trabalho; a Caixa Econômica Federal e o INSS, que operam com responsabilidades, lógicas de funcionamento e sistemas de informações distintos. Além disso, tem como usuários um público vasto e também diverso, que abarca desde o microempreendedor individual, as micro e pequenas empresas, as médias e grandes empresas e se distribui por todo o território nacional.
315.	As informações levantadas também apontam para a existência de deficiências no planejamento da implantação do sistema, que contribuíram para as disfunções apontadas pelos entrevistados. Uma das evidências de que o planejamento apresenta lacunas é a mencionada instalação tardia de uma central para sanar dúvidas por telefone (call center) .
316.	Chama a atenção que, em setembro de 2018, conforme consta da Nota Audit/Diaex 94 (peça 72) , encaminhada pela RFB, ainda estavam sendo desenvolvidos cinco módulos de capacitação para os atendentes terceirizados do call center, para o aprofundamento de conhecimento dos temas de interesse de cada um dos órgãos integrantes do eSocial. No documento, a Receita Federal informava, também, que a estrutura das suas unidades de atendimento ainda seria adaptada para que o Autoatendimento Orientado passasse a atuar, também, com questões relacionadas ao eSocial. É importante ter em mente que o eSocial Empresas já estava sendo operado desde o início do ano.
317.	No mesmo sentido, a Nota Audit/Diaex 94 (peça 72) também esclareceu que ainda estavam sendo instaladas Salas Especiais de atendimento presencial nos municípios com maior número de pessoas jurídicas. Conforme informado no Portal do eSocial (BRASIL, 2018f) , essas salas são compostas de representantes dos órgãos envolvidos com o sistema e destinam-se a um atendimento coletivo aos usuários do eSocial, com periodicidade semanal ou quinzenal. Em novembro de 2018, existiam somente seis salas em funcionamento (Belo Horizonte - MG; Curitiba - PR; Fortaleza - CE; João Pessoa - PB; Recife - PE; e São Paulo - SP) e outras cinco em implantação (Belém - PA; Brasília - DF; Porto Alegre - RS; Rio de Janeiro - RJ; Salvador - BA) . Segundo o Manual de Orientação do eSocial, essas unidades têm por objetivo “prestar orientações específicas e complexas voltadas para profissionais de contabilidade e grandes empresas usuárias do eSocial em um único ambiente de atendimento, evitando-se a “peregrinação” dos usuários pelos diversos órgãos intervenientes”.
318.	Todas essas medidas constam do Plano de Atendimento do eSocial, elaborado pelo Subcomitê de Atendimento do eSocial, que somente foi criado em 12/6/2018, pela Resolução CGeS 16. Entre suas atribuições, constam: o estabelecimento de estratégias para um modelo completo de atendimento integrado; o apoio aos gestores locais e nacionais dos órgãos do eSocial na condução das ações de atendimento junto aos seus públicos-alvo; a criação de um núcleo de gerenciamento de crises; e o desenvolvimento e a execução de sistemática para disseminação, compreensão e aplicação do eSocial. A ausência dessa sistemática de divulgação efetiva do eSocial, desde o início da implementação, também contribuiu para os problemas levantados.
319.	Convém mencionar que a implantação de call center para apoiar os usuários do eSocial já havia constado de recomendações de dois trabalhos de fiscalização relativamente recentes do TCU conduzidos pela Sefti, que trataram de inconsistências havidas durante a implantação do eSocial Empregador Doméstico, as quais tiveram ampla repercussão na imprensa. As fiscalizações foram conduzidas por meio dos processos TC 031.336/2015-9 e TC Processo 034.899/2016-9, que geraram, respectivamente, o Acórdão 105/2016-TCU-Plenário, da relatoria do Ministro Raimundo Carreiro e o Acórdão 890/2018-TCU-Plenário, de 25/4/2018, da relatoria do Ministro Aroldo Cedraz. Em seu Voto, o Ministro Aroldo Cedraz destacou que a recomendação relativa ao call center ainda não havia sido implementada por falta de recursos para sua efetivação. Portanto, a carência de recursos orçamentários também pode ser apontada como fator que concorreu para a materialização dos problemas observados.
320.	Na avaliação de riscos operacionais incidentes sobre a implantação do eSocial que a Receita Federal encaminhou por meio da Nota Audit/Diaex 94 constavam as seguintes situações potencialmente dificultadoras da gestão de um programa tão complexo, as quais devem ter contribuído com as dificuldades relatadas nas entrevistas: “participação de órgãos distintos”; “falta de integração entre as equipes” e “equipes reduzidas nas Coordenações”.
321.	Conforme consta da Nota Audit/Diaex 99, de 12/9/2018, parcialmente reproduzida a seguir, a própria Receita Federal reconhece que ocorreram importantes problemas de gestão, com reflexos negativos na qualidade, cronograma e entregas efetuadas pelo eSocial:
2.5. Todavia, desde sua instituição com base no Decreto nº 8.373/2014, o eSocial tem apresentado relevantes problemas de gestão, com consequências na qualidade de suas entregas, cronogramas e controle orçamentário.
2.6. Os maiores problemas de gestão decorrem de um modelo sui generis, com duas instâncias de decisão: um Comitê Diretivo e um Comitê Gestor. Ao Comitê Diretivo, formado pelos Secretários Executivos dos Ministérios envolvidos, a quem compete atribuições de competência de estruturas do Poder Executivo e outras de natureza meramente pragmáticas. Ao seu turno, o Comitê Gestor, na redação do referido diploma, compete funções operacionais do eSocial, cujos órgãos interessados nas informações prestadas ao eSocial exercerão, de forma alternada, as funções de sua Secretaria Executiva.
2.7. As dificuldades são significativas, com reflexos negativos na qualidade, cronograma e entregas efetuadas pelo eSocial, algumas de grande repercussão negativa na imprensa, com consequente desgastes de imagem do governo.
322.	Em entrevista com representantes do setor jurídico da Fiesp foi mencionado que a ocorrência de mudanças frequentes de representantes dos órgãos integrantes do Comitê Gestor do eSocial é um fator que também estaria dificultando o encaminhamento de possíveis soluções, por parte do Governo Federal, para os problemas apontados pelos usuários do sistema. 
323.	As deficiências no processo de implantação do eSocial acabam levando as empresas a realizarem gastos excessivos decorrentes de retrabalho, horas extras e com contratações de empregados, consultores e empresas especializadas para realizarem trabalho adicional.
324.	Esses efeitos negativos podem ser potencializados caso se materialize risco de que o aumento do número de empresas utilizando o sistema gere atrasos no processamento de informações e no fornecimento de retornos, inviabilizando do cumprimento dos prazos por parte dos usuários e gerando ainda mais pendências para as empresas. É importante considerar que, na primeira etapa, foram inseridas cerca de 13 mil grandes empresas, com faturamento superior a R$78 milhões. Na segunda etapa, por sua vez, deverão ingressar cerca de 4 milhões de empresas de menor porte e com menor estrutura administrativa para se adaptar à nova sistemática.
325.	Além disso, a falta de orientações tempestivas, associada ao curto prazo para implantação, faz com que muitos empresários se sintam inseguros quanto a serem penalizados por algum dado informado de forma diversa do que seria requerido ou fora do prazo. 
326.	Essa situação, segundo foi relatado em entrevista com representantes de sindicatos de empresas prestadoras de serviços contábeis, tem suscitado litígios envolvendo as empresas empregadoras, as prestadoras de serviços contábeis, as fornecedoras de serviços de TI e o Governo, podendo levar à judicialização do tema.
327.	Levando em conta a importância do eSocial Empresas, dada a sua abrangência nacional e o fato de ser implantado simultaneamente para grandes grupos de empresas, considera-se fundamental buscar meios para a solução dos problemas e a mitigação dos riscos identificados. Nesse sentido, o Tribunal poderia oferecer uma contribuição, por meio de acompanhamento do processo de implantação, de forma a verificar sua adequação às boas práticas vigentes e à capacidade dos usuários e dos órgãos governamentais envolvidos. 
4.2.2.2. Os requisitos do eSocial têm exigido a ampliação das horas dedicadas à folha de pagamento e para cumprimento de obrigações tributárias
328.	Nas entrevistas realizadas com atores envolvidos com o processo de implantação do eSocial, foram relatadas muitas dificuldades relacionadas à necessidade de qualificação cadastral dos trabalhadores. Segundo foi esclarecido, as empresas vêm gastando tempo excessivo no processo de regularização de inconsistências com os dados pessoais dos colaboradores nas bases de dados oficiais do Governo. Isso acarreta aumento de despesas com pessoal e serviços para tratar os casos no tempo disponível. 
329.	Segundo o Manual de Orientações do eSocial, uma das premissas para o envio de informações e recolhimento das obrigações por meio do sistema é a consistência dos dados cadastrais enviados pelo empregador relativos aos trabalhadores a seu serviço (BRASIL, 2018d) . Em regra, os dados dos trabalhadores são confrontados com a base do eSocial e validados na base do Cadastro de Pessoas Físicas (CPF) e na base do Cadastro Nacional de Informações Sociais (CNIS) . Em caso de divergência, deve-se proceder à sua atualização. Caso contrário, a empresa não conseguirá enviar as informações trabalhistas, previdenciárias e tributárias relativas a esses trabalhadores nem, por consequência, efetuar o recolhimento dos valores devidos. 
330.	No caso de colaboradores para os quais a informação do Número de Inscrição Social (NIS) não é obrigatória, como, por exemplo, estagiários, bolsistas, beneficiários de regimes previdenciários próprios e servidores públicos inativos, o eSocial faz apenas a validação na base do CPF. O eSocial também checa a validade do número de CPF dos dependentes.
331.	Na entrevista realizada com representantes de sindicato de empresas prestadoras de serviços contábeis da Região de Florianópolis, foram relatados muitos problemas para realizar a qualificação dos funcionários. Foram exemplificados casos de dificuldades para se resolver inconsistências cadastrais envolvendo dependentes, muitas vezes, pessoas idosas ou inválidas. Segundo foi relatado, em determinadas situações, pode-se resolver os problemas por telefone, mas, em muitas outras, há necessidade de se comparecer pessoalmente, percorrendo os órgãos sem ter clareza de onde se localiza a origem da inconsistência. Também foram feitos relatos de dados que ora são mostrados pelo eSocial como inconsistentes e ora como válidos. 
332.	Gestores de grande empresa industrial, ao serem entrevistados, esclareceram que o fluxo de qualificação cadastral foi o que tomou mais tempo e, ainda, toma, pois, todos os meses, precisam verificar se algum colaborador teve algum dado pessoal alterado (casou-se, cancelou o CPF etc.) . Qualquer inconsistência inviabiliza o processamento da folha de pagamento. Mencionaram que tiveram muitas dificuldades para serem atendidos pelo canal 135 da Previdência Social. Chegavam a ficar mais de uma hora ao telefone para sanar dados dos colaboradores. 
333.	Na Fiesc, por sua vez, que conta com, aproximadamente, 13 mil colaboradores no estado de Santa Catarina, os gestores informaram ter sido necessário cerca de um ano para sanear os dados para que pudessem gerar a folha de pagamento.
334.	Segundo dados levantados pela empresa de auditoria KPMG, cerca de 10% da base cadastral das empresas têm alguma inconsistência (DAROIT, 2017) . Portanto, as dificuldades para qualificação cadastral dos empregados deverão afetar a maioria das empresas.
335.	As dificuldades para validação cadastral são de tal ordem que, em maio de 2018, apenas cerca de 70% das empresas com faturamento superior a R$ 78 milhões conseguiram fechar a sua folha de pagamento, conforme relatou auditor fiscal da Receita entrevistado. Para viabilizar a regularização da situação, o Governo vinha se empenhando, promovendo ajustes de “leitura” e “flexibilizações” no sistema. 
336.	Em função de problemas com a regularização cadastral dos trabalhadores, a Receita Federal precisou, excepcionalmente, permitir a emissão de Documento de Arrecadação de Receitas Federais (Darf) avulso para os períodos de apuração a partir de agosto de 2018.	
337.	Outra dificuldade que tem afetado as empresas a partir da implantação do eSocial é a necessidade de prestarem determinadas informações relacionadas à folha de pagamento com maior tempestividade. Em uma admissão de empregado, por exemplo, com o eSocial, as empresas precisam passar a informação ao Sistema com um dia de antecedência. Antes, tinham condições de prestar essas informações a posteriori (SESI, 2018) .
338.	Além disso, estão previstas significativas mudanças para as empresas relacionadas à prestação de informações sobre saúde e segurança do trabalhador (SST) , que deverá ser iniciada a partir de julho de 2019, conforme cronograma vigente. Com o eSocial, as empresas terão de prestar informações sobre riscos ergonômicos. Está sendo implementado o § 1º do art. 266 da Instrução Normativa do INSS 77, de 21/1/2015, que previa que, a partir da implantação do Perfil Profissiográfico Previdenciário (PPP) em meio digital, este documento deverá passar a ser preenchido para todos os segurados e deverá abranger informações relativas aos fatores de riscos ergonômicos e mecânicos. O § 2º do citado normativo, prevê que essa implantação deve se dar de forma gradativa.
339.	Segundo representante do setor contábil entrevistado, os dados sobre SST a serem requeridos envolvem informações como a Classificação Internacional de Doenças (CID) , o número de registro do médico, entre outras. Normalmente, as pequenas empresas não estão habituadas a lidar com essas informações. Em razão disso, julga que, para poderem se organizar, precisarão investir recursos consideráveis.
340.	Mas o impacto das novas exigências não deverá afetar, apenas, as pequenas empresas. Segundo apresentação preparada pelo Instituto Aço Brasil, associação que congrega as maiores indústrias produtoras de aço do país e que comparou as informações sobre SST que serão prestadas ao eSocial pelo setor siderúrgico com as até então exigidas, o aumento no número de informações requeridas será da ordem 100%.
341.	Um dos fatores que contribuem para a maior quantidade de horas que as empresas estão investindo para processar a folha de pagamento e cumprir com suas obrigações fiscais é, mesmo, essa necessidade de prestação de dados adicionais; com mais tempestividade e coerentes entre si e com as bases de dados do Governo. Há que se considerar que, entre os benefícios esperados do eSocial constam: a melhoria da qualidade e do detalhamento das informações referentes aos trabalhadores e empregadores; maior controle, confiabilidade e redução de fraudes na concessão de benefícios; maior controle e confiabilidade do recolhimento de tributos; e melhoria dos processos de controle de arrecadação (Nota Audit/Diaex 94, peça 72, p. 4 e 5) .
342.	Portanto, considerando que uma das premissas do eSocial é a simplificação do cumprimento das obrigações acessórias, com o intuito de reduzir “o custo de geração, armazenamento e processamento das informações no ambiente do contribuinte (...) ” (Plano de Projeto da Receita Federal, de agosto/2018, peça 71, p. 40) , seria importante que, na fase de planejamento da implantação, tivesse sido realizada estimativa do esforço necessário (em termos de recursos materiais e humanos) para a implantação da nova sistemática no âmbito do setor empresarial.
343.	Eventuais estudos nesse sentido foram requeridos à Receita Federal por meio do Ofício de Requisição 425/2018-TCU/Secex-SC, de 30/7/2018. Em sua resposta, a Receita esclareceu que não dispõe “de um único artefato que sintetize as avaliações realizadas sobre todos os esforços previstos para serem suportados pelos empregadores. Tais análises encontram-se descritas em diversos documentos”. O órgão informou que disponibilizaria esses estudos ao TCU (Nota Audit/Diaex 94. Peça 72, p. 5) , que, entretanto, não constam da documentação encaminhada.
344.	O dimensionamento do ônus para as empresas e o seu confronto com os benefícios pretendidos mostra-se, ainda, mais relevante quando se observa que não há consenso entre os órgãos e entidades participantes do projeto sobre a pertinência e utilidade do conjunto de informações que está sendo exigido. Esse dissenso é evidenciado na manifestação da Receita Federal, parcialmente reproduzida a seguir (Nota Audit/Diaex 99, de 12/9/2018, peça 73, p. 2) :  
2.7 (...) Destacam-se, como mais significativas (sic.) , os problemas de gestão compartilhada, onde o não alinhamento com a simplificação e melhoria do ambiente de negócios, que norteiam as ações da RFB, tem redundado em digitalizar anacronismos históricos de exigências que dificultam por parte dos contribuintes o adequado cumprimento das normas, sem que isso se traduza em melhoria de informação ou garantia aos segurados da previdência ou aos necessários controles tributários. 
2.8. A gestão compartilhada sob a forma de decisões colegiadas e consensuadas tem implicado um processo anacrônico e moroso para se decidir sobre aspectos absolutamente burocráticos, tais como as decisões sobre todos os eventos, que tem a necessidade de serem tomadas por unanimidade. (Grifos adicionados) 
345.	Entre o setor empresarial, a posição é bastante crítica em relação a muitos procedimentos que estão sendo demandados. Tanto gestores industriais quanto representantes de prestadores de serviços contábeis entrevistados opinaram que, com o eSocial, o Governo teria transferido para as empresas o custo e a responsabilidade por sanear as bases de dados governamentais incompletas e inconsistentes entre si.
346.	As dificuldades descritas têm gerado diversos efeitos negativos para as empresas, que, por sua vez, refletem-se negativamente na eficiência e competitividade do setor empresarial como um todo. 
347.	Há necessidade de ampliação do número de funcionários, especialmente na área de gestão de recursos humanos, para uniformizar os dados que antes eram fornecidos para sistemas diferentes e regularizar inconsistências que passaram a ser apontadas nas críticas do eSocial. Além disso, também aumentam as despesas das empresas com treinamentos, contratação de mais empregados consultores e com aquisição de sistemas de informação.
348.	Isso representa uma piora ainda maior na competitividade das empresas brasileiras frente a suas concorrentes internacionais. É importante lembrar que, no Relatório Doing Business 2018, o Brasil ocupa a posição 184 entre as 190 economias avaliadas no quesito pagamento de impostos. O relatório revela que, no Brasil, as empresas gastam, em média, 1.958 horas, em um ano, para pagar suas obrigações tributárias. Esse tempo é cerca de 6 vezes a média de 332 horas registrada nos países da América Latina e Caribe.
349.	Há que se considerar, entretanto, que o esforço exigido das empresas para a qualificação cadastral, naturalmente, será maior no início da implantação do eSocial, quando se deve qualificar, de uma só vez, os dados de todos os trabalhadores. 
350.	No entanto, nas entrevistas realizadas, foi possível identificar um evento de risco importante, que teria reflexos consideráveis na competitividade das empresas, se materializado. O risco de que as empresas tenham de manter um número maior de funcionários dedicados às atividades de gestão de recursos humanos e folha de pagamento do que aquele necessário antes da implantação do eSocial Empresas. 
351.	É fato que determinadas rotinas precisarão ser mantidas. Além de ser necessário verificar a consistência dos dados de todo colaborador admitido, será necessário monitorar e resolver inconsistências que podem surgir naturalmente nas bases de dados decorrentes de atos da vida civil, como uma alteração de nome devido a casamento ou divórcio, por exemplo. 
352.	Em relação a essa questão, os representantes de sindicato de empresas de contabilidade opinaram que não haverá diminuição no número de funcionários, pois o novo sistema precisará ser alimentado. Acrescentaram que os escritórios de contabilidade estão aumentando o seu contingente de funcionários. 
353.	No mesmo sentido, gestor de grande empresa entrevistado informou que existe a possibilidade de que a quantidade de empregados volte ao número original, mas acredita que isso não vá acontecer. Segundo opinou, eventuais penalizações por perda de prazo de alguma obrigação do eSocial, tendem a custar mais do que o salário das pessoas contratadas para controlar os processos correspondentes. Ponderou que, no final das contas, a estrutura deverá ser mantida como está (aumentada) .
354.	 Nessa mesma entrevista foi apontado, ainda, um último risco: o risco de que algumas obrigações que deveriam ser substituídas após a implantação do sistema permaneçam por longo período juntamente com o eSocial, aumentando as despesas operacionais das empresas, em função da manutenção de rotinas em paralelo. Como exemplo, foi apontado que continuam sendo demandadas informações para o Caged, apesar da empresa já estar informando as movimentações no quadro de empregados pelo eSocial.
355.	Em face da relevância dos riscos identificados, seria desejável o desenvolvimento de avaliação de efetividade com o objetivo de estimar o esforço necessário para a satisfação dos novos requisitos do eSocial por parte das empresas, que pudesse identificar dificuldades práticas e possíveis soluções. Para tanto, seria possível valer-se de técnicas quantitativas, de estudos de caso, de pesquisa entre os usuários ou de benchmarkings internacionais. Eventuais alterações no indicador do Relatório Doing Business para o número de horas despendido para preparar, declarar e pagar impostos e contribuições é um bom exemplo de como é possível medir o impacto das mudanças decorrentes do eSocial Empresas.
356.	Por fim, é importante esclarecer que, seguindo o que determina o item 113 do Roteiro de Levantamento, aprovado pela Portaria Segecex 24, de 14/9/2018, o resultado da análise da viabilidade, oportunidade e conveniência de proposição de ações de controle adicionais para examinar os problemas ora relatados está expresso no Apêndice G.
5. Conclusão
357.	As disfunções burocráticas criadas pelo setor governamental brasileiro vêm obrigando as empresas industriais a desviarem recursos escassos de atividades produtivas para a execução de procedimentos não produtivos, o que contribui para a perda da competitividade das indústrias do País. Isso explica a posição crítica ocupada pelo Brasil nos rankings de competitividade mundiais, como o do Fórum Econômico Mundial, em que o Brasil ocupa o 80º lugar, entre os 137 países analisados, e o do Doing Business 2018 do Banco Mundial, em que a posição brasileira é a 125ª, entre as 190 economias avaliadas. 
358.	Como consequência, as dificuldades enfrentadas pelas empresas acabam afetando a economia como um todo, na medida em que diminuem os empregos, a renda dos trabalhadores e a própria arrecadação tributária. Em última análise, esse cenário de crise implica maiores dificuldades para o equilíbrio das contas públicas, diminuindo os recursos à disposição do setor público para a realização de políticas sociais e de investimentos em infraestrutura de que o Brasil carece.
359.	Portanto, é fundamental que os órgãos governamentais brasileiros busquem meios para reverter esse quadro de crise pelo qual o País passa, atuando sobre os fatores que possam estar prejudicando ou impedindo a produtividade e a competitividade do setor empresarial. Sendo assim, torna-se relevante identificar e avaliar as eventuais disfunções burocráticas que possam estar prejudicando o ambiente de negócios e o desempenho da economia do País, de forma que seja possível conceber soluções para a reversão do quadro negativo que se observa.
360.	Nesse sentido, este trabalho busca levantar as disfunções burocráticas que estão afetando mais diretamente o setor industrial. Assim, as informações levantadas na etapa de planejamento da fiscalização possibilitaram a identificação de um conjunto significativo de problemas atribuídos pelas empresas ao excesso de burocracia. 
361.	Os resultados da pesquisa eletrônica revelaram a percepção dos administradores industriais sobre quais atividades que compõem o ciclo de vida das empresas em que atuam que estão sujeitas a excesso de burocracia. As alternativas mais assinaladas foram a obtenção de alvarás e licenças e o cumprimento das obrigações tributárias. A pesquisa também evidenciou que as principais consequências das disfunções burocráticas para as empresas dizem respeito ao aumento de custos e à necessidade de contratação de serviços adicionais, como de advogados e despachantes.
362.	A partir da análise de riscos, em que foram ponderados o impacto, a probabilidade de ocorrência e a tendência de evolução dos problemas identificados, foi possível identificar, dentre um amplo conjunto de fatores, questões que deveriam ser aprofundadas. Nesse processo, foram levados em conta, também, os trabalhos recentes e programados pelo TCU, a natureza dos problemas analisados e o seu grau de ligação com a esfera federal. Uma conclusão positiva dessa primeira etapa foi que parte considerável dos problemas mais relevantes identificados já são objeto de trabalhos recentes, que estão em desenvolvimento, propostos ou planejados pelo TCU.
363.	Como resultado das análises, foram identificados dois temas: a concessão de registros e autorizações por parte da Anvisa; e a implantação do eSocial Empresas. Esses temas suscitaram nova coleta e análise de dados com o objetivo de avaliar a conveniência e oportunidade de proposição de ações de controle específicas a serem desenvolvidas pelo Tribunal.
364.	Em relação à Anvisa, foi possível constatar que aquela Agência não vem sendo capaz de assegurar a realização do registro de produtos, como medicamentos, cosméticos, saneantes etc. dentro dos prazos legais. Observou-se, ainda, que os prazos totais para registro não estão disponíveis para consulta pública. Ou seja, a Agência não disponibiliza, com transparência, informações sobre o tempo que leva para concluir os registros. Adicionalmente, observou-se que a Agência carece de uma sistemática unificada para controle dos prazos que abarque os diversos setores envolvidos.
365.	As entrevistas realizadas também demonstraram que existe morosidade considerável na concessão de autorizações para que as empresas possam iniciar suas atividades. Essa situação impõe prejuízos importantes às empresas envolvidas, que se veem impedidas de operar no mercado de forma a remunerar seus investimentos. Um dos fatores que contribuem para essa situação é a inexistência, no âmbito do SNVS, de mecanismos de controle e monitoramento da qualidade dos serviços prestados pelas vigilâncias dos estados e dos municípios, as quais são responsáveis pela realização dos licenciamentos locais e de vistorias prévias às concessões das autorizações de funcionamento.
366.	Constatou-se, ainda, a inadequação do sistema de peticionamento eletrônico utilizado pela Anvisa para atender o setor regulado e as necessidades operacionais da própria agência. Essas deficiências vêm sendo responsáveis por desperdício de recursos, na medida em que, para o peticionamento do registro de certos produtos, as empresas necessitam imprimir a documentação e entregá-la fisicamente à Anvisa, que a digitaliza logo em seguida. Além disso, essas empresas são obrigadas a despender recursos com deslocamentos e hospedagem ou com despachantes para poderem entregar a documentação fisicamente na sede da Anvisa, situação que não se justifica no atual estágio de desenvolvimento tecnológico.
367.	Apesar de não ser esse o encaminhamento padrão em uma fiscalização na modalidade de levantamento, as informações levantadas fornecem segurança suficiente para propor ao Tribunal a expedição de recomendações à Anvisa, conforme faculta o item 22.1 do Roteiro de Levantamento, aprovado pela Portaria-Segecex 24, de 14/9/2018, as quais deverão contribuir para a solução dos problemas identificados. 
368.	Nesse sentido, pretende-se propor que a Anvisa passe a divulgar os prazos médios de registro de produtos e o tamanho das filas em seu portal, considerando todas as etapas, desde o protocolo até a publicação da decisão. Além disso, que desenvolva rotinas e sistemas de suporte para a efetiva coordenação das ações dos demais entes do SNVS, com o estabelecimento de indicadores e metas de desempenho. Por fim, que adote as medidas necessárias no sentido de implantar um sistema informatizado compatível com suas necessidades internas e dos usuários, viabilizando o trâmite de toda a documentação de forma eletrônica e corrigindo as disfunções burocráticas que o problema vem causando.
369.	Adicionalmente, a realização de fiscalização específica por parte do TCU, de natureza operacional, poderia contemplar a avaliação da eficácia, da eficiência, da tempestividade e da legalidade do processo de registro de produtos, como também verificar, via benchmarking internacional, a existência de alternativas que pudessem agilizá-lo. Outro possível benefício de auditoria nesse tema seria possibilitar a avaliação da atividade de coordenação do SNVS executada pela Anvisa.
370.	Em relação ao eSocial Empresas, há que se considerar, inicialmente, que foi concebido com o propósito de simplificar a prestação de informações ao Governo e, portanto, contribuir para a redução das disfunções burocráticas que afetam as empresas em geral, inclusive as industriais. Além disso, deverá contribuir para a garantia de direitos dos trabalhadores e para aumentar a eficiência da fiscalização do cumprimento das obrigações fiscais, previdenciárias e trabalhistas e, consequentemente, para a redução de fraudes e sonegações. É necessário, portanto, que haja um equilíbrio entre esses objetivos, de forma que a satisfação de uns não inviabilize o alcance dos demais. 
371.	Entretanto, as informações levantadas por meio de entrevistas e do acompanhamento de publicações sobre o tema, revelaram que a forma como o novo sistema tem sido implantado vem exigindo esforços excessivos das empresas, especialmente, em função frequentes atualizações de versões e leiautes do Sistema e sucessivas postergações na progressão da implantação. Segundo foi apurado, essas dificuldades relatadas originam-se, entre outros fatores, de problemas de gestão e articulação entre os órgãos envolvidos e do planejamento deficiente da implantação. O presente relatório demonstra que muitas ações de apoio aos usuários somente foram sendo adotadas ao longo do ano de 2018. Um exemplo importante é a implantação do call center apenas a partir de agosto desse ano.
372.	Além disso, as entrevistas revelaram que, com o eSocial, as empresas estão necessitando contratar novos funcionários, consultores, especialistas, treinamentos e serviços na área de TI para a satisfação de novas exigências, como a validação dos dados cadastrais dos colaboradores, que envolve a regularização de inconsistências nas bases de dados governamentais, e a prestação de informações mais detalhadas e tempestivas.
373.	Outro fator relevante apurado no levantamento é que não há consenso sobre a pertinência de todos os dados exigidos pelo Sistema nem mesmo entre os órgãos responsáveis pela implantação, como ficou claro em informações fornecidas pela Receita Federal e transcritas no relatório.
374.	Todo esse quadro tem como efeitos ainda maiores prejuízos para a competitividade das indústrias brasileiras, que já se encontra em posição crítica. Além disso, o levantamento identificou que há o risco de que as empresas tenham de manter um número maior de empregados na área de folha de pagamento e de pagamento de obrigações tributárias ainda maior do que antes da implantação do eSocial. Concluiu-se que a materialização desse risco teria um impacto significativo no ambiente de negócios e seria muito negativo para a economia do País.
375.	 Portanto, tendo presente a importância das questões envolvidas, entende-se que o TCU poderia dar uma contribuição significativa para a superação dos problemas identificados, por meio do acompanhamento do processo de implantação. Haveria oportunidade de avaliar o andamento do processo e de sua adequação às boas práticas vigentes e à capacidade dos usuários e dos órgãos envolvidos. Adicionalmente, possibilitaria o desenvolvimento de estudo para a mensuração do esforço necessário para a satisfação dos requisitos demandados pelo Sistema por parte das empresas, visando à identificação de dificuldades práticas e possíveis soluções. Para tanto, seria possível valer-se de técnicas quantitativas, de estudos de caso, de pesquisa com os usuários do Sistema ou de benchmarkings internacionais.
376.	Cabe esclarecer que, conforme prevê a alínea “a” do item 113 do Roteiro de Levantamento, as propostas de fiscalização resultantes deste levantamento constam do Apêndice G e deverão ser formuladas, oportunamente, mediante procedimento específico e encaminhadas ao relator, por intermédio da Segecex. 
377.	Espera-se que as recomendações que estão sendo propostas possam contribuir para a correção de deficiências já identificadas e que o diagnóstico abrangente sobre as disfunções burocráticas que afetam o setor industrial contido neste levantamento possa subsidiar futuros trabalhos do Tribunal, especialmente, no âmbito do GT Desburocratização, bem como ações de controle específicas sobre os temas aprofundados neste levantamento, em benefício da efetiva melhoria do ambiente de negócios do País.
6.	Proposta de encaminhamento
191.	Ante o exposto, submete-se o presente relatório à consideração superior, para posterior encaminhamento ao gabinete do Exmo. Sr. Ministro-Relator Vital do Rêgo, com as propostas que se seguem:
I)	recomendar à Agência Nacional de Vigilância Sanitária (Anvisa) , com fundamento no art. 250, inciso III, do Regimento Interno do TCU, que avalie a conveniência e a oportunidade de adotar os seguintes procedimentos: 
a)	divulgar os prazos médios e medianos para a concessão de registros de produtos e de concessão de autorizações em seu Portal na Internet, como também o tamanho das filas, considerando todas as etapas, desde o protocolo das petições até a publicação do registro no DOU;
b)	desenvolver rotinas e sistemas gerenciais de suporte para a coordenação, monitoramento e acompanhamento do conjunto de ações de vigilância sanitária implementadas pelas vigilâncias sanitárias dos estados e dos municípios, com o estabelecimento de indicadores e metas de desempenho;
c)	adotar medidas com vistas a assegurar que os sistemas informatizados de apoio às atividades de peticionamento para registro de produtos sejam compatíveis com suas atuais necessidades operacionais e com as necessidades dos usuários, de forma a viabilizar, entre outros benefícios, o trâmite de toda a documentação requerida de forma eletrônica;
II)	encaminhar cópia do Acórdão que vier a ser adotado pelo Tribunal, bem como do Relatório e do Voto que o fundamentarem, e do inteiro teor do presente relatório para:
a)	o Coordenador do GT Desburocratização, de forma a permitir o compartilhamento com as secretarias participantes do Grupo que possam obter subsídios para os trabalhos em desenvolvimento ou programados; 
b)	a Secex Saúde e a Secex Fazenda, que detêm em sua clientela, respectivamente, a Anvisa e a RFB, unidades jurisdicionadas mais diretamente envolvidas com os temas aprofundados no presente levantamento;
III) autorizar a Secex Saúde a realizar o monitoramento das recomendações propostas no inciso I que vierem a ser dirigidas à Anvisa, nos termos do § 167 das Normas de Auditoria do Tribunal, aprovada pela Portaria-TCU 280, de 8/12/2010, alterada pela Portaria-TCU 168, de 30/6/2011;
IV)	arquivar os autos nos termos do art. 169, inciso V, do Regimento Interno do Tribunal.
É o relatório.

não há.

Não atuou.

LEVANTAMENTO DE AUDITORIA. FISCALIZAÇÃO PARA IDENTIFICAR DISFUNÇÕES BUROCRÁTICAS DO ESTADO BRASILEIRO QUE AFETAM A COMPETITIVIDADE DO SETOR INDUSTRIAL. ATUAÇÃO MOROSA DA ANVISA REFERENTE AO REGISTRO DE PRODUTOS E À CONCESSÃO DE AUTORIZAÇÕES PARA FUNCIONAMENTO DE EMPRESAS. DIFICULDADES ENFRENTADAS PELOS USUÁRIOS DECORRENTES DA IMPLANTAÇÃO DO ESOCIAL EMPRESAS. DETERMINAÇÕES. RECOMENDAÇÕES. NOTIFICAÇÃO.

RELATÓRIO DE LEVANTAMENTO (RL)

Secretaria do TCU no Estado de Santa Catarina (Sec-SC) e Secretaria do TCU no Estado de São Paulo (Sec-SP).

Em apreciação, levantamento realizado com o objetivo de identificar disfunções burocráticas do estado brasileiro que afetam a competitividade do setor industrial. O escopo do trabalho abarca diversos temas e se aprofunda, neste primeiro momento, em dois principais: (i) o papel da Agência Nacional de Vigilância Sanitária (Anvisa) no registro de produtos e na concessão de autorizações para funcionamento de empresas; e (ii) a implantação do ‘eSocial Empresas’.
O trabalho está inserido em uma fiscalização de orientação centralizada realizada pelo TCU para identificar o excesso de burocracia nas diversas etapas do ciclo produtivo das empresas — desde o processo de abertura, a operação e o fechamento das empresas — que gera impacto negativo no ambiente de negócios e na competitividade das organizações produtivas, prejudicando o desenvolvimento do País.
O trabalho foi elaborado pela Secretaria do TCU no Estado de Santa Catarina (Sec-SC) e pela Secretaria do TCU no Estado de São Paulo (Sec-SP) , peça 86, sob a coordenação da primeira. 
Com relação à atuação da Anvisa, as ocorrências identificadas foram: (i) ausência de cumprimento dos prazos definidos pela legislação para registro de produtos, como medicamentos, cosméticos, alimentos, saneantes etc; (ii) atrasos na concessão de licenças e autorizações para que as empresas possam iniciar suas atividades; e (iii) inadequação do sistema informatizado de peticionamento para atender as necessidades operacionais da Anvisa e do setor regulado, obrigando, inclusive, a entrega de documentos em papel para o registro de alguns tipos de produtos, fazendo com que as indústrias tenham de despender recursos com deslocamentos até Brasília, hospedagem ou com a contratação de despachantes.
Com relação à implantação do ‘eSocial Empresas’, as ocorrências identificadas foram: (i) deficiências na forma como o novo sistema tem sido implantado vem exigindo esforços excessivos das empresas, em função de atualizações intempestivas de versões; (ii) entrega dos ambientes de desenvolvimento com pouca antecedência; e (iii) sucessivas postergações na progressão da implantação. O trabalho constatou, ainda, que os novos requisitos demandados pelo eSocial criaram a necessidade de ampliação do número de funcionários das empresas e a contratação de consultores, especialistas e serviços de treinamentos.
A equipe de auditoria propôs, em uníssono (peças 86 a 87) , a expedição de recomendações à Anvisa com vistas a dar transparência nas ações desempenhadas. Propôs também ações de controle com vistas a proporcionar uma contribuição adicional para a solução dos problemas identificados.
Manifesto, na essência, minha concordância com as conclusões apresentadas pelas unidades técnicas. Acrescento, contudo, encaminhamentos que considero pertinentes diante do trabalho em análise.
II
Para melhor compreensão do tema da presente fiscalização, trago brevíssimas considerações sobre a importância do setor industrial para o País, que responde por 21% do PIB nacional e emprega 9,4 milhões de brasileiros. 
O referido setor também responde por 51% das exportações, 68% do investimento em pesquisa e desenvolvimento do setor privado, 32% da arrecadação de tributos federais e 25% da arrecadação previdenciária.
Em que pese os números expressivos, o parque industrial brasileiro amargou nas últimas décadas significativa retração (em 1985, a participação no PIB girava em torno de 45%) , agravada pela recessão econômica dos últimos anos, complexidade tributária, problemas de infraestrutura para escoamento da produção, dificuldades para acesso ao crédito, entre outros. 
 Segundo entendimento do setor industrial, uma das razões para a baixa produtividade brasileira é a excessiva burocracia enfrentada pelo setor privado, que obriga o desvio de recursos de atividades produtivas para atividades não produtivas.
As dificuldades enfrentadas pelas empresas acabam afetando a economia como um todo, na medida em que diminuem os empregos, a renda dos trabalhadores e a própria arrecadação tributária. Em última análise, esse cenário de crise implica maiores dificuldades para o equilíbrio das contas públicas, diminuindo os recursos à disposição do setor público para a realização de políticas sociais e de investimentos em infraestrutura de que o Brasil carece.
De acordo com a percepção da indústria, captada pela equipe de auditoria por meio de entrevistas e pesquisa eletrônica, alguns dos temas que mais emperram o funcionamento das empresas referem-se a procedimentos para ‘obtenção de alvarás e licenças para instalação do negócio’, para o ‘cumprimento de obrigações tributárias’ e ‘acesso ao crédito’. Considerando isso, após uma análise de riscos, e tendo em vista as fiscalizações recentes ou em andamento no Tribunal, foram priorizados os dois temas já mencionados: atuação da Anvisa e implantação do eSocial empresa. 
As fiscalizações em andamento no TCU (ou previstas) afetas ao tema referem-se à: análise do impacto da atuação do BNDES nos setores econômicos; processo de concessão de crédito por bancos públicos por meio do Fundo de Financiamento do Centro-Oeste (FCO) e do Fundo de Financiamento do Norte (FNO) ; disfunções no pagamento de tributos federais; licenciamento ambiental federal; análise dos processos de registros de marcas no INPI; fatores que restringem as atividades de fomento à inovação; e avalição da implantação e funcionamento da informatização dos processos judiciais.
III
Em relação à Anvisa, a partir do trabalho realizado foi possível constatar que a agência não vem sendo capaz de assegurar a realização do registro de produtos, como medicamentos, cosméticos, saneantes etc. dentro dos prazos legais. Os prazos totais para registro não estão disponíveis para consulta pública, ou seja, a agência não disponibiliza, com transparência, informações sobre o tempo que leva para concluir os registros. A autarquia carece de uma sistemática unificada para controle dos prazos que abarque os diversos setores envolvidos. 
Vale registrar a importância da atuação da Anvisa, responsável por inspecionar cerca de um quarto do PIB brasileiro e coordenar o sistema nacional de vigilância sanitária, que envolve serviços prestados pelas vigilâncias dos estados e dos municípios. A gestão da Anvisa é responsabilidade de uma diretoria colegiada, composta por cinco diretores, sendo um designado como diretor-presidente para mandato de três anos.  
A legislação atribui à agência a responsabilidade pelo registro de produtos e estabelece prazos máximos para a execução dessa atividade, resguardando não só a segurança sanitária de produtos e medicamentos expostos à população, mas também o direito do usuário de obter adequada previsão do tempo necessário para pronunciamento da entidade. 
A Lei 6.360/1976 estabelece que o registro de produtos pela Anvisa, que envolve cosméticos, saneantes e produtos de higiene pessoal, entre outros, será concedido no prazo máximo de 90 dias, a contar da data de protocolo do requerimento junto à agência, exceto para medicamentos ou produtos que contenham substâncias medicamentosas.
A aludida lei foi alterada pela edição da Lei 13.411, de 28/12/2016, que estipulou novos prazos para que a Anvisa apresente sua manifestação sobre os registros e alteração pós-registro de medicamentos: (i) categoria prioritária: 120 dias e 60 dias, a contar da data do protocolo de priorização; e (ii) categoria ordinária: 365 dias e 180 dias, contados a partir da data do respectivo protocolo de registro ou de alteração pós-registro.
Tais prazos podem ser prorrogados por até um terço uma única vez. Há a previsão de apuração de responsabilidade dos servidores que derem causa injustificada ao descumprimento dos prazos. 
Por sua vez, para o registro de alimentos é observado o prazo do Decreto-lei 986, de 21/10/1969, que prevê o máximo de 60 dias para o registro de produtos dessa natureza.
De acordo com os dados da Anvisa, em se tratando de medicamentos genéricos e similares, os registros desse tipo de medicamento publicados em junho de 2018 levaram, em média, 1.392 dias ou cerca de 3,8 anos desde a data de protocolo da petição até a data de publicação. Esse prazo é superior ao prazo médio apurado para esses medicamentos com registros publicados em janeiro de 2016, que foi de 1.240 dias.
Outro exemplo de descumprimento é o tempo para registro de medicamentos inovadores, que, em junho de 2018, chegava a 1.301 dias.
Os dados disponibilizados no site da Anvisa (confirmados por informações requisitadas à agência) , permitem aferir o tempo médio de espera por análise dos técnicos da agência. De acordo com os dados obtidos pela equipe, o tempo médio em fila para registro inicial de todos os tipos de medicamentos foi, em agosto de 2018, de 587 dias, consideravelmente superior ao prazo máximo de 365 dias, definido pela legislação.
Há que se ressaltar que os dados informados pela Anvisa refletem tão somente o prazo de ingresso da petição até a sua retirada da fila para análise por parte dos técnicos da agência. Não são computados os prazos correspondentes ao período em que a documentação esteve em análise, nem o período de espera de regularização de eventual pendência pelas empresas (estipulado em 120 dias, podendo ser prorrogado) , nem o período até a publicação do registro no Diário Oficial da União, ato que, efetivamente, autoriza a comercialização do produto em todo o território nacional. Portanto, a sistemática de divulgação adotada pela Anvisa não permite a aferição do período total desde o ingresso da petição até a publicação da decisão, que é a data relevante para verificação do cumprimento dos prazos definidos em lei.
De acordo com entrevistas realizadas pela equipe de fiscalização, a paralisação dos processos nas filas de análise acarreta a necessidade de atualizar o dossiê do medicamento em virtude das alterações das normas que vão sendo editadas pela própria Anvisa. Isso acaba retardando ainda mais a execução das análises, realimentando o problema.
A Lei 13.411/2016, cujo início da vigência se deu em 29/3/2017, definiu um prazo máximo de um ano, portanto, até 29/3/2018, para que a Anvisa pronunciasse a sua decisão final sobre processos de registro e de alteração pós-registro que se encontravam em estoque, protocolados antes do início da vigência da norma legal. 
A título de exemplo, foi informado, pela gerência de registro de medicamentos sintéticos, que, apesar de o prazo não ter sido cumprido, houve uma considerável redução do estoque de processos apresentados à gerência anteriormente à vigência da mencionada lei, do total de 763 processos para 72 (o dado indica que os processos foram retirados da fila de espera e encaminhados para análise, o que não quer dizer necessariamente que foram concluídos) . 
Por outro lado, ao analisar os dados fornecidos pela Anvisa (inclusive a Nota Técnica 99/2018/SEI/GGMED/DIARE/ANVISA) , é possível observar um esforço para o cumprimento dos prazos legais para as petições de registro de medicamentos protocoladas após o início da vigência da mencionada lei, haja vista a previsão de responsabilização dos servidores quando do não cumprimento dos prazos estabelecidos, em detrimento da conclusão das análises das mais antigas.
Em relação ao registro de cosméticos, foi possível verificar que, em agosto de 2018, o tempo médio em fila de pré-análise para aprovação de alterações após o registro inicial foi de 124 dias, acima dos 90 dias definidos em norma. Entretanto, o prazo médio para a realização dos primeiros registros encontra-se em patamar inferior, de 52 dias e vem decrescendo (peça 83, p. 2) . Essa diminuição pode estar ocorrendo em razão da publicação da Resolução da Diretoria Colegiada (RDC) Anvisa 237, de 16/7/2018, que tornou isentos de registro produtos de higiene pessoal, cosméticos e perfumes infantis.
Nada obstante, o quadro descrito, com longas filas de petições acumuladas e atrasos no registro de produtos, revela que ainda há um espaço considerável para melhoria da Anvisa em termos de eficiência, de forma a atender plenamente as legítimas necessidades do setor regulado, sem abrir mão de proteger adequadamente a saúde da população.
A Anvisa menciona a falta de servidores e deficiências nos sistemas informatizados que contribuem para os problemas levantados.
Diante da falta de previsibilidade sobre a data do possível pronunciamento da agência, as indústrias não têm como planejar, com segurança, por exemplo, o lançamento de um determinado produto. Isso prejudica o planejamento da produção e das ações de marketing, acarretando novas perdas.
Assim, considero oportuno determinar à Anvisa que passe a divulgar os prazos médios e medianos da concessão dos registros em seu Portal, como também o tamanho das filas, considerando todas as etapas, desde o protocolo até a publicação do registro, com vistas a permitir o acompanhamento pelas empresas e pela sociedade do cumprimento dos prazos legalmente definidos.
Os dados identificados pela equipe de levantamento demonstraram que existe morosidade considerável na concessão de autorizações para que as empresas possam iniciar suas atividades. Essa situação impõe prejuízos importantes às empresas envolvidas, que se veem impedidas de operar no mercado de forma a remunerar seus investimentos. Um dos fatores que contribuem para essa situação é a inexistência, no âmbito do sistema nacional de vigilância sanitária (SNVS) , de mecanismos de controle e monitoramento da qualidade dos serviços prestados pelas vigilâncias dos estados e dos municípios, as quais são responsáveis pela realização dos licenciamentos locais e de vistorias prévias às concessões das autorizações de funcionamento.
A atividade de autorização de funcionamento de empresas (AFE) , emitida pela Anvisa, é obrigatória, a depender do ramo de produção industrial, nos termos dispostos na Lei 6.360/1976 e na Lei 9.782/1999. A AFE é exigida das empresas que realizam atividades com medicamentos e insumos farmacêuticos destinados a uso humano, cosméticos, produtos de higiene pessoal, perfumes saneantes e envase ou enchimento de gases medicinais. Quando as atividades da empresa envolvem substâncias sujeitas a controle especial, precisam requerer, ainda, uma autorização especial (AE) .
Embora a concessão da AFE seja de responsabilidade da Anvisa, para obtenção da autorização faz-se necessário que a empresa apresente previamente à agência o relatório de inspeção com parecer técnico da vigilância sanitária local. 
De acordo com um dos entrevistados durante o levantamento, a vistoria para abrir uma indústria é excessivamente demorada, por falta de mão de obra nas vigilâncias sanitárias locais (do município ou do estado) . Segundo o relato, a vistoria costuma tardar de oito meses a um ano. O empresário acrescentou que, em algumas localidades, os proprietários chegam a requerer liminares na Justiça para receberem a visita da vigilância. Com essa situação, as empresas incorrem em perdas significativas, visto que os estabelecimentos precisam permanecer equipados para produção durante meses, mas impedidos de iniciá-la.
Não existe um prazo máximo definido nas leis e normas para a conclusão das análises de autorização de funcionamento. Segundo consta do site da Anvisa, o prazo médio para concessão de autorização de funcionamento de empresas e autorização especial para empresas que produzem medicamentos, produtos para saúde e cosméticos é de 90 dias. Esse prazo é medido a partir da data de protocolo da petição até a primeira manifestação da área técnica (deferimento, indeferimento ou formulação de exigência técnica ao requerente) .
Ao se consultar o site da Anvisa, é possível verificar que o tempo em “fila de análise” era, em agosto de 2018, de 75 dias. 
Esse tempo não considera o período despendido em fase anterior à petição da AFE, que envolve a solicitação de relatório de inspeção à autoridade sanitária local (estadual ou municipal) , o qual precisa ser, necessariamente, encaminhado para análise da agência previamente. 
O tamanho das filas de análise para a concessão de autorização de funcionamento para as empresas está crescendo consideravelmente. Enquanto, em outubro de 2017, constavam 300 pedidos em fila, aguardando análise, em outubro de 2018, esse número subiu para 1.233, ou seja, um número cerca de 4 vezes maior em apenas um ano. Portanto, além dos problemas de atraso levantados na presente fiscalização, os dados mostrados prenunciam uma tendência de agravamento.
A partir de informações obtidas junto à Anvisa, foi possível concluir que o problema dos atrasos na realização de vistorias e inspeções pelas vigilâncias sanitárias locais não vem sendo equacionado, em função da ausência de mecanismos de controle e monitoramento da qualidade dos serviços prestados pelas vigilâncias sanitárias estaduais e municipais. Conforme consta da Nota Técnica 16/2018/SEI/GGCOF/DSNVS/ANVISA, de 13/9/2018, da Anvisa, “a ausência de um conjunto de informações definido e disponível para gestão e melhoria da qualidade das ações de vigilância sanitária, no âmbito do SNVS, tem limitado seu potencial no controle do risco e fragilizado o processo de coordenação federativa” (peça 49, p. 2) .
Por meio da edição da RDC 153, de 26/4/2017, a Anvisa procurou simplificar os procedimentos de licenciamento sanitário. Adicionalmente, foi editada a Instrução Normativa 16, de 26/4/2017, que detalha as atividades de baixo risco, de alto risco e aquelas que dependem de informações complementares para definição do grau de risco. A edição dessas normas tornou possível que as vigilâncias sanitárias locais passassem a levar em conta o risco de cada atividade e a adotar procedimentos simplificados para licenciamento de atividades de baixo risco, como a concessão do alvará sanitário de forma automática, a partir de atos declaratórios e a realização da inspeção sanitária a posteriori.
Não obstante as iniciativas para simplificar os procedimentos de licenciamento sanitário, é forçoso reconhecer que uma das causas da morosidade na concessão de autorizações para funcionamento das empresas decorre do próprio conjunto de obrigações requeridas nas normas. 
Gestora da Anvisa entrevistada salientou que algumas empresas necessitam de dupla autorização da vigilância sanitária para iniciar a operar: licenciamento da vigilância e a autorização de funcionamento. Opinou que isso representa retrabalho e que as verificações realizadas no licenciamento não são, essencialmente, diferentes das checagens realizadas para a concessão das autorizações de funcionamento das empresas.
Diante disso, proponho à Anvisa que, nos mesmos moldes da determinação anterior, passe a divulgar os prazos médios e medianos das concessões de autorização de funcionamento das empresas em seu Portal, como também o tamanho das filas, considerando todas as etapas, desde o protocolo até a publicação final da autorização. 
Ademais, cabe determinação para que a agência desenvolva mecanismos adequados, como rotinas e sistemas gerenciais de suporte, para, efetivamente, coordenar, monitorar e acompanhar o conjunto de ações de vigilância sanitária implementadas pelos demais entes do SNVS. E para que a solução seja mais efetiva, é importante que sejam estabelecidos indicadores e metas de desempenho.
Adicionalmente, entendo oportuno determinar à Anvisa que realize o levantamento do conjunto de normas internas da agência que disciplinam as atividades de concessão de autorização de funcionamento das empresas, com o fim de promover sua racionalização de modo a se evitar, por exemplo, possíveis retrabalhos ou exigências desnecessárias, de sorte a possibilitar maior agilidade na concessão de registros de produtos, sem perder de vista sua missão de proteger e promover a saúde da população. 
Por fim, com relação à atuação da Anvisa, a equipe identificou a inadequação do sistema de peticionamento eletrônico utilizado para atender o setor regulado e as necessidades operacionais da própria agência. 
Essas deficiências vêm sendo responsáveis por desperdício de recursos, na medida em as empresas são obrigadas a despender recursos com deslocamentos e hospedagem ou com despachantes para poderem entregar a documentação fisicamente na sede da Anvisa, situação que não se justifica no atual estágio de desenvolvimento tecnológico. De acordo com os entrevistados, o sistema apresenta constante instabilidade e inviabilidade de acesso.
Segundo foi apurado, a principal causa dos problemas relatados é a própria obsolescência dos sistemas informatizados em uso, que são lentos, não permitem rastreabilidade e são compatíveis apenas com algumas versões de navegadores. As áreas técnicas da Anvisa e o setor regulado carecem de um sistema informatizado completo de apoio às atividades de concessão de autorizações de funcionamento e de registro de produtos. 
Como forma de solucionar os problemas relatados, proponho determinar à Anvisa que adote medidas com vistas a assegurar que os sistemas informatizados de apoio às atividades de peticionamento para registro de produtos sejam compatíveis com suas atuais necessidades operacionais e com as necessidades dos usuários, de forma a viabilizar, entre outros benefícios, o trâmite de toda a documentação requerida de forma eletrônica, de modo a corrigir as disfunções burocráticas que o problema vem causando.
Por todo o exposto, entendo que as medidas propostas na presente seção deverão propiciar o efetivo acompanhamento da atuação da agência para o cumprimento dos prazos para registros de produtos, bem como conferir transparência nos processos de concessão de autorização de funcionamento das empresas. As medidas propostas não têm o condão de resolver imediatamente os atrasos identificados, mas deverão induzir a agência a direcionar suas energias para agilizar os procedimentos, propiciando previsibilidade para o setor regulado e assegurando condições de competitividade.
 Por sua vez, a implementação de um sistema efetivo de monitoramento e coordenação do SNVS deverá possibilitar o acompanhamento da performance das vigilâncias sanitárias locais e permitir o direcionamento de apoio, de medidas indutivas e corretivas, dependendo da necessidade de cada região, promovendo maior agilidade na tramitação de pedidos de registro e menores custos operacionais por parte da Anvisa, como também a diminuição de gastos do setor regulado.
É importante acrescentar que as propostas advindas do presente trabalho se somam a diversas outras deliberações dirigidas à Anvisa com o propósito de que sejam aperfeiçoados os mecanismos de governança e gestão de TI da agência (por exemplo, Acórdão 2683/2016-TCU-Plenário, relatado pelo Ministro Bruno Dantas; Acórdão 2135/2017-TCU-Plenário, relatado pelo Ministro Aroldo Cedraz; e Acórdão 3661/2018-TCU-Primeira Câmara, também da relatoria do Ministro Bruno Dantas) .   
IV
Em relação ao eSocial Empresas, há que se considerar, inicialmente, que foi concebido com o propósito de simplificar a prestação de informações previdenciárias e trabalhistas ao Governo e, portanto, contribuir para a redução das disfunções burocráticas que afetam as empresas em geral, inclusive as industriais. Além disso, deverá contribuir para a garantia de direitos dos trabalhadores e para aumentar a eficiência da fiscalização do cumprimento das obrigações fiscais, previdenciárias e trabalhistas e, consequentemente, para a redução de fraudes e sonegações. 
O primeiro módulo do eSocial foi dirigido ao empregador doméstico, disponibilizado em 1º/10/2015. Para os demais empregadores, o eSocial está sendo implantado de maneira gradativa, em etapas, desde 8/1/2018. A primeira etapa foi direcionada para o cadastro de empresas que tiveram faturamento superior a R$ 78 milhões, em 2016, ou que fizeram a adesão antecipada ao sistema. Estima-se que, ao final da implantação do eSocial, o sistema contará com um total de 4 milhões de empregadores. Em 21/8/2018, já haviam ingressado no eSocial mais de um milhão de empresas.
Entretanto, as informações levantadas pela equipe de fiscalização por meio de entrevistas e do acompanhamento de publicações sobre o tema, revelaram que a forma como o novo sistema tem sido implantado vem exigindo esforços excessivos das empresas. 
Uma das reclamações apresentadas envolve a realização de atualizações sucessivas e intempestivas das versões do sistema. Gestor de empresa especializada em TI, dedicada ao fornecimento de softwares de folha de pagamento para o setor privado, reclamou que as empresas vêm sendo obrigadas a realizar um grande conjunto de procedimentos, como mudanças de campos para preenchimento, leiautes etc. em um prazo muito curto, em decorrência das frequentes alterações do eSocial. Essa mesma dificuldade foi relatada em entrevistas realizadas com gestores de grandes empresas e com representantes da Fiesp.
Com efeito, no período de 16 meses que antecederam o início de obrigatoriedade de utilização do eSocial pelo primeiro grupo de empresas, foram publicadas seis versões de leiautes do sistema, sendo a última delas em 18/12/2017. Em 2018, já houve duas alterações. A versão mais recente foi publicada em 12/11/2018.
Outra reclamação apresentada nas entrevistas diz respeito à dificuldade de se informar corretamente, corrigir ou alterar dados previamente inseridos no eSocial. Com isso, estariam sendo geradas inconsistências a partir de situações corriqueiras. Foi citada como exemplo a situação hipotética de um empregado que falta alguns dias ao trabalho (o que, de pronto, é registrado no sistema) e somente, posteriormente, tem condições de se apresentar com atestado médico comprovando sua incapacidade durante o período de ausência.
Muitas ações de apoio aos usuários somente foram adotadas ao longo do ano de 2018. Um exemplo importante é a implantação do call center apenas a partir de agosto daquele ano.
Além disso, as entrevistas revelaram que, com o eSocial, as empresas estão necessitando contratar novos funcionários, consultores, especialistas, treinamentos e serviços na área de TI para a satisfação de novas exigências, como a validação dos dados cadastrais dos colaboradores, que envolve a regularização de inconsistências nas bases de dados governamentais, e a prestação de informações mais detalhadas e tempestivas.
Outro fator relevante apurado no levantamento é que não há consenso sobre a pertinência de todos os dados exigidos pelo sistema nem mesmo entre os órgãos responsáveis pela implantação, conforme informações transcritas no relatório.
Diversos são os fatores que podem ter contribuído para as situações descritas. O primeiro a ser considerado é a própria complexidade e abrangência do eSocial. Envolve diversos órgãos e entidades governamentais, como a Receita Federal e a Secretaria da Previdência, ambos do então Ministério da Fazenda; o então Ministério do Trabalho; a Caixa Econômica Federal e o INSS, que operam com responsabilidades, lógicas de funcionamento e sistemas de informações distintos. Além disso, tem como usuários um público vasto e também diverso, que abarca desde o microempreendedor individual, as micro e pequenas empresas, as médias e grandes empresas e se distribui por todo o território nacional.
Nas entrevistas realizadas pela equipe de fiscalização com atores envolvidos com o processo de implantação do eSocial, foram relatadas muitas dificuldades relacionadas à necessidade de qualificação cadastral dos trabalhadores. Segundo foi esclarecido, as empresas vêm gastando tempo excessivo no processo de regularização de inconsistências com os dados pessoais dos colaboradores nas bases de dados oficiais do Governo. Isso acarreta aumento de despesas com pessoal e serviços para tratar os casos no tempo disponível. 
Em regra, os dados dos trabalhadores são confrontados com a base do eSocial e validados na base do Cadastro de Pessoas Físicas (CPF) e na base do Cadastro Nacional de Informações Sociais (CNIS) (para aqueles em que há obrigatoriedade) . Em caso de divergência, deve-se proceder à sua atualização. Caso contrário, a empresa não conseguirá enviar as informações trabalhistas, previdenciárias e tributárias relativas a esses trabalhadores nem, por consequência, efetuar o recolhimento dos valores devidos. 
As dificuldades para validação cadastral são de tal ordem que, em maio de 2018, apenas cerca de 70% das empresas com faturamento anual superior a R$ 78 milhões conseguiram fechar a sua folha de pagamento, conforme relatou auditor fiscal da Receita entrevistado (para a ocasião, foi permitida, excepcionalmente, a emissão de Documento de Arrecadação de Receitas Federais (Darf) avulso) . 
Além disso, estão previstas significativas mudanças para as empresas relacionadas à prestação de informações sobre saúde e segurança do trabalhador (SST) . Segundo representante do setor contábil entrevistado, os dados sobre SST a serem requeridos envolvem informações como a Classificação Internacional de Doenças (CID) , o número de registro do médico, entre outras. Normalmente, as pequenas empresas não estão habituadas a lidar com essas informações. Em razão disso, julga que, para poderem se organizar, precisarão investir recursos significativos.
Considerando que uma das premissas do eSocial é a simplificação do cumprimento das obrigações acessórias, seria importante que, na fase de planejamento da implantação, tivesse sido realizada criteriosa estimativa do esforço necessário (em termos de recursos materiais e humanos) para a implantação da nova sistemática no âmbito do setor empresarial.
Para que se possa dimensionar a materialidade envolvida no projeto, cabe esclarecer que, até o final de 2017, a Receita Federal já havia despendido com o projeto R$ 56,3 milhões com custo de desenvolvimento dos sistemas e soluções e para manter a produção (Nota Audit/Diaex 94, de 4/9/2018) . A Nota 02/2017/Comitê Gestor do eSocial, de 9/5/2017, definiu proposta de rateio de custos que apresentava montantes gastos com o eSocial e, também, previstos até o ano de 2020, que totalizam R$ 438 milhões, podendo haver ajustes a partir de 2020. Segundo a proposta, esses gastos seriam suportados pelos órgãos que participam do projeto: RFB, Caixa, então Ministério do Trabalho e Emprego, Secretaria da Previdência Social e INSS.
Vale registrar que o eSocial foi estabelecido pelo Decreto 8.373/2014, que instituiu o Comitê Diretivo e o Comitê Gestor do eSocial para a viabilização e gestão do sistema. Ao Comitê Diretivo compete, entre outros, a formulação das políticas referentes ao sistema e a fixação do prazo máximo de substituição das obrigações atualmente existentes. Por sua vez, ao Comitê Gestor compete, entre outros, o desenvolvimento, a implantação e a manutenção do sistema.
Portanto, tendo em mente a importância das questões envolvidas, entendo que o TCU poderia dar uma contribuição significativa para a superação dos problemas identificados, por meio do acompanhamento do processo de implantação. Haveria oportunidade de avaliar o andamento do processo e de sua adequação às boas práticas vigentes e à capacidade dos usuários e dos órgãos envolvidos. 
Nesse sentido, proponho ao Tribunal determinar ao Comitê Diretivo e ao Comitê Gestor do eSocial, que, conjuntamente, encaminhem ao TCU, trimestralmente, relatório acerca da implantação do sistema, informando sobre a consecução dos objetivos estipulados para cada etapa e se os prazos definidos em cronograma disponibilizado no Portal do eSocial foram cumpridos, e, se for o caso, as razões para o não alcance dos objetivos e análise de possíveis impactos para os usuários. 
Diante do exposto, VOTO para que o Tribunal aprove a minuta de acórdão que submeto ao exame deste Colegiado.
TCU, Sala das Sessões Ministro Luciano Brandão Alves de Souza, em 20 de março de 2019.
Ministro VITAL DO RÊGO 
Relator